ACORDAO-COMPLETO-2360940

ACÓRDÃO 2029/2020 ATA 29/2020 - PLENÁRIO

VISTOS, relatados e discutidos estes autos de auditoria realizada na Superintendência Regional do Incra no Estado de Rondônia (SR/17) , sob a forma de Fiscalização de Orientação Centralizada (FOC) , com o objetivo de avaliar a conformidade dos procedimentos realizados para seleção de beneficiários e supervisão ocupacional dos projetos de assentamento do Programa Nacional de Reforma Agrária (PNRA) ,
ACORDAM os Ministros do Tribunal de Contas da União, reunidos em sessão Plenária, ante as razões expostas pelo Relator, em:
9.1. considerar revel o Sr. Luiz Fernando Correa Marcondes (CPF XXX.170.388-XX) , dando-se prosseguimento ao processo, nos termos do art. 12, § 3º, da Lei 8.443/1992;
9.2. acolher parcialmente as razões de justificativa apresentadas pelo Sr. José Ribeiro da Cunha (CPF XXX.693.288-XX) ;
9.3. rejeitar, parcialmente, as razões de justificativa apresentadas pelos Srs. Antonio Carlos Ferreira Filho (CPF XXX.981.008-XX) , Cletho Muniz de Brito (CPF XXX.851.706-XX) , Maria de Jesus Freire Lobo (CPF XXX.682.032-XX) , Walter Lopes de Souza Júnior (CPF XXX.715.401-XX) e Wânia Maria das Graças Pontes Maramaldo (CPF XXX.610.872-XX) , aproveitando-as em relação ao Sr. Luiz Fernando Correa Marcondes (CPF XXX.170.388-XX) , sem aplicação de multa;
9.4. rejeitar as razões de justificativa apresentadas pelos Srs. Carlino Lima (CPF XXX.088.822-XX) ; Luis Flávio Carvalho Ribeiro (CPF XXX.522.706-XX) e Maria Amália Ferreira (CPF XXX.460.733-XX) ;
9.5. aplicar aos responsáveis a seguir indicados, com fundamento nos arts. 1º, incisos II e IX, e 43, inciso II e parágrafo único, da Lei 8.443/1992, a multa prevista no art. 58, inciso II, da referida Lei 8.443/1992, individualmente, nos valores correspondentes, com a fixação do prazo de quinze dias, a contar das notificações, para que comprovem, perante este Tribunal (art. 214, inciso III, alínea "a", do Regimento Interno) o recolhimento das quantias aos cofres do Tesouro Nacional, atualizadas monetariamente desde a data deste acórdão até a dos efetivos recolhimentos, se forem pagas após o vencimento, na forma da legislação em vigor:
	Responsável
	Valor da multa (R$) 

	Carlino Lima (CPF XXX.088.822-XX) 
	40.000,00

	Luis Flavio Carvalho Ribeiro (CPF XXX.522.706-XX) 
	35.000,00

	Maria Amália Ferreira (CPF XXX.460.733-XX) 
	20.000,00

9.6. determinar o desconto integral ou parcelado das dívidas na remuneração dos servidores responsáveis, listados no subitem precedente, com fundamento no art. 28, inciso I, da Lei 8.443/1992, caso expirado o prazo fixado no subitem precedente sem o recolhimento das dívidas, e observado o disposto no art. 46 da Lei 8.112/1990;
9.7. autorizar, desde logo, nos termos do art. 28, inciso II, da Lei 8.443/1992, a cobrança judicial das dívidas, caso não atendidas as notificações e não seja possível o desconto determinado;
9.8. considerar graves as infrações cometidas pelos responsáveis Carlino Lima (CPF XXX.088.822-XX) , Luis Flavio Carvalho Ribeiro (CPF XXX.522.706-XX) e Maria Amália Ferreira (CPF XXX.460.733-XX) ;
9.9. inabilitar os responsáveis referidos no subitem 9.8 retro para o exercício de cargo em comissão ou função de confiança no âmbito da Administração Pública Federal pelo período indicado na tabela a seguir, nos termos do art. 60 da Lei 8.443/1992 c/c o art. 270 do Regimento Interno/TCU:
	Responsável
	Período

	Carlino Lima (CPF XXX.088.822-XX) 
	6 anos 

	Luis Flavio Carvalho Ribeiro (CPF XXX.522.706-XX) 
	5 anos e seis meses

	Maria Amália Ferreira (CPF XXX.460.733-XX) 
	5 anos

9.10. dar ciência à Superintendência Regional do Instituto Nacional de Colonização e Reforma Agrária em Rondônia, para adoção de medidas com vistas à prevenção de ocorrências semelhantes, das seguintes irregularidades identificadas na condução do Programa Nacional de Reforma Agrária (PNRA) :
9.10.1. ausência de ampla divulgação da abertura do processo de seleção de candidatos ao Programa de Reforma Agrária, contrariando o disposto no art. 37, caput, da CF c/c art. 2º, § único, inciso V, da Lei 9.784/1999, o art. 10 da Portaria MDA 6/2013 e o art. 12, inciso III, do Decreto 9.215/2017 (Princípio da publicidade) , bem como o disposto no § 1º do 19 da Lei 8.629/1993, com redação dada pela Lei 13.456/2017, e nos §§ 1º e 2º do art. 13 do Decreto 9.311/2018;
9.10.2. processo de inscrição direcionado a famílias indicadas por movimentos sociais e/ou associações, contrariando o art. 37, caput, da Constituição Federal/1988 c/c art. 10 da Portaria MDA 6/2013 (Princípio da impessoalidade) e art. 6º do Decreto 9.311/2018;
9.10.3. adoção de procedimentos de classificação que não garantem o cumprimento dos critérios de priorização previstos no art. 19 da Lei 8.629/1993 e no art. 25 da Lei 4.504/1964 c/c art. 65 do Decreto 59.428/1966 e art. 9º do Decreto 9.311/2018;
9.10.4. não publicação da ordem de classificação de inscritos quando da divulgação do resultado do processo seletivo no sítio eletrônico do Incra, conforme a preferência definida pelo art. 19 da Lei 8.629/1993, em descumprimento à determinação expedida por meio do item 2.8 do Acórdão 753/2008-TCU-Plenário, de relatoria do Ministro Ubiratan Aguiar;
9.10.5. inconsistências na base de dados do Sipra em relação aos dados informados pelos beneficiários contrariam o item 2.5 do Acórdão 753/2008-TCU-Plenário, de relatoria do Ministro Ubiratan Aguiar;
9.10.6. existência de beneficiários contemplados na RB que não atendem aos requisitos do Programa de Reforma Agrária, em ofensa ao disposto nos art. 17, IV, e 20 da Lei 8.629/1993, art. 25, caput e §3º, da Lei 4.504/1964, art. 64 do Decreto 59.428/66 e art. 7º, e parágrafos, do Decreto 9.311/2018;
9.10.7. descumprimento dos procedimentos previstos nas Instruções Normativas - Incra 47/2008, 71/2012 ou 99/2019, nos casos de constatação de irregularidades nos projetos de assentamento de reforma agrária;
9.10.8. a realização de sorteio dos lotes aos contemplados não encontra respaldo na legislação que regulamenta o Programa Nacional de Reforma Agrária;
9.11. dar ciência deste acórdão:
9.11.1. à Ministra de Estado da Agricultura, Pecuária e Abastecimento;
9.11.2. ao Presidente  do Instituto Nacional de Colonização e Reforma Agrária -  Incra;
9.11.3. à Superintendência Regional do Instituto Nacional de Colonização e Reforma Agrária em Rondônia - Incra/RO; 
9.11.4. à Procuradoria da República em Rondônia, 
9.11.5. aos responsáveis; e
9.12. arquivar o presente processo, com fundamento no art. 169, inciso III, do Regimento Interno do Tribunal, após o processamento das medidas e o trânsito em julgado desta deliberação.

Auditoria a fim de verificar a aderência à legislação aplicável das operações na Relação de Beneficiários do PNRA - Rondônia.

Superintendência Regional do Instituto Nacional de Colonização e Reforma Agrária no Estado de Rondônia - Incra/RO.

3. Responsáveis: Antonio Carlos Ferreira Filho (CPF XXX.981.008-XX), Carlino Lima (CPF XXX.088.822-XX), Cletho Muniz de Brito (CPF XXX.851.706-XX), José Ribeiro da Cunha (CPF XXX.693.288-XX), Luiz Fernando Correa Marcondes (CPF XXX.170.388-XX), Luis Flávio Carvalho Ribeiro (CPF XXX.522.706-XX), Maria Amália Ferreira (CPF XXX.460.733-XX), Maria de Jesus Freire Lobo (CPF XXX.682.032-XX), Walter Lopes de Souza Júnior (CPF XXX.715.401-XX) e Wania Maria das Graças Pontes Maramaldo (CPF XXX.610.872-XX).

13.1. Ministros presentes: José Mucio Monteiro (Presidente), Walton Alencar Rodrigues, Benjamin Zymler, Raimundo Carreiro, Ana Arraes e Bruno Dantas.
13.2. Ministros-Substitutos convocados: Augusto Sherman Cavalcanti (Relator) e Marcos Bemquerer Costa.
13.3. Ministros-Substitutos presentes: André Luís de Carvalho e Weder de Oliveira.

AUGUSTO SHERMAN

Trata-se de auditoria realizada na Superintendência Regional do Incra no Estado de Rondônia (SR/17) , sob a forma de Fiscalização de Orientação Centralizada (FOC) , com o objetivo de avaliar a conformidade dos procedimentos realizados para seleção de beneficiários e supervisão ocupacional dos projetos de assentamento do Programa Nacional de Reforma Agrária (PNRA) .
2.	A fiscalização, autorizada por meio do Acórdão 2028/2015-TCU-Plenário, faz parte do conjunto de sete auditorias executadas, sob a orientação da SecexAmbiental, pelas seguintes Secretarias: Secex/AP (TCProcesso 023.998/2015-6) , Secex/GO (TCProcesso 023.920/2015-7) , Secex/MS (TCProcesso 024.602/2015-9) , Secex/RO (TCProcesso 024.400/2015-7) , Secex/RR (TCProcesso 020.170/2015-7) , Secex/SP (TCProcesso 020.166/2015-0) e Secex/TO (TCProcesso 023.970/2015-4) .
3.	No caso dos presentes autos, foram realizadas visitas a projetos de assentamento (PAF Jequitibá, PA Belo Horizonte e PA Vale Encantado) , aplicadas entrevistas aos gestores (superintendente, diretores e servidores responsáveis pela seleção e supervisão ocupacional) , a parte dos beneficiários e ocupantes dos projetos visitados, analisados processos de criação de assentamento, processos individuais de beneficiários e relatórios emitidos pelo Sipra.
4.	Reproduzo a seguir, com ajustes de forma, o teor principal do relatório (Fiscalização 428/2015) elaborado no âmbito da Secex/RO (peça 67) , cujas conclusões mereceram a anuência dos dirigentes da unidade técnica:
"III. Achados de auditoria
III.1. Ausência de ampla divulgação da abertura do processo de seleção de candidatos ao Programa de Reforma Agrária, contrariando o disposto no art. 37, caput, da Constituição Federal/1988 c/c art. 2º, § único, inciso V, da Lei 9.784/1999, bem como o art. 10 da Portaria MDA 6/2013 e o art. 5º, inciso III do Decreto 4.520/2002 (Princípio da publicidade) .
27.	A Superintendência Regional do Incra no Estado de Rondônia (SR/17) não realiza divulgação ampla do processo de seleção de candidatos ao Programa Nacional de Reforma Agrária, a divulgação ocorre apenas para os ocupantes da área e/ou no âmbito dos acampamentos, associações ou movimentos sociais de sem terras que reivindicam a área para fins de reforma agrária.
Critérios
a) Art. 37, caput, da Constituição Federal/1988;
b) Art. 2º, § único, inciso V, da Lei 9.784/1999;
c) Art. 5º, inciso III, do Decreto 4.520/2002;
d) Art. 10 da Portaria MDA 6/2013.
Análise das evidências
27.1.	Apesar de formalmente solicitado por meio do Ofício de Requisição 01-428-2015 (peça 5) , não foi disponibilizado cópia de nenhum processo administrativo de seleção que envolvesse as diversas etapas de um processo seletivo. Em resposta ao item do ofício de requisição que solicitou cópia dos processos administrativos de seleção (item b) , a SR/17 limitou-se a esclarecer que não formaliza processos administrativos de seleção de cada família candidata e a apresentar a relação de beneficiários dos projetos de assentamento indicados no ofício (Evidência 1) .
27.2.	Embora solicitado (item 'd' do ofício de requisição) , também não foram disponibilizados documentos ou peças publicitárias que evidenciem a ampla divulgação, nos municípios ou nas microrregiões de implantação de projetos de assentamentos, da abertura do processo de seleção de candidatos ao Programa de Reforma Agrária. A SR-17, em resposta ao item 'd' do ofício de requisição, informou que não é realizada divulgação através de veículos de comunicação, tais como imprensa, televisão e/ou radiodifusão, pois os trabalhos de seleção são direcionados aos acampamentos reivindicatórios dos imóveis em obtenção (Evidência 1) .
27.3.	Na resposta à entrevista (Evidência 42) , o Superintendente informou que 'não existe divulgação ampla para o certame de seleção de famílias a serem beneficiárias de Projeto de Assentamento, pois na atualidade os movimentos sociais têm se organizado de tal maneira que vinculam as áreas em obtenção aos acampamentos reivindicatórios'.
27.4.	Por sua vez, o responsável pela Divisão de Obtenção de Terra e Implantação de Projetos de Assentamento informou que a divulgação ocorre por acampamento, que não existe lista única de interessados, e que para cadastrar o Incra verifica primeiro quem está no acampamento (Evidência 41) .
Possível causa
27.5.	As aquisições/desapropriações de imóveis para fins de reforma agrária decorrem de reinvindicações dos ocupantes e/ou acampados, tal processo de aquisição/desapropriação demora vários anos, durante o processo de aquisição/desapropriação os interessados (ocupantes, acampados) permanecem no local, o que acaba por vincular o imóvel aos ocupantes/acampados que o reivindicaram.
Possíveis efeitos e riscos decorrentes da manutenção da situação encontrada
27.6.	A divulgação e inscrição de interessados apenas no âmbito do acampamento ocasiona a seleção de famílias que não são prioritárias para atendimento pelo programa de reforma agrária.
Conclusão
27.7.	A Superintendência Regional do Incra no Estado de Rondônia não formaliza um processo administrativo único para a seleção de candidatos a um determinado projeto de assentamento e a divulgação ocorre apenas no âmbito do acampamento que reivindicou a área adquirida ou disponibilizada para assentamento.
Proposta de encaminhamento
27.8.	Determinar, com fundamento no art. 43, inciso I, da Lei 8.443/1992, e no art. 250, inciso II, do RITCU, à Superintendência Regional do Incra no Estado de Rondônia que:
	a) publique, em cumprimento ao Art. 37, caput, da CF/1988 c/c art. 2º, parágrafo único, inciso V, da Lei 9.784/1999 e Art. 5º, inciso III, do Decreto 4.520/2002, com prazo mínimo de sessenta dias de antecedência da seleção de beneficiários do Projeto de Assentamento, o chamamento público no DOU, no site oficial do Incra e também em outros meios de comunicação (a exemplo de jornais, rádio, tv etc.) , ao menos no âmbito do município ou micro região de implantação do Projeto de Assentamento, de forma a possibilitar a ampla divulgação da seleção, abstendo-se de fazer divulgação apenas em acampamentos, associações etc.
III.2. Processo de inscrição direcionado a ocupantes, a acampados ou a famílias indicadas por movimentos sociais e/ou associações, contrariando o art. 37, caput, da Constituição Federal/1988 c/c art. 10 da Portaria MDA 6/2013 (Princípio da impessoalidade) .
28.	O processo de inscrição de candidatos para os Projetos de Assentamento sob jurisdição da Superintendência Regional do Incra no Estado de Rondônia (SR/17) é direcionado e restringe-se aos ocupantes, aos acampados e/ou às famílias indicadas por movimentos sociais, em detrimento de outros cadastros de potenciais interessados.
Critérios
a) Art. 37, caput, da Constituição Federal/1988;
b) Art. 2º, caput e parágrafo único, inciso VI, da Lei 9.784/1999;
c) Art. 10 da Portaria MDA 6/2013 (Princípio da impessoalidade) ;
d) Art. 8º e Anexo 1 da NE 45/2005.
Análise das evidências
28.1.	Através do Ofício de Requisição 01-428-2015 foram solicitados os processos administrativos de seleção de seis projetos de assentamento (item b do ofício) , tendo a SR/17 informado que não formaliza processos administrativos de seleção de cada família candidata.
28.2.	Foi também solicitado, no Ofício de Requisição 01-428-2015 (item a) , cópia integral de processos administrativos de criação dos seguintes projetos de assentamento: RO0163000 (PAF Jequitibá - Candeias do Jamari) , RO0227000 (PA Belo Horizonte - Machadinho D'Oeste) , RO0195000 (PA Vale Encantado - Theobroma) , RO0198000 (Resex Pacaás Novos - Guajará-mirim) , RO0224000 (PA Capitão Sílvio - Ariquemes) , RO0231000 (PA Dois de Julho - Cujubim) .
28.3.	Dos processos solicitados, foram selecionados e analisados os processos administrativos de criação do PAF Jequitibá, do PA Belo Horizonte e do PA Vale Encantado.
28.4.	Em relação ao PAF Jequitibá, a análise do processo revela que a seleção de candidatos teve como base os ocupantes e os acampados que pleiteavam o respectivo imóvel (Evidência 15-18) .
28.5.	Em relação ao PA Belo Horizonte, a análise do processo revela que a seleção de candidatos teve como base os ocupantes do respectivo imóvel (Evidência 19-21) .
28.6.	Quanto ao PA Vale Encantado, a análise do processo revela que a seleção de candidatos teve como base os acampados que pleiteavam o respectivo imóvel (Evidência 22) .
28.7.	Tais conclusões são corroboradas pelas respostas às entrevistas de beneficiários e de ocupantes, realizadas nos três projetos de assentamentos (Evidência 38) .
28.8.	Embora em nenhum dos PA's tenha sido verificada a participação efetiva de movimentos sociais de sem terras, consta na resposta à entrevista realizada com o superintendente (Evidência 42) que a maioria dos interessados em participar do Programa Nacional de Reforma Agrária (PNRA) no Estado de Rondônia estão localizados em acampamentos de trabalhadores rurais, e em sua maior parte vinculados a movimentos sociais.
28.9.	No extrato da entrevista realizada com o responsável pela Divisão de Obtenção de Terra e Implantação de Projetos de Assentamento (Evidência 41) , consta que a lista de beneficiários está relacionada a acampamentos, associações e movimentos sociais específicos, e leva em conta as regiões de maiores conflitos.
Possível causa
28.10.	A prioridade para a SR/17 é adquirir/desapropriar as terras onde existem conflitos, ou seja, onde já há ocupantes/acampados reivindicando os imóveis, o processo que leva à aquisição ou à desapropriação leva vários anos e durante este período os ocupantes (a exemplo do PA Belo Horizonte) ou os acampados (a exemplo do PA Vale Encantado) permanecem no local, o que acaba por vincular a distribuição de lotes aos ocupantes/acampados que os reivindicaram.
Possíveis efeitos e riscos decorrentes da manutenção da situação encontrada
28.11.	A inscrição de forma restrita aos ocupantes, aos acampados e/ou às famílias indicadas por movimentos sociais, em detrimento de outros eventuais interessados, acaba por incentivar as ocupações, os acampamentos e a filiação aos movimentos sociais de sem terras, uma vez que não é disponibilizada outra forma para aquisição da terra aos demais interessados.
28.12.	A inscrição de forma restrita aos ocupantes, aos acampados e/ou às famílias indicadas por movimentos sociais também ocasionam a seleção de famílias que não são prioritárias para atendimento pelo programa de reforma agrária.
Conclusão
28.13.	O processo de inscrição é direcionado a ocupantes, a acampados ou a famílias indicadas por movimentos sociais e/ou associações que reivindicaram os imóveis adquiridos e/ou disponibilizados para assentamento.
Proposta de encaminhamento
28.14.	Determinar, com fundamento no art. 43, inciso I, da Lei 8.443/1992, e no art. 250, inciso II, do RITCU, à Superintendência Regional do Incra no Estado de Rondônia que:
	a) institua e mantenha, em cumprimento ao Art. 37, caput, da CF/1988 c/c art. 2º, caput e parágrafo único, inciso VI, da Lei 9.784/1999 e art. 10 da Portaria MDA 6/2013, mecanismos de controle para assegurar o cumprimento do princípio da impessoalidade, bem como do art. 8º e anexo 1 da NE 45/2005, abstendo-se de priorizar no processo de inscrição os ocupantes, os acampados e as indicações encaminhadas por associações, movimentos sociais etc.
III.3. Existência de beneficiários que não atendem aos requisitos do Programa de Reforma Agrária, previstos no art. 20 da Lei 8.629/1993, no art. 25, caput e § 3°, da Lei 4.504/1964 c/c art. 64 do Decreto 59.428/1966.
29.	O cruzamento da base de dados do Sistema de Informações de Projetos de Reforma Agrária (Sipra) com as bases de dados disponíveis no Laboratório de Informações de Controle (LabContas) do TCU e com as demais bases de dados obtidas de forma específica para este trabalho identificou, no âmbito da SR/17, indícios de que 31.929 unidades familiares não atendem aos requisitos do Programa Nacional de Reforma Agrária.
Critérios
a) Art. 5º, inciso LV, da Constituição Federal/1988;
b) Art. 20 da Lei 8.629/1993;
c) Art. 25, caput e § 3°, da Lei 4.504/1964 c/c art. 64 do Decreto 59.428/1966;
d) Art. 2°, caput, e art. 50 da Lei 9.784/1999;
e) Art. 6º, §1º, NE 45/2005 Incra;
f) IN 71/2012.
Análise das evidências
29.1.	A base central utilizada para os cruzamentos foi a do Sistema de Informações de Projetos de Reforma Agrária (Sipra) . Trata-se de sistema que o Incra utiliza para tratar, sistematizar e recuperar dados sobre os Projetos de Reforma Agrária, bem como dos seus beneficiários. O Sipra, dentre outros dados, traz o cadastro atualizado de todos os assentados e projetos de assentamento.
29.2.	Os dados do Sipra foram cruzados com dados disponíveis no Laboratório de Informações de Controle (LabContas) do TCU, onde estão acessíveis bases de dados governamentais que já passaram pelo processo de obtenção, tratamento e carga para devida utilização pelo controle externo.
29.3.	As demais bases de dados, que ainda não estão disponíveis no LabContas, bem como os dados não sistematizados utilizados nos cruzamentos foram requisitados pela equipe da Secex Ambiental (coordenadora da FOC) especialmente para este trabalho via ofício de requisição.
29.4.	O cruzamento de dados foi realizado pela equipe da Secex Ambiental (coordenadora da FOC) . A sistemática e os critérios utilizados constam de relatório específico (peça 11) . As planilhas com os resultados dos cruzamentos realizados constam como 'Itens não digitalizáveis' da peça 11.
29.5.	Após o cruzamento dos dados foram obtidos, como indícios de irregularidade, no âmbito da SR/17, os seguintes resultados (peça 11 - Itens não digitalizáveis) :
	Irregularidade por unidade familiar
	Ocorrências antes da data de homologação
	Ocorrências depois da data de homologação
	Ocorrências sem informação de data
	Total

	Descrição
	Quantidade
	%
	Quantidade
	%
	Quantidade
	Quantidade

	Concessão a pessoas já contempladas na PNRA
	0
	0%
	0
	0%
	258
	258

	Idade inferior a 18 ou maior que 60
	0
	0%
	0
	0%
	351
	351

	Proprietários com área maior 1 modulo rural
	0
	0%
	0
	0%
	10
	10

	Servidores públicos
	1.856
	29%
	4.491
	70%
	9
	6.356

	Empresários
	1.047
	26%
	3.055
	74%
	0
	4.102

	Estrangeiros
	0
	0%
	0
	0%
	22
	22

	Aposentados por invalidez
	67
	11%
	532
	89%
	0
	599

	Maus antecedentes
	1
	8%
	12
	92%
	0
	13

	Titulares de mandatos eletivos
	1
	2%
	61
	98%
	0
	62

	Falecidos
	41
	2%
	2.177
	98%
	0
	2.218

	Renda superior a 3 SM*
	45
	1%
	2.662
	80%
	634
	3.341

	Renda superior a 20 SM* - alta renda
	0
	0%
	46
	74%
	16
	62

	Portador de deficiência física ou mental
	62
	13%
	264
	54%
	162
	488

	Local do lote recebido diferente do local da residência
	0
	0%
	23.387
	100%
	0
	23.387

	Local do lote fora do Estado de Residência
	0
	0%
	5.564
	100%
	0
	5.564

	Sinais exteriores de riqueza - veículos de alto valor
	0
	0%
	0
	0%
	2.028
	2.028

	Total
	3.120
	7%
	36.641
	85%
	3.474
	43.235

	Total sem duplicidades
						31.929

Fonte: Cruzamento de dados efetuado pelo TCU (peça 11 - Itens não digitalizáveis) . Valores excluem duplicidades e por isso não correspondem a soma dos valores anteriores, pois há vários candidatos enquadrados em mais de uma irregularidade. * SM - Salário Mínimo.
Possível causa
29.6.	O Sistema de Informações de Projetos de Reforma Agrária (Sipra) não realiza cruzamento automático dos candidatos cadastrados com as demais bases de dados;
29.7.	A triagem realizada de forma manual apresenta falhas ou não é realizada em todas as bases de dados necessárias;
29.8.	O Incra não realiza checagem para verificar se os critérios para atendimento continuam sendo cumpridos pelos beneficiários da reforma agrária após a homologação.
Possíveis efeitos e riscos decorrentes da manutenção da situação encontrada
29.9.	As falhas na triagem de candidatos ocasionam a contemplação com lotes da reforma agrária de pessoas impedidas pela legislação, bem como prejuízos à imagem do Programa de Reforma Agrária e da instituição (Incra) .
29.10.	A ausência de checagem periódica da manutenção dos critérios para atendimento resulta na manutenção, como beneficiários da reforma agrária, de pessoas que deixaram de cumprir os requisitos necessários para permanência como beneficiários.
Conclusão
29.11.	O cruzamento de dados resultou na identificação de 3.120 indícios de irregularidades existentes na data de homologação, 36.641 indícios de irregularidades ocorridas após a data de homologação e 3.474 indícios de irregularidades sem informação de data de ocorrência, totalizando 43.235 indícios de irregularidades, sendo que, ajustando os casos de beneficiários enquadrados em mais de uma irregularidade, há indícios de que 31.929 unidades familiares não atendem aos requisitos do PNRA.
Proposta de encaminhamento
29.12.	Determinar, com fundamento no art. 43, inciso I, da Lei 8.443/1992, e no art. 250, inciso II, do RITCU, à Superintendência Regional do Incra no Estado de Rondônia que:
	a) institua e mantenha controles a fim de impedir o acesso de pessoas que não preencham os requisitos dispostos nos art. 20 da Lei 8.629/1993; art. 25, caput e § 3°, da Lei 4.504/1964 c/c art. 64 do Decreto 59.428/1966, ao Programa Nacional de Reforma Agrária, tais como a execução dos cruzamentos de dados previstos na Norma de Execução Incra 45/2005 e a exigência de documentos adicionais em caso de suspeita de declarações falsas;
	b) suspenda, no prazo de trinta dias, o pagamento de créditos e demais benefícios da Reforma Agrária aos beneficiários com indícios de irregularidades apontados no Relatório de Cruzamento de Dados (peça 11) , até que haja decisão devidamente motivada acerca dos indícios de irregularidades;
	c) proceda, em cumprimento ao art. 37, caput, da CF/1988 (princípio da legalidade) , à notificação dos beneficiários com indícios de irregularidades apontados no Relatório de Cruzamento de Dados (peça 11) para que apresentem, em até trinta dias, suas razões de justificativa, conforme determinado na IN Incra 71/2012, devendo a Superintendência Regional do Incra no Estado de Rondônia, após esse prazo, em até cento e vinte dias, emitir conclusão devidamente motivada pela extinção dos pagamentos ou seu prosseguimento;
	d) proceda à apuração dos casos de beneficiários que apresentem indícios de irregularidades constantes do Relatório de Cruzamento de Dados (peça 11) e que não apresentaram justificativas, ou cujas justificativas não foram acatadas, e realize as medidas cabíveis para a desocupação dos lotes, nos casos em que as irregularidades forem comprovadas, consoante o rito disposto na IN Incra 71/2012.
III.4. Procedimentos de classificação não garantem o cumprimento dos critérios de priorização previstos no art. 19 da Lei 8.629/1993 e no art. 25 da Lei 4.504/1964 c/c art. 65 do Decreto 59.428/1966;
30.	Os procedimentos de classificação de candidatos, realizados através do sistema Sipra, não garantem o cumprimento dos critérios de priorização estabelecidos pela legislação vigente, a qual tem por finalidade estabelecer uma ordem de preferência na distribuição de imóveis rurais e busca priorizar as pessoas/famílias que tenham compromisso com as diretrizes da reforma agrária.
Critérios
a) Art. 19, da Lei 8.629/1993;
b) Art. 25 da Lei 4.504/1964 c/c art. 65 do Decreto 59.428/1966;
c) Item 2.6 do Acórdão 753/2008-TCU-Plenário.
Análise das evidências
30.1.	Verificou-se que a sistemática de classificação do sistema Sipra não atende plenamente aos critérios de priorização definidos na legislação para ser beneficiário do Programa Nacional de Reforma Agrária.
30.2.	De acordo com o art. 19 da Lei 8.629/1993 e o art. 25 da Lei 4.504/1964 c/c art. 65 do Decreto 59.428/1966, na classificação das famílias candidatas ao programa deve ser observada a seguinte ordem preferencial:
I - ao proprietário do imóvel desapropriado;
II - aos que trabalham no imóvel desapropriado como posseiros, assalariados, parceiros ou arrendatários;
III - aos ex-proprietários de terra cuja propriedade de área total compreendida entre um e quatro módulos fiscais tenha sido alienada para pagamento de débitos originados de operações de crédito rural ou perdida na condição de garantia de débitos da mesma origem;
IV - aos que trabalham como posseiros, assalariados, parceiros ou arrendatários, em outros imóveis;
V - aos agricultores cujas propriedades não alcancem a dimensão da propriedade familiar;
VI - aos agricultores cujas propriedades sejam, comprovadamente, insuficientes para o sustento próprio e o de sua família;
VII - aos tecnicamente habilitados na forma dá legislação em vigor, ou que tenham comprovada competência para a prática das atividades agrícolas; e
VIII - aos trabalhadores sem terra que desejem se radicar na exploração da terra.
30.3.	Na ordem de preferência exposta, como critério de desempate, terão prioridade os chefes de família numerosa, cujos membros se proponham a exercer a atividade agrícola na área a ser distribuída.
30.4.	No entanto, dando ensejo a possibilidades que contrariam a legislação, a sistemática de classificação do sistema Sipra, que segue os parâmetros estabelecidos no Anexo II da NE 45/2005 (Evidência 2) , pontua os candidatos de acordo com os seguintes critérios:
I - Básico (máximo 60 pontos) 
a) proprietário do imóvel desapropriado (60 pontos) ;
b) trabalhador assalariado, posseiro, parceiro, arrendatário, foreiro que reside ou trabalhe no imóvel desapropriado (54 pontos) ;
c) trabalhador assalariado, posseiro, arrendatário, foreiro que trabalhe em outro imóvel (48 pontos) ;
d) trabalhador rural sem terra (48 pontos) ;
e) agricultores cujas propriedades sejam, comprovadamente, insuficientes para o sustento próprio e o de sua família (48 pontos) ;
II - Complementar (máximo 24 pontos) 
a) tamanho da família (0,7 a 7 pontos) ;
b) força de trabalho da família (0,9 a 9 pontos) ;
c) idade do candidato (0,4 a 4 pontos) ;
d) tempo de atividade agrícola (0 a 4 pontos) .
III - Suplementar (máximo 16 pontos) 
a) morada no município (0 a 3 pontos) ;
b) morada no imóvel desapropriado (0 a 5 pontos) ;
c) tempo de residência no imóvel (0 a 2 pontos) ;
d) renda mensal família (0,5 a 5 pontos) ;
e) associativismo (0 a 1 ponto) .
30.5.	Dessa sistemática adotada no sistema Sipra, verifica-se as seguintes impropriedades:
a)	quando o sistema soma os critérios básicos, complementares e suplementares para obter a pontuação final do candidato e, assim, estabelecer a ordem de classificação, pode ocorrer de candidatos com preferências estabelecidas na legislação serem preteridos em relação a outros candidatos. Por exemplo: caso um trabalhador do imóvel desapropriado (54 pontos) obtenha 2 pontos nos critérios complementares e suplementares, alcançará como pontuação final 56 pontos, podendo assim ser ultrapassado na pontuação final por um trabalhador de outro imóvel (48 pontos) que obtenha 9 pontos nos outros critérios, alcançando ao final 57 pontos. Ou seja, a prioridade legal não foi garantida;
b)	nada obstante a legislação estabelecer ordem de prioridade de acordo com o enquadramento do candidato, no sistema são pontuados com a mesma pontuação (48 pontos) os seguintes candidatos: i) trabalhador assalariado, posseiro, arrendatário, foreiro que trabalhe em outro imóvel; ii) trabalhador rural sem terra; e iii) agricultores cujas propriedades sejam, comprovadamente, insuficientes para o sustento próprio e o de sua família;
c)	o critério de desempate previsto na legislação, tamanho da família, deveria ter prioridade em relação aos demais critérios complementares e suplementares estabelecidos em normativos infra legais que regem a matéria.
30.6.	Por fim, cumpre ressaltar que existe determinação deste Tribunal, item 2.6 do Acórdão 753/2008-TCU-Plenário, para que o Incra adeque os normativos internos, especificamente a NE 45/2005, aos critérios de priorização de candidatos previstos na Lei 8.629/1993.
Possíveis causas
30.7.	A sistemática de classificação do sistema Sipra segue os parâmetros estabelecidos no Anexo II da NE 45/2005, que por sua vez contraria o art. 19, da Lei 8.629/1993, ao não estabelecer os critérios de priorização contidos na norma executiva.
Possíveis efeitos e riscos decorrentes da manutenção da situação encontrada
30.8.	O descumprimento dos critérios legais de priorização de candidatos ao PNRA pode ocasionar a seleção e classificação de beneficiários que não são prioritários para atendimento pelos programas de reforma agrária.
Conclusão
30.9.	Destarte, conclui-se que os procedimentos de classificação dos candidatos ao Programa Nacional de Reforma Agrária, realizados pelo sistema Sipra, não garantem o cumprimento dos critérios legais de priorização.
30.10.	Considerando que o desenvolvimento e as alterações no sistema Sipra são realizados pela sede do Incra e que a SR/17 não possui gerência sobre o desenvolvimento do sistema Sipra, deixa-se de propor determinação à superintendência regional para adequação do sistema.
Proposta de encaminhamento
30.11.	Recomendar, com fundamento no art. 250, inciso III, do RITCU, à Superintendência Regional do Incra no Estado de Rondônia que:
	a) envide esforços junto a Presidência do Instituto Nacional de Colonização e Reforma Agrária no sentido de que se adeque os critérios classificatórios utilizados pelo sistema Sipra aos critérios classificatórios estabelecidos no art. 25 da Lei 4.504/1964 e art. 19 da Lei 8.629/1993.
III.5. Inconsistências na base de dados do Sipra em relação aos dados informados pelos beneficiários, contrariando o item 2.5 do Acórdão 753/2008-TCU-Plenário.
31.	A comparação entre os dados constantes na base de dados do Sipra e os dados informados pelos beneficiários no formulário de inscrição (formulário azul) apresentou inconsistência em mais de setenta por cento dos registros/formulários analisados.
Critérios
a) item 2.5 do Acórdão 753/2008-TCU-Plenário.
Análise das evidências
31.1.	O cadastro dos candidatos é realizado através de formulário específico (formulário azul) . As informações prestadas pelos candidatos no formulário são declaratórias e determinantes para a classificação no processo de seleção.
31.2.	Posteriormente, as informações são inseridas no Sistema de Informações de Projetos de Reforma Agrária (Sipra) , o qual realiza o processamento das informações e a classificação dos candidatos.
31.3.	O procedimento utilizado consistiu na comparação dos dados constantes no formulário de inscrição (formulário azul) com os dados constantes no Sipra. O referido procedimento foi realizado em 102 processos de beneficiários do Programa Nacional de Reforma Agrária (54 processos do PAF Jequitibá, 24 do PA Belo Horizonte e 24 do PA Vale Encantado) .
31.4.	É importante destacar que as inconsistências observadas devem ser vistas como estudo de caso, pois a baixa quantidade de formulários/registros analisados não obedece aos critérios necessários para ser considerada uma amostra estatística.
31.5.	Apesar da limitação mencionada, a escolha dos processos foi realizada de forma aleatória e a ocorrência das mesmas constatações de forma reiterada em diversos processos permitem usar as constatações para chegar a conclusões consistentes.
31.6.	Em relação aos candidatos/beneficiários aos lotes do PAF Jequitibá, foram comparadas as informações contidas em 54 formulários de inscrição com as informações registradas no Sipra, como resultado verificou-se que 45 registros apresentaram inconsistências em pelo menos um dos campos do sistema, portanto foram encontradas inconsistência em 83,33% dos registros/formulários analisados do PAF Jequitibá (Evidência 45) .
31.7.	Em relação aos candidatos aos lotes do PA Belo Horizonte, foram comparadas as informações contidas em 24 formulários de inscrição, sendo que 18 registros apresentaram divergência entre as informações contidas no formulário de inscrição e os dados inseridos no Sipra, o que corresponde a 75,00% dos registros/formulários analisados (Evidência 46) .
31.8.	Quanto ao PA Vale Encantado, foram comparadas as informações contidas nos formulários de inscrição de 24 candidatos, constatou-se que 17 registros apresentavam inconsistências entre as informações contidas no formulário de inscrição e os dados inseridos no Sipra, o que representa 70,83% dos registros/formulários analisados (Evidência 47) .
31.9.	No total, considerando os três projetos de assentamento, foram comparadas as informações contidas em 102 formulários de inscrição (54 + 24 + 24) e identificados 80 registros (45 + 18 + 17) com algum tipo de inconsistência em pelo menos um campo do sistema, o que significa que há inconsistência em 78,43% dos registros/formulários totais analisados.
31.10.	As inconsistências ocorreram em diversos campos do formulário, tais como: divergência nos itens em que se perguntava 'se trabalhava no imóvel desapropriado como posseiros, assalariados, parceiros ou arrendatários' ou 'se trabalhava em outros imóveis como posseiros, assalariados, parceiros ou arrendatários'.
31.11.	Esses erros têm impacto na ordem de preferência dos candidatos, consoante art. 19 da Lei 8.629/1993.
31.12.	Também constatou-se divergências nos campos que compõem os parâmetros complementares e suplementares para classificação dos candidatos selecionados, tais como: tamanho da família, força de trabalho da família, tempo de atividade agrícola, morada no município, morada no imóvel desapropriado, entre outros. Esses erros também impactam na ordem de preferência dos candidatos selecionados.
31.13.	Embora tenha sido informado na entrevista que as informações inseridas no Sipra são conferidas pela gestora do sistema, cuja função envolve a orientação dos trabalhos realizados e a conferência dos dados inseridos, o auto índice de inconsistências constatado no procedimento de auditoria indica que esse tipo de controle não é realizado.
Possíveis causas
31.14.	Processo arcaico de coleta de informações em formulário e posterior inserção manual desses dados no sistema.
31.15.	Inexistência de controles internos no Incra para realizar identificação e correção dos dados inconsistentes.
Possíveis efeitos e riscos decorrentes da manutenção da situação encontrada
31.16.	As falhas na coleta e inserção de dados e a ausência de controles internos para identificar as inconsistências podem ocasionar a classificação de candidatos em desacordo com a ordem de preferência estabelecida no art. 19, da Lei 8.629/1993.
Conclusão
31.17.	A Superintendência Regional do Incra no Estado de Rondônia não realiza o devido tratamento dos dados coletados nas fichas de inscrições e inseridos no sistema Sipra, com o fito de garantir a correção, precisão e consistência desses dados.
Proposta de encaminhamento
31.18.	Determinar, com fundamento no art. 43, inciso I, da Lei 8.443/1992, e no art. 250, inciso II, do RITCU, à Superintendência Regional do Incra no Estado de Rondônia que:
	a) institua e mantenha controles internos de forma sistêmica, a fim de assegurar a conformidade das informações postadas no sistema Sipra, ou sistema que vier a substituí-lo, com os documentos que derem origem aos registros, assim como a fidedignidade das informações constantes em tais documentos relativamente à situação declarada pelo beneficiário.
III.6. Ausência da ordem de classificação de inscritos quando da publicação do resultado do processo seletivo no site da Autarquia, contrariando o item 2.8 do Acórdão 753/2008-TCU-Plenário, bem como o princípio da publicidade previsto no art. 37, caput, da Constituição Federal/1988 c/c art. 2º da Lei 9.784/99;
32.	A Superintendência Regional do Incra no Estado de Rondônia descumpriu a determinação contida no item 2.8 do Acórdão 753/2008-TCU-Plenário, pois não realiza a publicação do resultado do processo seletivo, com a respectiva ordem de classificação, no site da Autarquia.
32.1.	Critérios
a) Art. 37, caput, da Constituição Federal/1988;
b) Art. 2º, § único, inciso V, da Lei 9.784/1999;
c) Item 2.8 do Acórdão 753/2008-TCU-Plenário.
Análise das evidências
32.2.	Embora o item 2.8 do Acórdão 753/2008-TCU-Plenário tenha determinado às Superintendências Regionais do Incra a publicação da relação de beneficiários contemplados, com a respectiva ordem de classificação, não foi encontrada, em relação à SR/17, nenhuma publicação oficial, ou no site da Autarquia, que apresente a ordem de classificação dos candidatos (Evidência 49) .
32.3.	Na resposta à entrevista (Evidência 42) , o Superintendente informou que 'não é divulgada, a nível social, a ordem de classificação da pontuação das famílias'. Segundo o superintendente, apenas é juntado ao processo de cada família a Folha de Avaliação Individual (FAI) que contém a respectiva pontuação.
32.4.	O chefe da Divisão de Obtenção de Terra e Implantação de Projetos de Assentamento informou na entrevista (Evidência 41) que a 'classificação é feita pelo sistema com base nas informações prestadas pelos candidatos. Ocorre divulgação individual para cada família e para a coordenação do acampamento. Não ocorre divulgação da pontuação/classificação no site do Incra'.
32.5.	Verifica-se, portanto, que a SR/17 não realiza a publicação da ordem de classificação dos candidatos no site do Incra.
32.6.	Cabe mencionar que consta no site do Incra a publicação da relação de beneficiários, no entanto a mesma não apresenta a ordem de classificação dos candidatos (Evidência 48) , conforme determinado no item 2.8 do Acórdão 753/2008-TCU-Plenário.
32.7.	Por fim, tem-se que o item 2.8 do Acórdão 753/2008-TCU-Plenário determinou a publicação da ordem de classificação dos candidatos contemplados, no entanto, para cumprimento do art. 37, caput, da Constituição Federal de 1988 (princípio da publicidade) , a publicação deve abranger também os candidatos que não foram inicialmente contemplados (cadastro reserva) , com a respectiva ordem de classificação, e os candidatos eliminados, com os respectivos motivos da eliminação.
Possível causa
32.8.	As normas infralegais, em especial a Norma de Execução Incra n. 45/2005, são omissas quanto à regulamentação da publicação do resultado do processo seletivo, e da ordem de classificação dos inscritos, no site da Autarquia ou na Imprensa Oficial.
Possíveis efeitos e riscos decorrentes da manutenção da situação encontrada
32.9.	A ausência de publicação do resultado dos processos de seleção, com a respectiva ordem de classificação ou motivos da eliminação, na imprensa oficial ou no próprio site do Incra, dificulta a fiscalização por parte dos candidatos, das entidades envolvidas, dos órgãos de controle e da sociedade civil, dificultando assim a identificação de impropriedades no processo de seleção, tais como o descumprimento do princípio da impessoalidade no acesso à essa política pública.
Conclusão
32.10.	A Superintendência Regional do Incra no Estado de Rondônia não confere a publicidade necessária ao resultado dos processos de seleção de candidatos ao PNRA, pois não publica a ordem de classificação dos candidatos no site da Autarquia ou em qualquer publicação oficial, bem como não publica a relação de candidatos aprovados que não foram inicialmente contemplados (cadastro reserva) e a relação de candidatos eliminados.
32.11.	Em relação à ausência de publicação da ordem de classificação dos candidatos contemplados, tendo em vista o descumprimento da determinação contida no item 2.8 do Acórdão 753/2008-TCU-Plenário, deve-se realizar a audiência do responsável, Sr. Luiz Flávio Carvalho Ribeiro, Superintendente Regional do Incra no Estado de Rondônia.
32.12.	Quanto a ausência de publicação da relação de candidatos aprovados que não foram contemplados (cadastro reserva) , com a respectiva ordem de classificação, e da relação de candidatos eliminados, com os respectivos motivos da eliminação, deve-se propor determinação à Superintendência Regional do Incra no Estado de Rondônia.
32.13.	Deixa-se de propor determinação para publicação da ordem de classificação dos candidatos contemplados, uma vez que tal determinação já consta no item 2.8 do Acórdão 753/2008-TCU-Plenário.
Proposta de encaminhamento
32.14.	Realizar, com fundamento no art. 43, inciso II, da Lei 8.443/1992 e no art. 268, inciso VII, do RITCU, a audiência do Sr. Luiz Flávio Carvalho Ribeiro, CPF XXX.522.706-XX, Superintendente Regional do Incra no Estado de Rondônia, para que, no prazo de quinze dias, apresente razões de justificativa pela irregularidade a seguir indicada:
	Irregularidade: Ausência da ordem de classificação de inscritos quando da publicação do resultado do processo seletivo no site da Autarquia.
	Conduta: Não determinou a publicação no site da Autarquia dos resultados dos processos de seleção dos candidatos ao Programa Nacional de Reforma Agrária, com a respectiva ordem de classificação e pontuação dos candidatos, contrariando o item 2.8 do Acórdão 753/2008-TCU-Plenário, bem como o princípio da publicidade previsto no art. 37, caput, da Constituição Federal de 1988 c/c art. 2º da Lei 9.784/1999.
32.15.	Determinar, com fundamento no art. 43, inciso I, da Lei 8.443/1992, e no art. 250, inciso II, do RITCU, à Superintendência Regional do Incra no Estado de Rondônia que:
	a) publique no site da Autarquia, em obediência ao disposto no caput do artigo 37 da CF/1988 (princípio da publicidade) , quando da realização de processos de seleção de candidatos ao Programa Nacional de Reforma Agrária, a relação de candidatos aprovados que não forem inicialmente contemplados (cadastro reserva) , com a respectiva ordem de classificação, e a relação de candidatos eliminados, com os respectivos motivos da eliminação.
III.7. Descumprimento dos procedimentos previstos na IN Incra 71/2012 ou 47/2008 para casos de situações irregulares identificadas em projetos de assentamentos;
33.	A Superintendência Regional do Incra no Estado de Rondônia não cumpre os procedimentos previstos na IN Incra 71/2012 ou 47/2008, referentes à regularização, retomada administrativa ou retomada judicial, nos casos em que são identificadas irregularidades.
Critérios
a) IN Incra 71/2012 ou 47/2008;
b) Lei 9.784/1999, art. 2º parágrafo único, inc. XII.
Análise das evidências
33.1.	A Instrução Normativa 47, de 16 de setembro de 2008, estabeleceu 'diretrizes para supervisão da situação ocupacional em projetos de reforma agrária, retomada de parcelas ocupadas irregularmente e sua destinação para assentamento de agricultores'.
33.2.	Por sua vez, a Instrução Normativa 71, de 17 de maio de 2012, revogou a IN 47/2008 e normatizou 'as ações e medidas a serem adotadas pelo Incra nos casos de constatação de irregularidades em projetos de assentamento de reforma agrária'.
33.3.	A fim de verificar o cumprimento dos objetivos e procedimentos previstos na IN 71/2012, ou 47/2008, foram selecionados e analisados treze processos individuais de beneficiários/ocupantes, tendo sido constatadas as seguintes ocorrências:
	Processo
	Descrição da situação atual

	54XXX.001971-XX08-87 (evidência 24) 
	A vistoria não esclareceu a real situação do imóvel, a análise realizada em 13/04/2012 encaminhou os autos para saneamento da questão, não foi tomada nenhuma providência para saneamento da questão.

	54XXX.001936-XX08-68 (evidência 25) 
	A vistoria realizada em 26/10/2015 constatou ocupação irregular, a ocupante apresentou pedido de regularização em 07/12/2015.

	54XXX.000191-XX08-10 (evidência 26) 
	A vistoria realizada em 03/08/2011 constatou que o beneficiário evadiu-se da parcela, foi rescindido o Contrato de Assentamento/Termo de Compromisso em 25/11/2013, não houve o assentamento de outro beneficiário na parcela.

	54XXX.000116-XX08-59 (evidência 27) 
	A beneficiária assinou termo de desistência em 15/12/2009, mesmo após a desistência foi realizada vistoria em 10/09/2010 e em 2013 (não consta data) , nas vistorias foi constatado que a parcela encontrava-se abandonada, não houve o assentamento de outro beneficiário na parcela.

	54XXX.000187-XX09-32 (evidência 28) 
	A vistoria realizada em 03/08/2011 constatou que o lote encontrava-se abandonado, o beneficiário relatou que teve que se afastar do lote em razão de pressões sofridas por parte de um Sr. conhecido como Paraná, o qual alega que o lote pertence ao Sr. Armando, a vistoria, naquela época, identificou indícios de que o Sr. Armando estaria tentando vender o lote, após a vistoria não foi tomada nenhuma providência para regularizar a questão.

	54XXX.000560-XX14-12 (evidência 29) 
	Os ocupantes foram eliminados em 12/06/2014, por apresentarem restrição no CNIS, não houve notificação e não houve o assentamento de outro beneficiário na parcela.

	54XXX.000241-XX11-64 (evidência 30) 
	O autor ajuizou ação declaratória de reconhecimento do direito à regularização fundiária, houve   antecipação dos efeitos da tutela no sentido de que o Incra se abstenha de praticar atos de retomada/desocupação do imóvel rural, não há medidas pendentes por parte do Incra.

	54XXX.001809-XX13-26 (evidência 31) 
	A vistoria realizada em 10/12/2012 constatou ocupação irregular, os ocupantes apresentaram pedido de regularização, foi constatado que o ocupante era empresário, houve notificação, o ocupante apresentou documentos que afastam a irregularidade, houve deferimento do pedido de cadastramento no Sipra, não há medidas pendentes por parte do Incra.

	54XXX.001667-XX13-05 (evidência 32) 
	Durante a triagem, realizada em 24/10/2013, verificou-se que o ocupante do lote é beneficiário de outro projeto de assentamento, até o momento não foi realizada a notificação.

	54XXX.001670-XX13-11 (evidência 33) 
	Durante a triagem, realizada em 24/10/2013, verificou-se que o ocupante do lote é beneficiário de outro projeto de assentamento, até o momento não foi realizada a notificação.

	54XXX.002032-XX13-17 (evidência 34) 
	Durante a vistoria realizada em 01/09/2015 foi constatado a existência de dois beneficiários assentados no mesmo lote, em 26/10/2015 foi realizada reunião para tentativa de acordo entre os beneficiários, não houve acordo, em 28/10/2015 os autos foram encaminhados para avaliação das benfeitorias realizadas por cada um dos beneficiários do lote.

	54XXX.001089-XX14-80 (evidência 35) 
	Durante a triagem, realizada em 30/04/2014, verificou-se que os ocupantes do lote possuem contrato de trabalho regido pela CLT, até o momento não foi realizada a notificação.

	54XXX.001090-XX14-12 (evidência 36) 
	Durante a triagem, realizada em 30/04/2014, verificou-se que o ocupante do lote é proprietário de estabelecimento comercial e que a ocupante (cônjuge) exerce função pública no município, até o momento não foi realizada a notificação.

33.4.	A partir da situação descrita na tabela acima, constata-se que nove dos treze processos analisados (processos n. 54XXX.001971-XX08-87, 54XXX.000191-XX08-10, 54XXX.000116-XX08-59, 54XXX.000187-XX09-32, 54XXX.000560-XX14-12, 54XXX.001667-XX13-05, 54XXX.001670-XX13-11, 54XXX.001089-XX14-80 e 54XXX.001090-XX14-12) aguardam providências por parte do Incra a mais de um ano.
33.5.	Ressalte-se que a IN 71/2012, ou 47/2008, estabelece procedimentos a serem executados nos casos de identificação de situações irregulares, como por exemplo a notificação dos ocupantes, retomada administrativa ou judicial dos lotes, destinação das parcelas vagas ou nova destinação das parcelas retomadas.
Possível causa
33.6.	Ausência de uma política que priorize a retomada de lotes (administrativa/judicial) quando identificadas situações irregulares;
33.7.	Ausência de uma política que priorize o assentamento de beneficiários em lotes vagos, nos assentamentos já existentes;
33.8.	Falta de servidores para dar andamento aos procedimentos processuais.
Possíveis efeitos e riscos decorrentes da manutenção da situação encontrada
33.9.	A ausência de procedimentos tendentes à notificação dos ocupantes, retomada administrativa, retomada judicial, nova destinação das parcelas vagas ou retomadas, e outros procedimentos previstos na IN Incra 71/2012, ou 47/2008, ocasionam a manutenção de ocupantes irregulares nos lotes da Reforma Agrária, falta de lotes disponíveis para candidatos/interessados que cumprem os requisitos necessários, aumento da comercialização de lotes nos assentamentos em razão de leniência por parte do Incra e prejuízos à imagem do Programa de Reforma Agrária e da instituição (Incra) .
Conclusão
33.10.	A Superintendência Regional do Incra no Estado de Rondônia não cumpre, nos casos em que são identificadas irregularidades, os procedimentos previstos na IN Incra 71/2012, ou 47/2008, referentes à notificação dos ocupantes, retomada administrativa ou retomada judicial dos lotes e nova destinação das parcelas vagas ou retomadas.
Proposta de encaminhamento
33.11.	Determinar, com fundamento no art. 43, inciso I, da Lei 8.443/1992, e no art. 250, inciso II, do RITCU, à Superintendência Regional do Incra no Estado de Rondônia que:
	a) institua e mantenha, em obediência ao art. 2º, parágrafo único, inc. XII da Lei 9.784/1999, controles para assegurar que haja tratamento das irregularidades ocupacionais constatadas por qualquer meio nos projetos de assentamentos sob sua jurisdição, nos termos da IN 71/2012, inclusive com imediata abertura de processo específico."
5. 	Como visto, diante das ocorrências, a unidade técnica propôs a realização de audiência do Superintendente Regional, Sr. Luis Flávio Carvalho Ribeiro, apenas quanto à ausência da ordem de classificação de inscritos quando da publicação do resultado do processo seletivo no site da Autarquia, bem como a expedição de determinações e recomendação no que se refere às demais irregularidades constatadas. 
6.	Naquela oportunidade, manifestei-me, por despacho, no seguinte sentido (peça 71) :
"7.	De fato, a irregularidade descrita no item 4, precedente, constatada de forma recorrente também nas outras auditorias realizadas, demanda o chamamento do responsável aos autos para apresentação de razões de justificativa, uma vez que contraria a legislação.
8.	A ausência da ordem de classificação de inscritos quando da publicação do resultado do processo seletivo já foi objeto de determinação deste Tribunal às Superintendências Regionais do Incra, por meio do Acórdão 753/2008-TCU-Plenário, para que publiquem no sítio da Autarquia na internet a relação de beneficiários contemplados, com a respectiva ordem de classificação, conforme a preferência definida pelo artigo 19 da Lei 8.629/1993, sem que a entidade tenha adotado providências.
9.	Cabe, portanto, realizar a audiência do responsável não só pela irregularidade em si, mas pelo descumprimento de deliberação desta Corte.
10.	Ressalto que a proposta contempla a audiência apenas do atual gestor, no cargo desde 2012. Todavia, considerando que a determinação desta Corte foi expedida em 2008, deve a unidade técnica avaliar o chamamento aos autos também do superintendente anterior.
11.	Quanto aos achados relacionados no item 6, observo que as ocorrências foram também identificadas nas demais superintendências fiscalizadas, tendo recebido, em outros processos, proposta de realização de audiência dos responsáveis. Cito, como exemplo, a ausência de ampla divulgação da abertura do processo de seleção de candidatos ao PNRA, a existência de beneficiários que não atendem aos requisitos do Programa, a não garantia do cumprimento dos critérios de priorização nos procedimentos de classificação e o descumprimento dos procedimentos previstos na Instrução Normativa - Incra 71/2012 ou 47/2008 para casos de situações irregulares identificadas.
12.	Pondero que tais irregularidades são de fato graves e também impõem o chamamento dos responsáveis aos autos para apresentação de razões de justificativa.
13. 	A propósito, registro que a gravidade das ocorrências e a constatação de fragilidades sistêmicas na formação da relação de beneficiários do PNRA, com alto risco de prejuízos financeiros e não financeiros imediatos, impeliu a SecexAmbiental a formular representação (TC Processo 000.517/2016-0) , com amparo no art. 237, inciso VI, do Regimento Interno/TCU. No âmbito do referido processo, o Tribunal, por meio do Acórdão 775/2016-TCU-Plenário, determinou cautelarmente ao Incra a suspensão dos processos de seleção de novos beneficiários para a reforma agrária, os processos de assentamento de novos beneficiários já selecionados, de novos pagamentos de créditos da reforma agrária e de remissão dos créditos, bem como o acesso a outros benefícios e políticas públicas concedidos em função de o beneficiário fazer parte do PNRA, além do acesso aos serviços de assistência técnica e extensão rural dos beneficiários apontados com indícios de irregularidades. Parte das questões ora tratadas também são objeto de manifestação do Incra naqueles autos.
14.	Face o exposto, com vistas à uniformização dos encaminhamentos nos processos da FOC ora em análise, considero, em exame ainda prévio da matéria, que as irregularidades ensejam o exercício do contraditório pelos responsáveis. Quanto às recomendações e determinações sugeridas, poderão ser expedidas no momento da apreciação do relatório de auditoria pelo Plenário do Tribunal.
15.	A ausência de ampla divulgação da abertura do processo de seleção de candidatos ao Programa de Reforma Agrária contraria o disposto no art. 37, caput, da CF c/c art. 2º, § único, inciso V, da Lei 9.784/1999, bem como o art. 10 da Portaria MDA 6/2013 e o art. 5º, inciso III, do Decreto 4.520/2002. No âmbito da SR/17, a divulgação ocorre apenas para os ocupantes da área e/ou no âmbito dos acampamentos, associações ou movimentos sociais de sem terras que reivindicam a área para fins de reforma agrária.
16.	O processo de inscrição direcionado a famílias indicadas por movimentos sociais e/ou acampadas, em detrimento de outros potenciais interessados, contraria o disposto no art. 37, caput, da Constituição Federal/1988 c/c art. 10 da Portaria MDA 6/2010 (Princípio da impessoalidade) . Como visto, o processo de seleção dos beneficiários restringe-se aos ocupantes, aos acampados e/ou às famílias indicadas por movimentos sociais. Segundo informado, existe vinculação entre o imóvel rural em obtenção e o acampamento previamente cadastrado no Sipra.
17.	A existência de beneficiários que não atendem aos requisitos do Programa de Reforma Agrária foi constatada em cruzamento de dados realizado pela SecexAmbiental. O trabalho identificou, na SR/17, indícios de que 31.929 unidades familiares não atendem aos requisitos do Programa.
18.	Diante disso, a Secex/RO propôs, entre outras determinações, a suspensão do pagamento de créditos e demais benefícios da Reforma Agrária aos beneficiários com indícios de irregularidades apontados no relatório de cruzamento de dados. No entanto, considerando a prolação do Acórdão 775/2016-TCU-Plenário, escusada, nestes autos, nova deliberação nesse sentido.
19.	Os procedimentos de classificação adotados não garantem o cumprimento dos critérios de priorização previstos no art. 19 da Lei 8.629/1993 e no art. 25 da Lei 4.504/1964 c/c art. 65 do Decreto 59.428/1966. O que se verificou é que a sistemática de classificação do sistema Sipra não atende plenamente aos critérios de priorização definidos na legislação para ser beneficiário do PNRA.
20.	O Tribunal já determinou ao Incra, por meio do item 2.6 do Acórdão 753/2008-TCU-Plenário, a adequação dos normativos internos, especificamente a NE 45/2005, aos critérios de priorização de candidatos previstos na Lei 8.629/1993.
21.	Embora a irregularidade decorra, em parte, de inadequações do sistema, não há qualquer indício de que a SR/17 adote mecanismos de controle para assegurar o cumprimento do princípio da impessoalidade e os critérios legais. 
22.	As inconsistências na base de dados do Sipra em relação aos dados informados pelos beneficiários contrariam o item 2.5 do Acórdão 753/2008-TCU-Plenário. Por meio dessa deliberação, o Tribunal determinou ao Incra que adote providências para avaliar, de forma sistemática, a conformidade das informações postadas no Sistema Sipra com os documentos que derem origem aos registros. No entanto, a comparação entre os dados constantes na base de dados do Sipra e os dados informados pelos beneficiários no formulário de inscrição apresentou inconsistência, em diversos campos, em mais de setenta por cento dos 102 registros analisados.
23.	Foi apontado, ainda, o descumprimento dos procedimentos previstos na Instrução Normativa - Incra 71/2012 ou 47/2008. Identificada ocupação ou exploração por não beneficiário da política de reforma agrária, sem autorização do Incra, o ocupante deve ser imediatamente notificado para desocupar a área. Já no caso de abandono de parcela pelo beneficiário, este deve ser notificado para retornar ao lote. Todavia, verificou-se que a Superintendência Regional do Incra no Estado de Rondônia não cumpre os procedimentos previstos referentes à regularização, retomada administrativa ou judicial, nos casos em que são identificadas irregularidades, bem como à destinação das parcelas vagas ou nova destinação das áreas retomadas.
24.	A versão preliminar do relatório de auditoria foi encaminhada à SR/17, para comentários do gestor. A resposta (peça 70) , contudo, somente foi apresentada quando os autos já se encontravam no meu Gabinete. Assim, o relatório ora em análise não inclui os esclarecimentos, os quais poderão ser levados em consideração na oportunidade do exame das razões de justificativa.
25.	Apenas para fins de registro, destaco a iniciativa do Superintendente, que, diante das determinações expedidas pelo Tribunal por meio do citado Acórdão 775/2016-TCU-Plenário, criou comissão de servidores para a identificação de todos os processos administrativos indicados com irregularidades (peça 70, pag. 57) .
26.	No que se refere à responsabilização, também com vistas a garantir a uniformidade entre os processos desta FOC, ressalto orientações a serem observadas pela unidade técnica na identificação dos responsáveis.
27.	Como visto, parte das irregularidades constatadas referem-se ao não cumprimento de determinações desta Corte dirigidas ao Incra. Nesse caso, entendo que deverão ser chamados em audiência todos os superintendentes que ocuparam o cargo desde a expedição do acórdão do TCU.
28.	Quanto às demais irregularidades, a audiência deverá ser dirigida ao superintendente e/ou ao chefe de Divisão de Obtenção e Equipes de Seleção no exercício dos cargos no momento da ocorrência identificada, conforme processos analisados, levando-se em conta as competências de cada um. 
29.	Considerando os indícios de que as falhas permaneçam, pondero ainda pela promoção da oitiva da Superintendência Regional, para se manifestar sobre os achados apontados na fiscalização.
30.	Por fim, ressalto que, após a conclusão da auditoria, entrou em vigor o Decreto 8.738, de 3 de maio de 2016, que regulamenta a Lei 8.629/1993 e a Lei 13.001/2014, para dispor sobre o processo de seleção das famílias beneficiárias do Programa Nacional de Reforma Agrária. A Secex/MS já ofereceu nova representação (TC.Processo 017.742/2016-1) , tratando da incompatibilidade de dispositivos da IN Incra 71/2012 (art. 14) e do Decreto 8.738/2016 (§§1º e 2º do art. 19 e arts. 22 e 23) , com a Lei 8.629/1993 (art. 19) . A unidade técnica deve, portanto, ficar atenta, às disposições do recente normativo, ao analisar as razões de justificativa apresentadas, sem olvidar da legislação vigente no período das irregularidades, bem como dos questionamentos acerca da incompatibilidade de dispositivos dos normativos com a lei.
31.	Diante das graves irregularidades constatadas pela fiscalização no âmbito da Superintendência Regional, entendo que cópia do presente despacho deve, de pronto, ser encaminhada à Presidência do Incra, à Casa Civil e à Procuradoria da República no Estado de Rondônia, em relação aos quais autorizo, desde já, o fornecimento de cópia do processo, caso formalmente solicitada.
32. 	Destarte, com fundamento no art. 43, inciso II, da Lei 8.443/1992 c/c os arts. 157 e 250, incisos IV e V, do RI/TCU, determino a Secex/RO que:
32.1.	 promova, preliminarmente, a identificação dos responsáveis, levando em conta as considerações e orientações expostas no presente despacho;
32.2.	realize as audiências dos responsáveis, para que, no prazo de 15 (quinze) dias, apresentem razões de justificativa sobre as seguintes irregularidades registradas no Relatório de Auditoria constante da peça 67 destes autos:
	a) processo de inscrição direcionado a famílias indicadas por movimentos sociais e/ou associações, contrariando o art. 37, caput, da Constituição Federal/1988 c/c art. 10 da Portaria MDA 6/2010 (Princípio da impessoalidade) , com consequente lesão aos direitos de candidatos a lotes no PNRA, derivado da atuação de atores alheios aos quadros de servidores da Autarquia, os quais influenciam de maneira irregular o processo de seleção de beneficiários da reforma agrária, determinando os candidatos a serem contemplados no programa e excluindo arbitrariamente outros candidatos sem o cumprimento do devido processo legal, do contraditório e da ampla defesa;
	b) descumprimento à determinação expedida por meio do item 2.8 do Acórdão 753/2008-TCU-Plenário, tendo em vista a não publicação da ordem de classificação de inscritos quando da divulgação do resultado do processo seletivo no sítio eletrônico do Incra, conforme a preferência definida pelo art. 19 da Lei 8.629/1993;
	c) ausência de ampla divulgação da abertura do processo de seleção de candidatos ao Programa de Reforma Agrária, contrariando o disposto no art. 37, caput, da CF c/c art. 2º, § único, inciso V, da Lei 9.784/1999, bem como o art. 10 da Portaria MDA 6/2013 e o art. 5º, inciso III, do Decreto 4.520/2002 (Princípio da publicidade) ;
	d)	beneficiários contemplados na RB que não atendem aos requisitos do Programa de Reforma Agrária, conforme evidenciado em cruzamento de dados realizado por este Tribunal, em ofensa ao disposto nos art. 17, IV, e 20 da Lei 8.629/1993, art. 25, caput e §3º, da Lei 4.504/1964 e art. 64 do Decreto 59.428/66;
	e) adoção de procedimentos de classificação que não garantem o cumprimento dos critérios de priorização previstos no art. 19 da Lei 8.629/1993 e no art. 25 da Lei 4.504/1964 c/c art. 65 do Decreto 59.428/1966;
	f) inconsistências na base de dados do Sipra em relação aos dados informados pelos beneficiários, contrariando a determinação contida no item 2.5 do Acórdão 753/2008-TCU-Plenário;
	g)	descumprimento dos procedimentos previstos na Instrução Normativa - Incra 71/2012 ou 47/2008, nos casos de constatação de irregularidades nos projetos de assentamento de reforma agrária;
32.3.	promova a oitiva da Superintendência Regional do Incra no Estado de Rondônia, para que, no prazo de 15 (quinze) dias, manifeste-se sobre as irregularidades elencadas no item 32.2;
32.4.	encaminhe aos responsáveis e à Superintendência Regional do Incra no Estado de Rondônia cópia do relatório de auditoria, bem como do presente despacho, a fim de subsidiar suas manifestações;
32.5.	encaminhe cópia do presente despacho à Presidência do Incra, à Casa Civil e à Procuradoria da República no Estado de Rondônia, ficando, desde já, autorizado o fornecimento de cópia do processo, caso formalmente solicitada;
32.6.	ao analisar as razões de justificativa apresentadas pelos responsáveis, considere a resposta juntada à peça 70 e atente para as regras dispostas no Decreto 8.738/2016, que regulamenta a Lei nº 8.629, de 25 de fevereiro de 1993, e a Lei n° 13.001, de 20 de junho de 2014, para dispor sobre o processo de seleção das famílias beneficiárias do Programa Nacional de Reforma Agrária, sem olvidar da legislação vigente no período das irregularidades, bem como dos questionamentos acerca da incompatibilidade de dispositivos da IN Incra 71/2012 e do Decreto 8.738/2016, com a Lei 8.629/1993". 
7.	Após a adoção das medidas determinadas, a Secex/RO promoveu a análise das razões de justificativa e apresentou proposta, aprovada pelos dirigentes da unidade técnica e pela Procuradora-Geral Cristina Machado da Costa e Silva, no seguinte sentido (peça 155-159) :
"EXAME TÉCNICO
15.	Apesar de o Sr. Luiz Fernando Correa Marcondes ter tomado ciência do expediente que lhe foi encaminhado, conforme atesta o aviso de recebimento (AR) que compõe a peça 146, não atendeu a citação/audiência e não se manifestou quanto às irregularidades verificadas. 
16.	Transcorrido o prazo regimental fixado e mantendo-se inerte o aludido responsável, impõe-se que seja considerado revel, dando-se prosseguimento ao processo, de acordo com o art. 12, § 3º, da Lei 8.443/1992.
17.	Cabe anotar, inicialmente, que o Ministro-Relator, em despacho (peça 71) , determinou à Secex-RO se atentasse para as regras dispostas no Decreto 8.738/2016, que regulamenta a Lei nº 8.629/1993, e a Lei n° 13.001/2014, para dispor sobre o processo de seleção das famílias beneficiárias do PNRA, sem olvidar da legislação vigente no período das irregularidades, bem como dos questionamentos acerca da incompatibilidade de dispositivos da IN Incra 71/2012 e do Decreto 8.738/2016, com a Lei 8.629/1993.
18.	Percebeu-se, claramente, que a edição do aludido decreto teve a finalidade precípua de mitigar as diversas irregularidades contatadas nas auditorias que compuseram a presente FOC, realizada nos diversos estados da Federação, sobre os processos de seleção e de condução do programa de reforma agrária. Ressalta-se que o decreto fora editado antes mesmo da apuração mais detalhada desses indícios por parte do órgão responsável pela reforma agrária.
19.	De acordo com o Acórdão 1976/2017-TCU-Plenário, da relatoria do Ministro Augusto Sherman,  foi determinada a realização de oitiva complementar ao Ministério do Desenvolvimento Social e Agrário e à Casa Civil da Presidência da República, para que se manifestassem sobre a aderência das disposições constantes do Decreto 8.738/2016 aos critérios legais e normativos superiores que regem a Reforma Agrária, notadamente, no que se refere ao disposto no § 2º do art. 7º do referido decreto, segundo o qual 'não perderá a condição de beneficiário aquele que, após adquirir a condição de assentado, passe a se enquadrar nos incisos I, III, IV e VI do caput', se referindo os incisos a quem 'for servidor ou exercer função pública profissional, autárquica, em órgão paraestatal ou se achar investido de atribuições parafiscais', for proprietário rural salvo exceções ali previstas, 'for proprietário, quotista ou acionista de sociedade empresária em atividade', e 'auferir renda proveniente de atividade não agrícola superior a três salários mínimos mensais ou meio salário mínimo per capita', respectivamente. 
20.	Em despacho no processo TC Processo 000.517/2016-0, que culminou no Acórdão 1976/2017-TCU-Plenário, o Ministro-Relator já havia apontado que o ato regulamentar (Decreto 8.738/2016) se afigurava em princípio contra legem. Pois, como se sabe, o decreto é norma secundária, cuja função é essencialmente de natureza regulamentar, à luz do que dispõe o art. 84, IV, da Constituição Federal. Assim, tal figura normativa não poderia contrariar ou extrapolar a lei, que é norma primária, essa sim apta a inovar no ordenamento jurídico. Essa é a posição incontroversa da jurisprudência dos Tribunais Superiores (STJ-MS 22.828, STF-RMS 27.666) .
21.	Com efeito, entende-se que o Decreto 8.738/2016, como norma secundária, se mostrava irregular, pois contrariava a Lei 8.629/1993.
22.	Entretanto, posteriormente, foi editada a Medida Provisória 759/2016 convertida na Lei 13.465/2017, que promoveu mudanças no ordenamento da reforma agrária, alterando as regras de ingresso e, primordialmente, as regras de manutenção de beneficiários na PNRA, com a inserção do § 4º, do art. 20 da Lei 8.629/1993, relativamente à possibilidade de manutenção no programa de beneficiários que passaram a assumir situações que eram incompatíveis com o recebimento da terra, tais como a posse ou exercício em função pública; ser proprietário, quotista ou acionista de sociedade empresária em atividade; e auferir renda proveniente de atividade não agrícola superior a três salários mínimos mensais ou meio salário mínimo per capita.
23.	Malgrado as alterações trazidas pela nova legislação no que concerne à manutenção dos beneficiários, elas não têm o condão de desqualificar os achados de auditoria ou diminuir a importância do trabalho realizado. Nesse sentido, cabe ao Incra verificar os indícios apontados nessa fiscalização, tendo em vista que permanece para os beneficiários do PNRA a obrigação de que a nova atividade assumida seja compatível com a exploração da parcela por ele ou pelo núcleo familiar beneficiado.
24.	Cabe frisar que a lei expressamente estabeleceu que o beneficiário da terra assumisse por dez anos dois compromissos: a) explorasse a parcela da terra que recebeu, de forma direta e pessoal (ou por meio de seu núcleo familiar) ; b) não cedesse seu uso a terceiro a qualquer título. Esse é o claro conteúdo dos arts. 21 e 22 da Lei 8.629/1993.
25.	Nessa linha, ficou evidenciado em entrevistas com os gestores e servidores do Incra, beneficiários do PNRA e, especialmente, em visita in loco, o elevado número de lotes vendidos ou abandonados, o que demonstra a deficiência do Incra em cumprir sua função institucional de supervisão ocupacional dos lotes da reforma agrária e de fazer cumprir a legislação pela qual é responsável por fiscalizar.
26.	Em suma, mesmo com as mudanças na legislação, não se pode olvidar que a política pública da reforma agrária não se confunde, evidentemente, com a simples distribuição de parcelas de terra, pois vocacionada para 'atender aos princípios de justiça social e ao aumento de produtividade', conforme expressos dizeres do art. 1º da Lei 4.504/1964.
I) ausência de ampla divulgação da abertura do processo de seleção de candidatos ao Programa Nacional de Reforma Agrária;
27.	A Superintendência Regional do Incra no Estado de Rondônia (SR/17) não realiza ampla divulgação do processo de seleção de candidatos ao Programa Nacional de Reforma Agrária (PNRA) , a divulgação ocorre apenas para os ocupantes da área e/ou no âmbito dos acampamentos, associações ou movimentos sociais de sem terras que reivindicam a área para fins de reforma agrária, contrariando o disposto no art. 37, caput, da Constituição Federal/1988 c/c art. 2º, § único, inciso V, da Lei 9.784/1999, bem como o art. 10 da Portaria MDA 6/2013 e o art. 5º, inciso III do Decreto 4.520/2002 (Princípio da publicidade) .
28.	A equipe de auditoria requisitou, por meio de oficio, cópia de processo administrativo de seleção que envolvesse as diversas etapas de um processo seletivo, e documentos ou peças publicitárias que evidenciasse a ampla divulgação, nos municípios ou nas microrregiões de implantação de projetos de assentamentos. Porém, a SR/17 não disponibilizou nenhum processo administrativo, apenas esclareceu que não formaliza processos administrativos de seleção de cada família candidata.
29.	Na resposta à entrevista (peça 58) , o Superintendente informou que 'não existe divulgação ampla para o certame de seleção de famílias a serem beneficiárias de Projeto de Assentamento, pois na atualidade os movimentos sociais têm se organizado de tal maneira que vinculam as áreas em obtenção aos acampamentos reivindicatórios'. Por sua vez, o responsável pela Divisão de Obtenção de Terra e Implantação de Projetos de Assentamento informou que a divulgação ocorre por acampamento, que não existe lista única de interessados, e que para cadastrar o Incra verifica primeiro quem está no acampamento (peça 57) .
30.	A SR-17/RO, em primeira manifestação (peça 70, p. 1-4) , expôs um breve histórico da colonização e criação do Estado de Rondônia, no qual relata que a insuficiente organização institucional e o povoamento desordenado permearam o surgimento de acampamentos e de associações, este último especialmente no Cone Sul do Estado. Relata a existência de acampamentos e de associações que datam mais de vinte anos de ocupação de espaços antes vazios.
31.	Alegou que, no estado de Rondônia, o Incra ao desapropriar uma área improdutiva, as famílias organizadas em acampamentos já estavam à espera de seus lotes, ou de serem regularizadas. Acrescenta que antes da Lei 8.629/1993, estas famílias se encontravam no interior das fazendas, e posterior a citada Lei, às margens das rodovias ou nas proximidades das áreas pretendida. 
32.	Em razão das famílias estarem ocupando efetivamente os lotes, apenas à espera que fossem oficialmente assentadas, fato este que ultrapassa a vontade da entidade, o Incra não conseguiu estabelecer uma ampla divulgação da abertura do processo de seleção de candidatos ao Programa Nacional de Reforma Agrária (PNRA) .   
33.	A Unidade Jurisdicionada reconheceu que não realizava ampla divulgação dos processos de seleção de candidatos ao PNRA, e também da importância do cumprimento das determinações do TCU, no sentido de proporcionar maior publicidade aos processos de seleções famílias aos programas de reforma agrária. Nesse sentido, apontou sobre a edição do Decreto 8.738/2016, que regulamenta a Lei 8.629/1993, e a Lei 13.001/2014, que dispõe sobre o processo de seleção das famílias beneficiárias do PNRA.
Razões de justificativa dos Srs. Luís Flavio Carvalho Ribeiro (peça 142, p. 5) , Carlino Lima (peça 145, p. 4) , José Ribeiro da Cunha (peça 132, p. 4) e Maria Amália Ferreira (peça 113, p. 4-5) .
34.	As razões de justificativa dos responsáveis supramencionados serão analisadas em conjunto, em razão de conterem conteúdos idênticos.
35.	Os responsáveis alegam que a SR/17, por intermédio da Divisão de Obtenção de Terras e Implantação de Projetos de Assentamentos, realizava a divulgação da abertura do processo de seleção de candidatos ao Programa Nacional de Reforma Agrária (PNRA) por meio da fixação de notas internas na sede da Superintendência Regional e Unidades Avançadas, mediante reuniões frequentes nos municípios onde se encontravam as áreas de conflito; e junto aos acampamentos, associações, movimentos Sociais.
36.	Informaram que a divulgação da abertura do processo de seleção ocorria no âmbito dos municípios das áreas em conflito, em razão da grave tensão social no local, onde os trabalhadores sem-terra disputavam referidas áreas para assentamento.
37.	Salientam que a ausência de ampla divulgação de abertura do processo de seleção não fora decisão unilateral da Divisão de Obtenção de Terras. E sim da deliberação das instituições Incra/RO, Estado de Rondônia e município, com interveniência da Ouvidoria Agrária Nacional e Regional, que após exaustivas reuniões/audiências para solucionar os conflitos agrários, concluíram que os imóveis em obtenção das áreas em conflito ficariam vinculadas aos acampamentos/movimentos sociais/associações, que os reivindicavam. 
38.	Por fim, acrescentam que a ampla divulgação criaria um iminente agravamento nos conflitos sociais no Estado de Rondônia, pois a demanda de trabalhadores rurais sem-terra sempre foi maior que a oferta de terras disponibilizada pelo Incra para assentamento de famílias.
Oitiva da Superintendência Regional do Incra no Estado de Rondônia-SR-17/RO (peça 116, p. 2-3) .
39.	O Superintendente da SR-17/RO, em oitiva (peça 116, p. 2-3) , relatou que não era praxe do Incra a ampla divulgação do processo de seleção de candidatos de reforma agrária. A divulgação ocorria apenas no município da abrangência do assentamento a ser criado, e na respectiva Unidade Avançada do Incra.
40.	Reconheceu que a ausência deste critério nas normas disciplinadoras de cadastro e seleção restringiu a divulgação. Entretanto, informou que foi editado o Decreto 8.738/2016, que contempla este item nos art. 11 e 12 (peça 116, p. 8-9) , com vista ao atendimento das recomendações do TCU. 
Análise
41.	Constatou-se que a divulgação da abertura do processo de seleção ocorria no âmbito dos municípios das áreas em conflito, em razão da grave tensão social no local, onde os trabalhadores sem-terra disputavam referidas áreas para assentamento.
42.	Observou-se que as aquisições/desapropriações de imóveis para fins de reforma agrária decorrem de reinvindicações dos ocupantes e/ou acampados. O processo de desapropriação demora vários anos, e os ocupantes permanecem no local durante o processo, o que acaba por vincula-los ao imóvel.
43.	Cabe destacar que este Tribunal, através do Acórdão 775/2016-TCU-Plenário, da Relatoria do Ministro Augusto Sherman Cavalcanti, determinou a suspensão de diversas atividades e programas relacionados à reforma agrária, tais como: processos de seleção de novos beneficiários para a reforma agrária; processos de assentamento de novos beneficiários já selecionados; processos de novos pagamentos de créditos da reforma agrária para os beneficiários com indícios de irregularidade; o acesso a outros benefícios e políticas públicas concedidas em função de o beneficiário fazer parte do PNRA, entre outros.
44.	Por sua vez, a Presidência da República, com vista ao atendimento das recomendações do TCU, publicou o Decreto 8.738/2016, que disciplinou a ampla divulgação do processo de seleção de candidatos ao Programa Nacional de Reforma Agrária, in verbis:   
Art. 11. O processo de seleção transcorrerá de forma pública, com o registro dos atos em autos formalizados com essa finalidade específica e a publicação de todos os atos decisórios no sítio eletrônico do Incra. 
§ 1º  No início e no final de cada uma das etapas, será publicado edital que possibilite aos interessados a apresentação de impugnação a ser decidida pelo Superintendente Regional do Incra. 
§ 2º Da decisão do Superintendente Regional do Incra caberá a interposição de recurso, cujo julgamento competirá ao Comitê de Decisão Regional. 
§ 3º O interessado será comunicado do resultado do julgamento da impugnação e dos recursos eventualmente apresentados. 
§ 4º As impugnações e os recursos não possuem efeito suspensivo. 
Art. 12. O processo de seleção será finalizado com a divulgação da lista final das famílias selecionadas por ordem de classificação, para homologação da unidade familiar no sistema informatizado do Incra, por determinação da autoridade autárquica competente, na Relação de Famílias Beneficiárias do projeto de assentamento. 
§ 1º A Relação de Famílias Beneficiárias constitui lista única de beneficiários do PNRA por projeto de assentamento e será mantida no sítio eletrônico do Incra. 
§ 2º A família é considerada beneficiária a partir da data de homologação na Relação de Famílias Beneficiárias do Incra, momento em que são verificados os critérios para seleção. 
45.	Entende-se plausíveis as justificativas apresentadas, pois em que pese não tenha havido ampla divulgação do processo de seleção de candidatos ao PNRA, contrariado o disposto no art. 37, caput, da Constituição Federal/1988 c/c art. 2º, § único, inciso V, da Lei 9.784/1999, tal fato poderia criar um iminente agravamento nos conflitos sociais no Estado de Rondônia.
46.	O Incra age de maneira reativa, seja por falta de recursos financeiros ou humanos, seja por uma definição clara das ações de PNRA, o fato é que os movimentos sociais de sem terras buscam áreas, e muitas vezes invadem os imóveis pretendidos para constituição de assentamento, criando assim um conflito agrário. As famílias ficam por muito acampadas na área invadida até a desapropriação e criação do assentamento, o que acaba por vincular tais famílias ao assentamento, sob pena de criar novos conflitos.
47.	Outro aspecto que justifica o acolhimento das justificativas dos responsáveis foi a edição Decreto 8.738/2016, que disciplinou a ampla divulgação do processo de seleção de candidatos, em atendimento às recomendações do TCU. 
48.	Seria cabível uma determinação à Superintendência Regional do Incra no Estado de Rondônia para que publique com prazo mínimo de sessenta dias de antecedência da seleção de beneficiários do Projeto de Assentamento, o chamamento público no DOU, no site oficial do Incra e também em outros meios de comunicação.
49.	Entretanto, este Tribunal, no item 9.4.1 do Acórdão 1976/2017-TCU-Plenário, da Relatoria do Ministro Augusto Sherman Cavalcanti, já havia determinado que à entidade que promova ampla divulgação da abertura do processo de seleção de candidatos ao PNRA para cada projeto de assentamento, conforme demostrado abaixo, razão pela qual deixa propor determinação à SR/RO/17. 
9.4.1. promova ampla divulgação da abertura do processo de seleção de candidatos ao PNRA para cada projeto de assentamento, publicando suas regras nos meios de comunicação adequados, como por exemplo jornais de grande circulação, DOU ou no site da Autarquia, sempre procurando maximizar o alcance do princípio da publicidade, obedecendo o disposto no art. 37, caput, da CF/88 c/c art. 2º, § único, inciso V, da Lei 9.784/99, bem como o art. 10 da Portaria MDA 6/13 e o art. 5º, inciso III do Decreto 4.520/02 (Princípio da publicidade) e ao disposto no § 1º do 19 da Lei 8.629/1993, com redação dada pela Lei 13.456/2017.
II) Processo de inscrição direcionado a famílias acampadas ou indicadas por movimentos sociais e/ou associações.
50.	A auditoria constatou que o processo de inscrição de candidatos para os Projetos de Assentamento sob jurisdição da Superintendência Regional do Incra no Estado de Rondônia (SR/17) é direcionado e restringe-se aos ocupantes, aos acampados e/ou às famílias indicadas por movimentos sociais, em detrimento de outros cadastros de potenciais interessados, contrariando o art. 37, caput, da Constituição Federal/1988; art. 2º, caput e parágrafo único, inciso VI, da Lei 9.784/1999; art. 10 da Portaria MDA 6/2013 (Princípio da impessoalidade) ; e art. 8º e Anexo 1 da NE 45/2005. 
51.	A SR/17 informou, em resposta ao Ofício de Requisição 01-428-2015 (peça 17) , que não formaliza processos administrativos de seleção de cada família candidata. A equipe de auditoria solicitou cópia integral de processos administrativos de criação dos seguintes projetos de assentamento: RO0163000 (PAF Jequitibá - Candeias do Jamari) , RO0227000 (PA Belo Horizonte - Machadinho D'Oeste) , RO0195000 (PA Vale Encantado - Theobroma) , RO0198000 (Resex Pacaás Novos - Guajará-mirim) , RO0224000, tendo analisado os processos administrativos de criação do PAF Jequitibá, do PA Belo Horizonte e do PA Vale Encantado.
52.	  As análises dos processos revelaram que a seleção de candidatos teve como base os ocupantes do respectivo imóvel. Tais conclusões são corroboradas pelas respostas às entrevistas de beneficiários e de ocupantes, realizadas nos três projetos de assentamentos (peça 54) . 
53.	Em entrevista (peça 58) , o superintendente informou que a maioria dos interessados em participar do PNRA no Estado de Rondônia estão localizados em acampamentos de trabalhadores rurais, e em sua maior parte vinculados a movimentos sociais. Fato corroborado pelo chefe da Divisão de Obtenção de Terra e Implantação de Projetos de Assentamento (peça 57) , tendo informado que lista de beneficiários está relacionada a acampamentos, associações e movimentos sociais específicos, e leva em conta as regiões de maiores conflitos.
54.	A SR-17/RO, em manifestação anterior (peça 70, p. 4-5) , alegou o seguinte: 
O fato das inscrições serem organizadas pelos movimentos sociais, associações ou entidades representativas, não caracteriza, por si só, a ocorrência de direcionamento por parte da Autarquia Agrária. A movimentação social do campo, ou mesmo das cidades, sempre foram ausentes de atos administrativos próprios, porque as demandas por políticas públicas sempre foram maiores que as ofertas e nunca houve 'organização' destas.
55.	Nesse sentido, relatou que esses movimentos sociais apresentavam à SR-17/RO lista daquelas famílias que já estariam na área pretendida. Posteriormente, o Incra, por meio de Ordem de Serviço, realiza o cadastramento dessas famílias em campo, que, por sua vez, são triadas e pontuadas de acordo com o que estabelece a Norma de Execução 45/2005. Deduz, com isso, que a SR-I7/RO ou qualquer servidor/gestor não feriram o princípio da impessoalidade.
56.	Salientou que a SR-I7/RO trabalha para regularizar situações pré-existentes no campo, tendo pontuado que existe no Estado de Rondônia 54 acampamentos, com 4.523 famílias, onde o mais antigo, data de 1997, ou seja, dezenove anos (peça 70, p. 40-44) . Porém, para regularizar as ditas situações, a entidade encontra entraves, tais como: insuficiência de servidores, dificuldades jurídicas e orçamentárias. 
57.	 Por fim, aduziu que espera superar a irregularidade descrita no achado acima com a edição do Decreto 8.738/2016 (peça 70, p. 30-39) e com modelo, ainda que em forma de minuta, de edital de processo de seleção de candidatos ao projeto de assentamento (peça 70, p. 45-50) , com destaque a pontuação de famílias que se encontrem em condições de vulnerabilidade social, tendo assim, como principal objetivo, possibilitar que todas as famílias cadastradas, organizadas ou não (em associações, movimentos sociais ou acampamentos) , possam ser beneficiárias do PNRA, desde que existam vagas para tanto. 
Razões de justificativa dos Srs. Luís Flavio Carvalho Ribeiro (peça 142, p. 1-3) , Carlino Lima (peça 145, p. 2-3) , José Ribeiro da Cunha (peça 132, p. 1-3) e Maria Amália Ferreira (peça 113, p. 1-3) .
58.	As razões de justificativa dos responsáveis supracitados serão analisadas em conjunto, em razão de conterem conteúdos quase idênticos.
59.	Os responsáveis alegam que a SR/17, por intermédio da Divisão de Obtenção de Terras e Implantação de Projetos de Assentamentos, sempre cumpriu a legislação e normativos que disciplinam os procedimentos para inscrição e seleção de candidatos ao programa de reforma agrária, conforme disposto na Norma Executiva 45 (NE/45) . Acrescentam que a inscrição dos candidatos ao programa era realizada por servidores do Incra, designados por Ordem de Serviço (OS) expedida pelo Superintendente da SR 17.
60.	Aduzem que vários projetos de assentamentos do Incra no Estado de Rondônia foram criados em áreas previamente selecionadas para atender as famílias de trabalhadores rurais sem-terra, oriundas de acampamentos de diversos movimentos sociais envolvidas em áreas de conflito agrário e grave tensão social, como foi o caso dos projetos que foram auditados pela Secex-RO.
61.	Ressaltam que o Incra/RO sempre obedeceu rigorosamente às normas vigentes, e paralelamente buscou-se uma via pacificadora, resultante dos ajustes e deliberações entre as instituições do Incra, Ouvidoria Agrária, Governo do Estado de Rondônia, Ministério Público Estadual e Federal, com vistas à resolução de graves conflitos agrários. 
62.	Relatam que os candidatos eram previamente cadastrados no 'Módulo Candidato', na base de dados do Sistema de Informações de Projetos de Reforma Agrária (Sipra) , em que não há interferência manual, pois, verificada a inconsistência do CPF de um possível beneficiário, bloqueia a continuidade dos trâmites até a liberação do Contrato de Concessão de Uso (CCU) , ou seja, a seleção dos candidatos atendia as normas vigentes, sendo obedecida a ordem preferencial prevista no art. 19 da Lei 8.629/1993, art. 25 da Lei 4.504/1964, c/c art. 65 do Decreto 59.428/1966.
Oitiva da Superintendência Regional do Incra no Estado de Rondônia-SR-17/RO (peça 116, p. 1-2) .
63.	A SR-I7/RO, em oitiva, reconhece que o Incra não atendeu com inteireza o contido no art. 10 da Portaria MDA 6/2013, no sentido de permitir a participação de toda pessoa interessada nos processos de seleção. Também reconhece que as inscrições eram direcionadas pelos movimentos sociais e/ou associações, e parcialmente, que atores alheios ao serviço público poderiam direcionar irregularmente a atuação da autarquia.
64.	Entretanto, salientou que atuação desses atores é resultante da constante mobilização social no campo e, para tornar eficiente os serviços prestados é necessária a elaboração de normativo que elimine por completo as atuações danosas.
65.	Esclarece que os servidores designados para as atividades de campo são devidamente instituídos em Ordem de Serviço e não se utilizam desta prerrogativa para cadastrar seus próprios familiares, o que afasta o descumprimento do art. 37 da CF/88 (Princípio da Impessoalidade) . Por fim, informou que é dada ciência ao candidato no caso de eliminação da inscrição ao PNRA por descumprimento do art. 6 da NE 45/2005, concedendo ao mesmo o contraditório e a ampla defesa. 
Análise
66.	Observa-se que o superintendente reconhece que as inscrições eram direcionadas pelos movimentos sociais e/ou associações, o que acabava limitando a participação de toda pessoa interessada nos processos de seleção.
67.	Porém, como relatado pelos responsáveis, não há como ignorar que as aquisições/desapropriações de imóveis para fins de reforma agrária decorrem de reinvindicações dos ocupantes e/ou acampados, e que estes permanecem no imóvel durante todo o processo de desapropriação, que demora vários anos. Essa situação acaba vinculando os acampados ao imóvel.
68.	 Outro ponto observado é que o direcionamento dos assentamentos aos ocupantes, aos acampados e/ou às famílias indicadas por movimentos sociais não foram decorrentes de decisões unilaterais da SR/17-RO. Elas foram resultantes de ajustes e deliberações entre as instituições do Incra, Ouvidoria Agrária, Governo do Estado de Rondônia, Ministério Público Estadual e Federal, com vistas à resolução de graves conflitos agrários. 
69.	Pois, como relatado alhures, os movimentos sociais ocupam a propriedade rural e a partir daí instala-se o conflito agrário, tendo em muitos casos a ocorrência de morte. Tais fatos levam a atuação de diversas instituições, tais como Polícia Militar, Polícia Civil, Ministério Público, Governo do Estado, movimentos sociais, Incra, entre outros. 
70.	Logo, entende-se razoáveis as justificativas apresentadas, em razão, principalmente, dos graves conflitos sociais que se instalam nas áreas dos imóveis a serem adquiridos ou desapropriados. 
71.	Por fim, o TCU, por meio do item 9.4.2 do Acórdão 1976/2017-TCU-Plenário, da Relatoria do Ministro Augusto Sherman Cavalcanti, já havia determinado que a entidade se abstenha de utilizar listas fechadas de beneficiários indicados por atores alheios aos quadros da Autarquia, conforme demostrado abaixo, razão pela qual deixa de propor a referida determinação à SR/RO/17. 
9.4.2. garanta que as inscrições para o programa de reforma agrária sejam realizadas por meio de processo aberto a todo o público alvo, obedecidos os critérios de publicidade do processo seletivo descritos no subitem anterior, abstendo-se, ainda, de utilizar listas fechadas de beneficiários indicados por atores alheios aos quadros da Autarquia, tais como movimentos sociais, associações, sindicatos, entre outros, de modo a cumprir o art. 37, caput, da CF/88 c/c art. 10 da Portaria MDA 6/10 (Princípio da impessoalidade) , bem como ao disposto nos arts. 19, 19A e 20 da Lei 8.629/1993, com redação dada pela Lei 13.456/2017, sob pena de responsabilidade por aqueles que derem causa à infração a esses dispositivos.
III) existência de beneficiários que não atendem aos requisitos do Programa de Reforma Agrária.
72.	Preliminarmente, cabe esclarecer que o Incra utiliza o Sistema de Informações de Projetos de Reforma Agrária (Sipra) para tratar, sistematizar e recuperar dados sobre os Projetos de Reforma Agrária, bem como dos seus beneficiários. Nesse sistema consta o cadastro atualizado de todos os assentados e projetos de assentamento. O Sipra foi a base central para os cruzamentos de dados.
73.	O TCU, por meio da equipe da Secex Ambiental (coordenadora da FOC) , utilizou os dados disponíveis no Laboratório de Informações de Controle (LabContas) do TCU, onde estão acessíveis bases de dados governamentais que já passaram pelo processo de obtenção, tratamento e carga para devida utilização pelo controle externo. 
74.	O cruzamento da base de dados do Sipra com as bases de dados do LabContas, e com as demais bases de dados obtidas de forma específica para este trabalho identificou, no âmbito da SR/17, indícios de que 31.929 unidades familiares não atendem aos requisitos do Programa Nacional de Reforma Agrária. 
75.	A equipe de auditoria identificou como possíveis causas para o dito achado: não automatização do Sipra, pois o sistema não realiza cruzamento automático dos candidatos cadastrados com as demais bases de dados; a triagem realizada de forma manual apresenta falhas ou não é realizada em todas as bases de dados necessárias; e o Incra não realiza checagem para verificar se os critérios para atendimento continuam sendo cumpridos pelos beneficiários da reforma agrária após a homologação.
76.	A Superintendência do Incra em Rondônia, inicialmente (peça 70, p. 5-7) , informou que após auditoria realizada pelo TCU, diversas atividades foram realizadas no âmbito da SR-17/RO, que visaram entender e divulgar a fiscalização e o Acórdão 775/2016 aos servidores, tais como: reuniões para nivelamento de conhecimento, constituição de equipe de trabalho para identificação dos processos correspondentes aos indícios de irregularidades. Outrossim, o ato realizado pelo Incra/Sede para bloqueio total, com reflexo direto na SR-17/RO. 
77.	Relatou que os dezesseis indícios de irregularidades apontados na auditoria realizada pelo TCU, tendo por base o Sipra, não se traduzem efetivamente irregularidades em campo, pois o referido sistema não foi devidamente atualizado com as informações constantes nos processos físicos.
78.	Aduziu que dos 43.237 registros de beneficiários constantes nas listas de indícios de irregularidades, 3.864 referiam-se a registros em Projetos Fundiários. Ressaltou a diferença entre as terras de Reforma Agrária e as terras de Regularização Fundiária, sendo que essa última não se caracteriza como beneficiários do PNRA, em razão das terras terem sido adquiridas através de discriminatórias, anulatórias de registros e arrecadações, e seus ocupantes desenvolvem atividades com recursos próprios, sem quaisquer investimentos pecuniários do Governo Federal. Nessa linha, informou que, no Estado de Rondônia, foram criados quatro grandes projetos fundiários com área total de 24.270,0000 ha, a saber:  PF Alto Madeira, PF Corumbiara, PF Guajará Mirim, PF Jaru Ouro Preto (peça 70, p. 60-63) .
79.	Alegou que 13.219, ou seja, 30,57% dos indícios de irregularidades apontados no relatório da auditoria representam registros em projetos consolidados, e que tais projetos se tornaram autossustentáveis e emanciparam-se, e em sua maioria se tomaram municípios do Estado de Rondônia, descaracterizando inclusive a condição de projeto de assentamento rural (peça 70, p. 64-66) .
80.	Relatou que os indícios apontados nas listas de 1 a 14 (concessão a pessoas já comtempladas no PNRA, idade inferior a 18 anos ou maior que 60 anos, proprietários com área maior que um modulo rural, servidores públicos, empresários, estrangeiros, aposentados por invalidez, entre outros) serão analisados e regularizados por meio do Plano de Providências que estava em elaboração no Incra/Sede, e que para os indícios de irregularidades constantes nas tabelas 15 e 16 (local do lote fora do Estado de residência e local do lote recebido diferente do local da residência) , fora constituída comissão compostas por servidores das Superintendências Regionais, sob coordenação do Incra/Sede.
81.	Enfatizou que em razão da combinação de diversos fatores não ocorreu a titulação dos beneficiários do PNRA e a consolidação de projetos de assentamentos por décadas. Entretanto, tais eventos não podem limitar os direitos civis dos assentados de prestar concurso, tornar-se empreendedor, empresário, aposentar, de votar e ser votado, ascender financeiramente, estar vulnerável a acidentes e até de morrer, sem que tais situações caracterizem abandono da parcela por parte do beneficiário do PNRA.
82.	Outra questão suscitada fora o batimento em diversos bancos de dados de todos os itens constantes como critérios de homologação às famílias assentadas, tendo citado como exemplo, que a SR-17/RO realizou, anualmente, 81.029 registros e consultas para comprovar a ocorrência de falecimento. Por fim, reafirmou que todos os registros constantes nas listas de indícios de irregularidades serão analisados, caso a caso, e posteriormente enviados ao TCU.
Razões de justificativa dos Srs. Luís Flavio Carvalho Ribeiro (peça 142, p. 5-8) , Carlino Lima (peça 145, p. 4-6) , José Ribeiro da Cunha (peça 132, p. 4-5) e Maria Amália Ferreira (peça 113, p. 5-7) .
83.	As razões de justificativa dos responsáveis supracitados serão analisadas em conjunto, em razão de conterem conteúdos idênticos.
84.	Os responsáveis relataram que apesar das dificuldades da SR/17 em realizar o cruzamento de dados com outros bancos para a seleção de candidatos com perfil que preenchiam as exigências legais, a Divisão de Obtenção de Terras e Implantação de Projetos de Assentamento sempre fez uso de bancos de dados para definição dos candidatos que possuíam perfil para participar do PNRA, bem como desqualificar candidatos que não preenchiam os requisitos legais e exigências da NE - Incra 45/2005.
85.	 Esclareceram que o cruzamento de dados automático que o Sipra disponibiliza seria somente na identificação do candidato, campo 'CPF', onde informa se o candidato é ou foi beneficiário de terras públicas em áreas de assentamentos e de regularização fundiária. Informaram que os demais cruzamentos são realizados com outras bases de dados atendendo a NE - Incra 45/2005, tais como: Cadastro Nacional de Informações Sociais (CNIS) e Sistema Integrado de Administração de Recursos Humanos (Siapnet) - que identificam candidatos que são funcionários públicos, aposentados, enquadrando cônjuge e/ou companheiro; Junta Comercial do Estado de Rondônia (Jucer) , que identifica situação de proprietário, quotista de estabelecimento comercial;  Sistema de Gerenciamento de Lotes (Siglo/Incra/Sedam) , que identifica se o candidato é ou foi proprietário de imóvel rural; Certidões Cíveis e Criminais, pesquisas realizadas no site da Polícia Federal e Polícia Civil/RO, entre outros.
86.	Sublinham que não há integração dos sistemas de dados pessoais ou cadastrais no Brasil, nem mesmo disponibilizado aos órgãos, sistemas que contemplem o armazenamento de dados pessoais e cadastrais tratados e fidedignos, a possibilitar consultas e cruzamentos de dados para correta tomada de decisões por gestores e dirigentes de órgãos. E que a ausência de sistema unificado de dados ocasiona pesquisas incompletas e por vezes até imprecisas.
87.	Aduzem que mesmo com ausência de banco de dados do Incra, os servidores da Divisão de Obtenção de Terras superam, muitas vezes, as dificuldades com empenho e dedicação, buscam o máximo de dados para a filtragem dos candidatos que pleiteiam o assentamento em áreas de terra do programa da reforma agrária. Por fim, explica que a defasagem dos sistemas de informação utilizados pelo Incra pode ter ocasionado falhas na detecção de cadastros irregulares de candidatos ao PNRA.
Razões de justificativa dos Srs. Maria de Jesus Freire Lobo (peça 112, p. 1-3) , Wania Maria das Graças Pontes Maramaldo (peça 152, p. 2-11) , Walter Lopes de Souza Júnior (peça 103, p. 1-2) , Luiz Fernando Correa Marcondes - Revel, Cletho Muniz de Brito (peça 117, p. 1-2) e Antônio Carlos Ferreira Filho (peça 114, p. 1-3) .
88.	As razões de justificativa dos responsáveis supracitados serão analisadas em conjunto, em razão de apresentarem justificativas semelhantes na essência. 
89.	Os responsáveis foram uníssonos em afirmarem não ser atribuição dos chefes Divisão de Desenvolvimento de Projetos de Assentamento da SR-17/RO a verificação do preenchimento dos requisitos por parte dos beneficiários da reforma agrária, seja a verificação prévia, ou posterior ao assentamento. 
90.	Foram enfáticos em afirmar que a responsabilidade pela seleção das famílias, seja em Projetos de Assentamentos recém-criados ou antigos, é exclusiva da Divisão de Obtenção de Terras. Quase todos relataram que nenhum servidor da Divisão de Desenvolvimento possuía senha do Sipra que permitia a realização de batimento (módulo candidato) , as senhas do sistema Sipra utilizadas pelos servidores da Divisão estava restrita ao módulo Beneficiário, Titulação e relatório gerenciais. 
91.	Por fim, os responsáveis citaram o art. 116 da Portaria 20/2009 do Ministério do Desenvolvimento Agrário (MDA) , que definiu as atribuições da Divisão de Obtenção de Terras e Implantação de Projetos de Assentamento. Esta portaria aprovou o Regimento Interno do Instituto Nacional de Colonização e Reforma Agrária (Incra) .
Oitiva da Superintendência Regional do Incra no Estado de Rondônia-SR-17/RO (peça 116, p. 2-3) .
92.	O Superintendente informou que após auditoria realizada pelo TCU, diversas atividades foram realizadas no âmbito da SR-17/RO, que visaram entender e divulgar a fiscalização e o Acórdão 775/2016 aos servidores, tais como: reuniões para nivelamento de conhecimento, constituição de equipe de trabalho para identificação dos processos correspondentes aos indícios de irregularidades. Outrossim, o ato realizado pelo Incra/Sede para bloqueio total, com reflexo direto na SR-17/RO. 
93.	Relata que foi elaborado o Plano de Providências (peça 116, p. 24-58) com o objetivo de atender todas as demandas tidas por inconsistências apontadas pelo TCU. Ratifica que caso se confirmem as irregularidades de beneficiários, serão eliminados do Programa Nacional de Reforma Agrária (PNRA) , concedido ao beneficiário o contraditório e ampla defesa.
94.	Salienta que a inexistência de um sistema integrado entre os entes municipais, estaduais e federais que possibilite maior clareza na seleção dos beneficiários, fragiliza a atuação do Incra. Ainda assim, o Incra/RO utiliza além do Sipra, os seguintes bancos de dados: Cniss, Siapnet, Jucer, Siglo/Incra/Sedam, SNCR/Incra, e banco de dados dos servidores públicos estaduais e municipais.
Análise
95.	Ao compulsar a Portaria-MDA 20/2009, observa-se que cabe à Divisão de Obtenção de Terras e Implantação de Projetos de Assentamento a realização do cadastramento seleção e assentamento de famílias em projetos do PNRA, bem como o gerenciamento do sistema de informação:
Art. 116. À Divisão de Obtenção de Terras - SR (00) T compete coordenar e supervisionar a execução das seguintes atividades, dentre outras:
 (...) 9º A classificação dos candidatos que tiverem suas inscrições validadas ou deferidas será feita observada, sucessivamente, a preferência: 
a) proceder ao cadastramento, seleção e assentamento de famílias em projetos criados e em áreas retomadas ou vagas em projetos de assentamento de reforma agrária e de colonização; 
b) executar as ações voltadas à desintrusão de não-índios em terras indígenas; 
c) providenciar os atos de criação e de implantação de projetos de assentamento; 
d) elaborar documentos necessários ao reconhecimento de projetos de assentamento; 
e) gerenciar o sistema de informações referente aos projetos de reforma agrária; 
f) aprovar projetos de colonização oficial e/ou particular; e 
g) outras atividades decorrentes e compatíveis com suas competências (grifo nosso) . 
96.	Logo, as justificativas apresentadas pelos chefes Divisão de Desenvolvimento de Projetos de Assentamento da SR-17/RO devem serem acolhidas, tendo em vista não serem suas atribuições o cadastramento, seleção e assentamento de famílias em projetos do PNRA, bem como o gerenciamento do sistema de informações referente aos projetos de reforma agrária, consoante Portaria- MDA 20/2009. 
97.	Os responsáveis relataram que a SR-17/RO realiza o cruzamento de dados com outros bancos para a seleção de candidatos com perfil que preenchiam as exigências legais, bem como para desqualificar candidatos que não preenchiam os requisitos legais e exigências da NE - Incra 45/2005. Porém, reconhecem as dificuldades para realizar o cruzamento.
98.	Observou-se que a SR-17/RO elaborou o Plano de Providências (peça 116, p. 24-58) , com o objetivo de atender todas as demandas tidas por inconsistências apontadas pelo TCU, tendo salientado que caso se confirmem as irregularidades de beneficiários, fraqueado ao beneficiário o contraditório e ampla defesa, estes serão eliminados do PNRA.
99.	Necessário ressaltar que o cruzamento da base de dados do Sipra com as bases de dados do LabContas no âmbito da SR-17/RO mostrou indícios de que 31.929 unidades familiares não atendem aos requisitos do Programa Nacional de Reforma Agrária. Em que pese a quantidade seja elevadíssima, trata-se de indícios que precisam ser analisados caso a caso pelo Incra/RO.   
100.	Considerando que a Superintendência Regional já estabeleceu o plano de providências para realizar o diagnóstico fidedigno das unidades familiares que estão assentadas e que não atendem aos requisitos do Programa Nacional de Reforma Agrária.
101.	Mais uma vez, entende-se que caberia determinar à Superintendência Regional do Incra no Estado de Rondônia que proceda à apuração dos casos de beneficiários que apresentaram indícios de irregularidades constantes do Relatório de Cruzamento de Dados (peça 11) e que não apresentaram justificativas, ou cujas justificativas não foram acatadas, e realize as medidas cabíveis para a desocupação dos lotes, nos casos em que as irregularidades forem comprovadas, consoante o rito disposto na IN Incra 71/2012.
102.	Porém, o TCU, por meio dos itens 9.5.1 e 9.5.2 e subitens do Acórdão 1976/2017-TCU-Plenário, da Relatoria do Ministro Augusto Sherman Cavalcanti, determinou ao Incra a apresentação, no prazo de sessenta dias, do plano definitivo de apuração de todos os indícios de irregularidades apontados nos relatórios de auditoria, com a indicação de responsáveis pela implementação, o detalhamento de suas atividades, a duração de cada atividade e a data limite de sua conclusão.
103.	Outrossim, determinou-se à entidade que encaminhasse ao TCU relatórios semestrais dos resultados apurados com os resultados parciais dos trabalhos executados segundo o plano definitivo de apuração. Por conseguinte, entende-se desnecessário a proposição de determinação por esta Unidade Técnica.
IV) Procedimentos de classificação não garantem o cumprimento dos critérios de priorização previstos na legislação.
104.	A auditoria revelou que os procedimentos de classificação de candidatos, realizados através do sistema Sipra, não garantem o cumprimento dos critérios de priorização estabelecidos pela legislação vigente, a qual tem por finalidade estabelecer uma ordem de preferência na distribuição de imóveis rurais e busca priorizar as pessoas/famílias que tenham compromisso com as diretrizes da reforma agrária. 
105.	De acordo com o art. 19 da Lei 8.629/1993 e o art. 25 da Lei 4.504/1964 c/c art. 65 do Decreto 59.428/1966, na classificação das famílias candidatas ao programa deve ser observada a seguinte ordem preferencial: I - ao proprietário do imóvel desapropriado; II - aos que trabalham no imóvel desapropriado como posseiros, assalariados, parceiros ou arrendatários; III - aos ex-proprietários de terra cuja propriedade de área total compreendida entre um e quatro módulos fiscais tenha sido alienada para pagamento de débitos originados de operações de crédito rural ou perdida na condição de garantia de débitos da mesma origem; IV - aos que trabalham como posseiros, assalariados, parceiros ou arrendatários, em outros imóveis; V - aos agricultores cujas propriedades não alcancem a dimensão da propriedade familiar; VI - aos agricultores cujas propriedades sejam, comprovadamente, insuficientes para o sustento próprio e o de sua família; VII - aos tecnicamente habilitados na forma dá legislação em vigor, ou que tenham comprovada competência para a prática das atividades agrícolas; e VIII - aos trabalhadores sem-terra que desejem se radicar na exploração da terra.
106.	Na ordem de preferência exposta, como critério de desempate, terão prioridade os chefes de família numerosa, cujos membros se proponham a exercer a atividade agrícola na área a ser distribuída.
107.	A sistemática de classificação adotada no sistema Sipra, que segue os parâmetros estabelecidos no Anexo II da NE 45/2005 (peça 18) , verificam-se as seguintes impropriedades: 
a)	quando o sistema soma os critérios básicos, complementares e suplementares para obter a pontuação final do candidato e, assim, estabelecer a ordem de classificação, pode ocorrer de candidatos com preferências estabelecidas na legislação serem preteridos em relação a outros candidatos;
b)	nada obstante a legislação estabelecer ordem de prioridade de acordo com o enquadramento do candidato, no sistema são pontuados com a mesma pontuação (48 pontos) os seguintes candidatos: i) trabalhador assalariado, posseiro, arrendatário, foreiro que trabalhe em outro imóvel; ii) trabalhador rural sem-terra; e iii) agricultores cujas propriedades sejam, comprovadamente, insuficientes para o sustento próprio e o de sua família;
c)	o critério de desempate previsto na legislação, tamanho da família, deveria ter prioridade em relação aos demais critérios complementares e suplementares estabelecidos em normativos infra legais que regem a matéria.
98.	Por fim, cumpre ressaltar que existe determinação deste Tribunal, item 2.6 do Acórdão 753/2008-TCU-Plenário, para que o Incra adeque os normativos internos, especificamente a NE 45/2005, aos critérios de priorização de candidatos previstos na Lei 8.629/1993.
99.	A Superintendência do Incra, em manifestação anterior (peça 70, p. 8) , alegou que todos os incisos do art. 19 da Lei 8.629/1993 foram estritamente observados, porém reconheceu que os procedimentos de classificação podem ser melhorados e/ou ajustados.
100.	Relatou que o art. 19 da Lei 8.629/1993 e seus incisos não contemplam, explicitamente, as famílias organizadas em acampamentos, associações ou movimentos sociais, tal como na Norma de Execução 45/2005. Porém, ressaltou que tais acampamentos são formados por trabalhadores rurais que, majoritariamente, trabalham nas propriedades próximas ou vizinhas ao local a ser desapropriado. 
101.	Reconheceu que os organismos representativos de trabalhadores rurais e agricultores se sentem coadjuvantes no processo desapropriatório, e que, nos últimos vinte anos, muitas áreas desapropriadas oram indicadas por movimentos sociais. Entretanto, salienta que a maioria dos assentados estão contemplados nos incisos II, III e V do art. 19 da Lei 8.629/1993, em razão desse público, no processo de criação dos assentamentos, comporem o grupo de acampados.
Razões de justificativa dos Srs. Luís Flavio Carvalho Ribeiro (peça 142, p. 8-9) , Carlino Lima (peça 145, p. 6-7) , José Ribeiro da Cunha (peça 132, p. 1-3) e Maria Amália Ferreira (peça 113, p. 1-3) .
102.	As razões de justificativa dos responsáveis supracitados serão analisadas em conjunto, em razão de conterem conteúdos idênticos.
103.	Os responsáveis reconhecem que a sistemática de classificação do Sipra não atende ao que prevê o art. 19 da Lei 8.629/1993 e o art. 25 da Lei 4.504/1964 c/c art. 65 do Decreto 59.428/1966. O Sistema (Sipra) contempla apenas a NE - Incra 45/2005, a qual estabelece de forma diversa os critérios de priorização para candidatos à reforma agrária.
104.	Esclarecem que o anexo II, da NE - Incra 45/2005, estabeleceu apenas cinco critérios básicos para a classificação dos candidatos à Reforma Agrária, não contemplados nesta os critérios de preferência previstos nos incisos III, do art. 19 da Lei 8.629/1993, com junção dos critérios de preferência previstos nos incisos V e VI, do art. 19 da Lei 8.629/1993; não menção ao inciso V, do art. 25, da Lei 4.504/1964, bem como a inclusão de novo critério básico definido como 'Trabalhador Rural Sem-Terra', no sistema de classificação constante na referida Norma de Execução. 
105.	Aduzem que a inexistência de critérios claros e coesos em todas as normas vigentes (art. 19 da Lei 8.629/1993 e o art. 25 da Lei 4.504/1964 c/c art. 65 do Decreto 59.428/1966, NE 45/2005/INCRA/SIPRA) , bem como a exclusão de critérios previstos em lei pela NE - Incra 45/2005, resultam na tomada de decisões conforme normativa de execução expedida pelo órgão nacional.
106.	Citam o parágrafo único, do art. 2º da NE - Incra 45/2005, in verbis:
A política de reforma agrária poderá priorizar a seleção de famílias identificadas, por coleta de informações, nas condições precárias de habitação ou moradia, saúde, insuficiência de renda, falta de acesso à educação, ou através de outro indicador social, tais como: aspectos demográficos, trabalho e rendimento, educação e condições de vida, obedecendo rigorosamente às etapas do processo seletivo que se refere esta Norma de Execução (grifo nosso) .
107.	Por fim, relatam que apesar das recomendações do TCU, não houve adequação no Sipra para correção das distorções identificadas.
Oitiva da Superintendência Regional do Incra no Estado de Rondônia-SR-17/RO (peça 116, p. 3-4) .
108.	O Superintendente, em oitiva, declarou, apenas, que foi expedido o Decreto 8.738/2016, especificamente no art. 9°, consta a ordem de preferência para classificação a ser observada doravante (peça 116, p. 8) . 
Análise
109.	Observou-se que os responsáveis reconhecem que a sistemática de classificação do Sipra não atende ao que prevê o art. 19 da Lei 8.629/1993 e o art. 25 da Lei 4.504/1964 c/c art. 65 do Decreto 59.428/1966. O Sistema (Sipra) contempla apenas a NE - Incra 45/2005, a qual estabelece de forma diversa os critérios de priorização para candidatos à reforma agrária.
110.	Por sua vez, a Presidência da República, com vista ao atendimento das recomendações do TCU, publicou o Decreto 8.738/2016 que disciplinou a ordem de preferência para classificação dos beneficiários a serem observada nos futuros processos de seleção de candidatos ao Programa Nacional de Reforma Agrária (PNRA) , in verbis:   
Art. 9º A classificação dos candidatos que tiverem suas inscrições validadas ou deferidas será feita observada, sucessivamente, a preferência: 
I - ao desapropriado, ao qual será assegurada prioridade para aparcela na qual se situe a sede do imóvel, hipótese em que esta será excluída da indenização paga pela desapropriação;
II -a quem trabalhe no imóvel desapropriado na data da vistoria de classificação e aferição do cumprimento de sua função social, como o posseiro, o assalariado, o parceiro ou o arrendatário, conforme identificação expressa no LAF do Incra ou comprovação mediante documentação idônea;
III - aos ex-proprietários de terra cuja propriedade de área total compreendida entre um e quatro módulos fiscais, situada no mesmo Município para o qual se destine a seleção, tenha sido alienada para pagamento de débitos originados de operações de crédito rural ou perdida na condição de garantia de débitos da mesma origem;
IV - a quem trabalhe como posseiro, assalariado, parceiro ou arrendatário há mais de cinco anos, contados a partir da data da vistoria de classificação e aferição do cumprimento da função social do imóvel desapropriado, em outro imóvel rural situado no mesmo Município para o qual se destine a seleção;
V- ao agricultor cuja propriedade esteja situada no mesmo Município para o qual se destine a seleção não alcance a dimensão da propriedade familiar e seja comprovadamente insuficiente para o sustento próprio e o de sua família;
VI - ao trabalhador rural sem terra e à família em situação de vulnerabilidade em acampamento que não se enquadrem nas hipóteses mencionadas nos incisos I a V; 
VII - ao trabalhador rural vítima de trabalho análogo à escravidão, identificado pela Comissão Nacional de Erradicação do Trabalho Escravo - Conatrae, sob a coordenação do Ministério das Mulheres, da Igualdade Racial, da Juventude e dos Direitos Humanos, e a sua família; e
VIII - aos trabalhadores rurais desintrusados de outras áreas, em razão de demarcação de terra indígena, titulação de comunidade quilombola ou de outras ações de interesse público.
§1° Fica assegurada, comprovada a capacidade de exploração agrícola pelo conjunto familiar, a participação no PNRA das pessoas com deficiência, nos termos da alínea 'd' do inciso I do caput do art. 2° da Lei n°8.742, de 1993, e da Lei n° 13.146, de 6 de julho de 2015- Lei Brasileira de Inclusão.
§2° O aposentado por invalidez que auferir renda de até três salários mínimos mensais poderá ser beneficiário do PNRA desde que comprovada a capacidade de exploração agrícola pelo conjunto familiar.
Art. 10. Caberá ao Incra, observado o disposto no art. 9°, elaborar norma para seleção e classificação de candidatos, com base na maior pontuação calculada e na observância das seguintes prioridades:
I - família mais numerosa, cujos membros se proponham a exercer a atividade agrícola na área a ser assentada;
II - família ou indivíduo em situação de vulnerabilidade social e econômica;
III - família ou indivíduo que resida há mais tempo no Município em que se localize a área para a qual se destine a seleção;
IV -família chefiada por mulher; 
V- família ou indivíduo integrante de acampamento; 
VI - outros critérios sociais, econômicos e ambientais estabelecidos pelo Incra, de acordo com os territórios de reforma agrária para os quais a seleção é realizada. 
§1° Considera-se a família chefiada por mulher aquela em que, independentemente de estado civil, a mulher seja responsável pela maior parte do sustento material de seus dependentes.
§2º Em caso de empate, terá preferência o candidato de maior idade.
111.	Constatou-se que a divulgação da abertura do processo de seleção ocorria no âmbito dos municípios das áreas em conflito, em razão da grave tensão social no local, onde os s trabalhadores sem-terra disputavam referidas áreas para assentamento.
112.	Observou-se que as aquisições/desapropriações de imóveis para fins de reforma agrária decorrem de reinvindicações dos ocupantes e/ou acampados. O processo de desapropriação demora vários anos, e os ocupantes permanecem no local durante o processo, o que acaba por vinculá-los ao imóvel.
113.	A Presidência da República publicou o Decreto 8.738/2016, que estabeleceu as novas regras para o estabelecimento da ordem de preferência na classificação dos beneficiários nos futuros processos de seleção de candidatos ao PNRA. O referido decreto, em análise perfunctória, está em consonância com o art. 19 da Lei 8.629/1993. Porém, não consta nos autos dados que comprovem que o sistema Sipra incorporou essas novas sistemáticas de classificação. 
114.	Urge esclarecer que a SR/17-RO não possui gerência sobre o desenvolvimento do sistema Sipra, cabendo o desenvolvimento e as alterações no sistema Sipra ao Incra/Sede. Por conseguinte, deixa-se de propor determinação à superintendência regional para adequação do sistema. 
V) inconsistências na base de dados do Sistema Sipra em relação aos dados informados pelos beneficiários.
115.	A equipe de auditoria ao comparar os dados constantes na base de dados do Sipra e os dados informados pelos beneficiários no formulário de inscrição (formulário azul) constatou inconsistência em mais de 70% dos registros/formulários analisados.
116.	O Incra realiza o cadastro dos candidatos por meio de formulário específico (formulário azul) . As informações prestadas pelos candidatos no formulário são declaratórias e determinantes para a classificação no processo de seleção. Posteriormente, as informações são inseridas no Sipra, o qual realiza o processamento das informações e a classificação dos candidatos.
117.	O procedimento utilizado na auditoria consistiu na comparação dos dados constantes no formulário de inscrição (formulário azul) com os dados constantes no Sipra. O referido procedimento foi realizado em 102 processos de beneficiários do Programa Nacional de Reforma Agrária (54 processos do PAF Jequitibá, 24 do PA Belo Horizonte e 24 do PA Vale Encantado) . 
118.	Ressalta-se, que as inconsistências observadas foram vistas como estudo de caso, pois a baixa quantidade de formulários/registros analisados não obedece aos critérios necessários para ser considerada uma amostra estatística.
119.	A Superintendência do Incra, em manifestação anterior (peça 70, p. 8) , havia informado que estava em elaboração, pelo Incra/Sede, o Plano de Providências, no qual visava a criação de algum mecanismo que norteasse a revisão e a conferência imediatamente após a inserção dos dados no Sipra ou a substituição do sistema por outro. 
Razões de justificativa dos Srs. Luís Flavio Carvalho Ribeiro (peça 142, p. 9) , Carlino Lima (peça 145, p. 2-3) , José Ribeiro da Cunha (peça 132, p. 1-3) e Maria Amália Ferreira (peça 113, p. 1-3) .
120.	As razões de justificativa dos responsáveis supracitados serão analisadas em conjunto, em razão de conterem conteúdos idênticos.
121.	Os responsáveis relatam que os instrumentos utilizados para análise e conferência dos dados inseridos no Sipra, referente aos formulários que são preenchidos com dados declaratórios dos candidatos/beneficiários, realizava-se por meio de check-list, que demandavam o empenho e precisão de servidores da Instituição, sendo previsível a existência de diversos erros quando do lançamento dos dados no Sipra, não havendo outros instrumentos ou sistema hábil junto ao Incra a impedir possíveis erros de lançamentos, que eram realizados por servidores de forma manual.
122.	Ressaltam que a SR/17 não implementou mecanismos ou instrumentos para aperfeiçoamento do tratamento de dados no Sipra, em razão da ausência de profissionais na área de desenvolvimento de sistema. Acrescentou que tais providências ficariam a cargo da direção do Incra/Sede (Brasília) . 
Oitiva da Superintendência Regional do Incra no Estado de Rondônia-SR-17/RO (peça 116, p. 4) .
123.	O Superintendente, em oitiva (peça 116, p. 4) , relatou que o Sipra está desatualizado e informações constantes em processos físicos não foram inseridas no sistema, sendo necessário confrontar as informações físicas com as do sistema. Informou que as informações constantes no Sipra não se traduzem efetivamente irregularidades em campo, pois não era prioridade fazer constar em meio digital o mesmo que existia fisicamente.
124.	Alegou que parte das informações são colhidas em campo fornecidas pelos candidatos, quando do cadastramento, com a ocorrência de dados inverídicos por eles prestados. Citou como exemplo, casos em que são omitidos o convívio marital, e que posteriormente descobre-se a existência de cônjuge ex-beneficiário do PNRA, o que conduz automaticamente ao desligamento.
125.	Por fim, acrescenta que o Sipra está sendo atualizado e alimentado por informações retiradas dos processos, como forma de atualização.
Análise
126.	Os responsáveis reconhecem a existência de erros quando do lançamento dos dados no Sipra, não havendo outros instrumentos ou sistema hábil junto ao Incra a impedir possíveis erros de lançamentos, que eram realizados por servidores de forma manual.
127.	Percebe-se que a forma como são inseridas as informações no sistema Sipra ocasiona inconsistências no sistema, pois os servidores do Incra preenchem os formulários com os dados declaratórios do candidato, nesse momento pode acontecer erro por parte do servidor. Posteriormente, os responsáveis pelo lançamento no sistema Sipra, muitas vezes, não observam os campos preenchidos da forma que constam no formulário e lançam de forma equivocada, o que, em tese, causaria impacto na ordem de preferência dos candidatos, consoante art. 19 da Lei 8.629/1993. 
128.	Infere-se que as inconsistências na base de dados do Sistema Sipra em relação aos dados informados pelos beneficiários são decorrentes de processo defasado de coleta de informações em formulário e posterior inserção manual desses dados no sistema, e principalmente, a inexistência de controles internos no Incra para realizar identificação e correção dos dados inconsistentes.
129.	Dito isto, entende-se que seria necessário determinar à Superintendência Regional do Incra no Estado de Rondônia que institua e mantenha controles internos de forma sistêmica, a fim de assegurar a conformidade das informações postadas no sistema Sipra, com os documentos que derem origem aos registros, assim como a fidedignidade das informações constantes em tais documentos relativamente à situação declarada pelo beneficiário.
130.	Entretanto, o TCU, por meio do item 9.5.4 do Acórdão 1976/2017-TCU-Plenário, da Relatoria do Ministro Augusto Sherman Cavalcanti, já havia determinado, que a entidade promovesse promova rigorosa avaliação das inconsistências dos dados constantes da base do Sipra em relação aos dados informados pelos beneficiários da reforma agrária, conforme demostrado abaixo, razão pela qual deixa de propor a referida determinação à SR/RO/17. 
9.5.4. promova rigorosa avaliação das inconsistências dos dados constantes da base do Sipra em relação aos dados informados pelos beneficiários da reforma agrária, efetuando as devidas correções, de forma a cumprir o item 2.5 do Acórdão 753/2008-TCU-Plenário, e viabilizar a correta seleção de beneficiários da reforma agrária, obedecendo aos arts. 19, 19A e 20 da Lei da Lei 8.629/93, bem como viabilizar as atividades de supervisão ocupacional destinadas ao cumprimento do art. 18B da Lei 8.629/1993, com redação dada pela Lei 13.456/2017, e a regularização prevista no art. 26B da Lei 8.629/1993, com redação dada pela Lei 13.456/2017;
VI) ausência da ordem de classificação de inscritos quando da publicação do resultado do processo seletivo no site da autarquia.
131.	A Superintendência Regional do Incra no Estado de Rondônia descumpriu a determinação contida no item 2.8 do Acórdão 753/2008-TCU-Plenário, pois não realiza a publicação do resultado do processo seletivo, com a respectiva ordem de classificação, no site da Autarquia. 
132.	A equipe de auditoria entrevistou o Superintendente à época (peça 58) . Informou que não é divulgada, a nível social, a ordem de classificação da pontuação das famílias, apenas é juntado ao processo de cada família a Folha de Avaliação Individual (FAI) que contém a respectiva pontuação.
133.	Nessa linha, o chefe da Divisão de Obtenção de Terra e Implantação de Projetos de Assentamento em entrevista (peça 57) , informou que: 'a classificação é feita pelo sistema com base nas informações prestadas pelos candidatos. Ocorre divulgação individual para cada família e para a coordenação do acampamento. Não ocorre divulgação da pontuação/classificação no site do Incra'.
134.	A Superintendência do Incra, em manifestação anterior (peça 70, p. 9) , havia informado que estava em elaboração, pelo Incra/Sede, o Plano de Providências, no qual visava o estabelecimento de orientações claras e definitivas para constituição de lista única, com a ordem de classificação dos inscritos na publicação dos resultados nos processos de seleção, seja no site do Incra, ou outro meio de divulgação.  
135.	Informou que a SR-17/RO elaborou a minuta o documento denominado 'Edital de processo de seleção de candidatos ao projeto se assentamento' (peça 70, p. 45-50) , mas, reconhece que é necessário um sistema informatizado, que efetive os cálculos e garanta a ordem e classificação, conforme instrumentos legais que norteiam a matéria. 
Razões de justificativa dos Srs. Luís Flavio Carvalho Ribeiro (peça 142, p. 4) , Carlino Lima (peça 145, p. 4) , José Ribeiro da Cunha (peça 132, p. 3) e Maria Amália Ferreira (peça 113, p. 3-4) .
136.	As razões de justificativa dos responsáveis supramencionados serão analisadas em conjunto, em razão de conterem conteúdos idênticos.
137.	Os responsáveis aduzem que as normas infralegais, em especial a NE - Incra 45/2005, são omissas quanto a regulamentação da publicação do resultado do processo seletivo e da ordem de classificação dos inscritos no site da Autarquia ou na imprensa oficial. E que, em razão dessa omissão no tocante à publicação no site da Autarquia ou na imprensa oficial, os resultados dos processos seletivos permaneciam armazenados e gravados no Sipra, disponível para acesso, mediante consulta dos servidores do Incra, e a população mediante pedido ao Superintendente Regional/RO, tendo em vista tratar-se de dados protegidos pela legislação.
138.	Relataram que, mesmo após a decisão no Acórdão 753/2008-TCU-Plenário, item 2.8, onde prevê a publicação do resultado do processo seletivo e de ordem de classificação dos inscritos no site da Autarquia, não ocorreu a normatização interna para disciplinar tais publicações. Acrescentaram que tais normas eram editadas em nível de presidência do Incra, ou seja, em nível nacional.
Oitiva da Superintendência Regional do Incra no Estado de Rondônia-SR-17/RO (peça 116, p. 2-3) . 
139.	Em oitiva, o Superintendente relatou que, atualmente, ocorre a migração dos arquivos dos candidatos assentados (Relação de Beneficiários-RB) do sistema intranet-módulo Sipra consulta, para o sitio eletrônico do Incra www.incra.qov.br, onde mostra que Rondônia totaliza 221 projetos de assentamento e 81.120 beneficiários. No mesmo link consta instruções para o visitante do site sobre os procedimentos para seleção de candidatos a beneficiários do PNRA, e a relação de todos os beneficiários por estado da Federação (peça 116, p. 16-20) .
140.	Informou que a Superintendência costuma divulgar a classificação dos inscritos nas Unidades Avançadas que jurisdicionam os municípios, onde constam os imóveis que serão destinados para fins de reforma agrária; nos acampamentos pela equipe responsável pelo cadastro e seleção das famílias. Essas equipes do Incra divulgam o resultado das classificações e orientam os candidatos que não tiveram o perfil aprovado ao PNRA, em razão da dificuldade dos meios de comunicação na zona rural.
141.	Acrescenta que em atendimento às determinações do TCU, foi expedido o Decreto 8.738/2016, onde consta nos arts. 9° e 10°, que caberá ao Incra/Sede a elaboração de norma para seleção e classificação de candidatos, com base na maior pontuação calculada e na observação de prioridades ali estabelecidas.
Análise
142.	Os responsáveis reconhecem que a SR/17-RO não realizava publicação do resultado do processo seletivo e da ordem de classificação dos inscritos no site da Autarquia ou na imprensa oficial. Porém, atribuem o fato à omissão das normas infralegais, em especial a NE - Incra 45/2005. E que, mesmo após a decisão no Acórdão 753/2008-TCU-Plenário, item 2.8, o Incra/Sede não elaborou normativo para disciplinar tais publicações.
143.	Por sua vez, o Sr. Cletho Muniz de Brito, atual Superintendente da SR/17-RO, relatou que já ocorre a publicação no sítio eletrônico do Incra www.incra.qov.br, e que já fora expedido o Decreto 8.738/2016 que estabelece as regras para seleção e classificação de candidatos, com base na maior pontuação calculada e na observação de prioridades ali estabelecidas.
144.	Em consulta ao sítio eletrônico do Incra consta a relação de beneficiários do Programa Nacional de Reforma Agrária (PNRA) - Lista Única, por SR/Projeto/Município/Código Beneficiário, ou seja, consta os beneficiários que já foram contemplados no PNRA. 
145.	Não consta lista com classificação dos candidatos beneficiários. Tal situação, provavelmente, deve-se ao fato de que o Incra estava suspenso de realizar novos processos de seleção de beneficiários para a reforma agrária, consoante determinação do Acórdão 775/2016-TCU-Plenário, da Relatoria do Ministro Augusto Sherman Cavalcanti.
146.	Depreende-se das novas medidas adotadas pela autarquia, ou seja, expedição do Decreto 8.738/2016 e publicação no sítio eletrônico do Incra www.incra.qov.br, o propósito de cumprir as determinações exaradas desta Corte de Contas. 
147.	Entende-se que os gestores da autarquia descumpriram o item 2.8 do Acórdão 753/2008-TCU-Plenário, que determinou a publicação da ordem de classificação dos candidatos contemplados para cumprimento do art. 37, caput, da CRFB/1988 (princípio da publicidade) . Porém, as ações deveriam serem adotas primeiramente pelo Incra/Sede, pois cabe ao Órgão Central o estabelecimento de normas internas e as regras para cumprimento das determinações dos Órgãos de Controle.  
148.	Com efeito, entende-se que não seria razoável a aplicação de multa por descumprimento de decisão do TCU aos gestores das descentralizadas (SR/17-RO) , pois funcionam como executores das políticas implementadas pelos Órgãos Centrais, ou seja, seguem as orientações e normativos internos estabelecidos, com pouca margem de discricionariedade.
149.	Porém, entende-se que caberia determinar à Superintendência Regional do Incra no Estado de Rondônia que publique no site da Autarquia a ordem de classificação dos candidatos contemplados, a relação de candidatos aprovados que não forem inicialmente contemplados (cadastro reserva) , com a respectiva ordem de classificação, e a relação de candidatos eliminados, com os respectivos motivos da eliminação, quando da realização de processos de seleção de candidatos ao Programa Nacional de Reforma Agrária (PNRA) , em obediência ao princípio da publicidade, disposto no caput do artigo 37 da CRFB/1988.  
150.	Entretanto, este Tribunal, por meio do item 9.4.5 do Acórdão 1976/2017-TCU-Plenário, da Relatoria do Ministro Augusto Sherman Cavalcanti, já havia determinado que a entidade promovesse ampla divulgação do resultado dos processos seletivos de beneficiários do Programa Nacional de Reforma Agrária para cada projeto de assentamento, publicando os nomes dos contemplados, segundo sua ordem de classificação e ordem de priorização, conforme demostrado abaixo, razão pela qual deixa de propor a referida determinação à SR/RO/17. 
9.4.5. promova ampla divulgação do resultado dos processos seletivos de beneficiários do Programa Nacional de Reforma Agrária para cada projeto de assentamento, publicando os nomes dos contemplados, segundo sua ordem de classificação e ordem de priorização, conforme estabelecido no instrumento de publicação do processo seletivo e legislação aplicável, nos meios de comunicação adequados, como por exemplo jornais de grande circulação, DOU ou no site da Autarquia, de forma a cumprir com o princípio da publicidade previsto no art. 37, caput, da Constituição Federal/88 c/c art. 2º da Lei 9.784/99, bem assim, de forma a possibilitar o controle social por parte de qualquer cidadão e por parte dos próprios interessados;
VII) descumprimento dos procedimentos previstos na Instrução Normativa-Incra 71/2012 ou 47/2008 para casos de situações irregulares identificadas em projetos de assentamentos.
151.	Constatou-se que a Superintendência Regional do Incra no Estado de Rondônia não cumpre os procedimentos previstos na IN - Incra 71/2012 ou IN - Incra 47/2008, referentes à regularização, retomada administrativa ou retomada judicial, nos casos em que são identificadas irregularidades.
152.	A IN - Incra 71/2012 revogou a IN - Incra 47/2008 e normatizou as ações e medidas a serem adotadas pelo Incra nos casos de constatação de irregularidades em projetos de assentamento de reforma agrária. Ela estabelece procedimentos a serem executados nos casos de identificação de situações irregulares, como por exemplo a notificação dos ocupantes, retomada administrativa ou judicial dos lotes, destinação das parcelas vagas ou nova destinação das parcelas retomadas. 
153.	A equipe de auditoria, a fim de verificar o cumprimento dos objetivos e procedimentos previstos na IN - Incra 71/2012 ou IN - Incra 47/2008, selecionou e analisou treze processos individuais de beneficiários/ocupantes, tendo constatado que nove dos treze processos analisados (processos n. 54XXX.001971-XX08-87, 54XXX.000191-XX08-10, 54XXX.000116-XX08-59, 54XXX.000187-XX09-32, 54XXX.000560-XX14-12, 54XXX.001667-XX13-05, 54XXX.001670-XX13-11, 54XXX.001089-XX14-80 e 54XXX.001090-XX14-12) aguardam providências por parte do Incra há mais de um ano (peças 40-52) .
154.	A Superintendência do Incra apresentou os seguintes esclarecimentos para os processos individuais de beneficiários/ocupantes analisados pela equipe de auditoria do TCU (peça 70, p. 9-11) :
	Processos 
	Descrição da situação à época da auditoria
	Manifestação da SR-17/RO

	54XXX.001971-XX08-87 (evidência 24) 
	A vistoria não esclareceu a real situação do imóvel, a análise realizada em 13/4/2012 encaminhou os autos para saneamento da questão, não foi tomada nenhuma providência para saneamento da questão.
	Em 2014 o assentado voltou para o lote e estava sendo atendido pela assistência técnica. Acessou o Pronaf em 2015 não houve vistoria para manutenção das ocupações, todavia a parcela será objeto de vistoria em 2016.

	54XXX.001936-XX08-68 (evidência 25) 
	A vistoria realizada em 26/10/2015 constatou ocupação irregular, a ocupante apresentou pedido de regularização em 7/12/2015.
	Processo tramitando para regularização da parcela, está em análise, falta a ocupante apresentar documentos pessoais para triagem.

	54XXX.000191-XX08-10 (evidência 26) 
	A vistoria realizada e m 03/08/2011 constatou que o beneficiário evadiu-se da parcela, foi rescindido o Contrato de Assentamento/Termo de Compromisso em 25/11/2013 não houve o assentamento de outro beneficiário na parcela.
	Em razão dos conflitos existentes no PAF Jequitibá, e em se tratando de Projeto de exploração coletiva, e objeto de Termo de Ajustamento de Conduta, foram suspensos os assentamentos até a efetiva conclusão das vistorias que estão em execução desde 2015, devido à grande extensão do PAF.

	54XXX.000116-XX08-59 (evidência 27) 
	A beneficiária assinou termo de desistência em 15/12/2009, mesmo após a desistência foi realizada vistoria em 10/9/2010, e em 2013 (não consta data) , nas vistorias foi constatado que a parcela encontrava-se abandonada, não houve o assentamento de outro beneficiário na parcela.
	Em razão dos conflitos existentes no PAF Jequitibá e em se tratando de Projeto de exploração coletiva, e objeto de Termo de Ajustamento de Conduta, foram suspensos os assentamentos até a efetiva conclusão das vistorias que estão em execução desde 2015, devido à grande extensão do PAF.

	54XXX.000187-XX09-32 (evidência 28) 
	A vistoria realizada em 3/8/2011 constatou que o lote encontrava-se abandonado, o beneficiário relatou que teve que se afastar do lote em razão de pressões sofridas por parte de um Sr. Conhecido como Paraná, o qual alega que o lote pertence ao Sr. Armando, a vistoria, naquela época, identificou indícios de que o Sr. Armando estaria tentando vender o lote, após a vistoria não foi tomada nenhuma providência para regularizar a questão.
	Diante das liminares expedidas por Juiz Federal, o Incra priorizou o levantamento de lodo o PAF Jequitibá, cujos trabalhos ainda estão em andamento, desde 2015, devido à grande extensão do projeto.

	54XXX.000560-XX14-12 (evidência 29) 
	Os ocupantes foram eliminados em 12/6/2014 por apresentarem restrição no CNIS, não houve notificação e não houve o assentamento de outro beneficiário na parcela.
	Diante das liminares expedidas por Juiz Federal, o INCRA priorizou o levantamento de todo o PAF Jequitibá, cujos trabalhos ainda estão em andamento, desde 2015, devido à grande extensão do projeto.

	54XXX.000241-XX1 1-64 (evidência 30) 
	O autor ajuizou ação declaratória de reconhecimento do direito à regularização fundiária, houve antecipação dos efeitos da tutela no sentido de que o Incra se abstenha de praticar atos de retomada/desocupação do imóvel rural, não há medidas pendentes por parte do Incra.
	Incra não tem como se manifestar a respeito da ação. Estão sendo feitas vistorias no PAF Jequitibá visando subsidiar relatório e informações ao Juiz e Ministério Público, trabalho em andamento, tanto pelas especificidades quanto pelo tamanho do projeto.

	54XXX.001809-XX13-26 (evidência 31) 
	A vistoria realizada em 10/12/2012 constatou ocupação irregular, os ocupantes apresentaram pedido de regularização, foi constatado que o ocupante era empresário, houve notificação, o ocupante apresentou documentos que afastam a irregularidade, houve deferimento do pedido de cadastramento no Sipra, não há medidas pendentes por parte do Incra.
	O processo tramita normalmente, uma vez que não existem medidas pendentes a serem adotadas nesta área.

	54XXX.001667-XX13-05 (evidência 32) 
	Durante a triagem, realizada e m 24/10/2013, verificou-se que o ocupante do lote é beneficiário de outro projeto de assentamento, até o momento não foi realizada a notificação.
	Diante das liminares expedidas por Juiz Federal, o Incra priorizou o levantamento de todo o PAF Jequitibá, cujos trabalhos ainda estão em andamento, desde 2015.

	54XXX.001670-XX13-11 (evidência 33) 
	Durante a triagem, realizada em 24/10/2 013, verificou-se que o ocupante do lote é beneficiário de outro projeto de assentamento, até o momento não foi realizada a notificação.
	O assentado foi notificado em 6/5/2014, conforme cópia da Notificação às fls. 30 dos autos. Quando da auditoria a cópia já constava nos autos. Medidas adotadas: passado o prazo da apresentação da defesa os autos serão instruídos para retomada da parcela.

	54XXX.002032-XX13-17 (evidência 34) 
	Durante a vistoria realizada em 1/9/2015 foi constatado a existência de dois beneficiários assentados no mesmo lote, em 26/10/2015 foi realizada reunião para tentativa de acordo entre os beneficiários, não houve acordo, em 28/10/2015 os autos foram encaminhados para avaliação das benfeitorias realizadas por cada um dos beneficiários do lote.
	Processo sendo analisado e a ser encaminhado para Procuradoria Federal Especializada - PFE visando tratativas de retomada da parcela em favor do Incra, por não existir acordo entre os ocupantes.

	54XXX.001089-XX14-80 (evidência 35) 
	Durante a triagem, realizada em 30/4/2014, verificou-se que os ocupantes do lote possuem contrato de trabalho regido pela CLT até o momento não foi realizada a notificação.
	Diante das liminares expedidas por Juiz Federal, o INCRA priorizou o levantamento de todo o PAF Jequitibá,
cujos trabalhos ainda estão em andamento, desde 2015, devido à grande extensão do projeto.

	54XXX.001090-XX14-12 (evidência 36) 
	Durante a triagem, realizada em 30/4/2014, verificou-se que o ocupante do lote é proprietário de estabelecimento comercial e que a ocupante (cônjuge) exerce função pública no município, até o momento não foi realizada a notificação.
	Diante das liminares expedidas por Juiz Federal, o Incra priorizou o levantamento de todo o PAF Jequitibá, cujos trabalhos ainda estão em andamento, desde 2015, devido à grande extensão do projeto.

Fonte: Manifestação da Superintendência Regional do Incra no Estado de Rondônia - SR-17/RO (peça 70) 
Razões de justificativa dos Srs. Luís Flavio Carvalho Ribeiro (peça 142, p. 4) e Carlino Lima (peça 145, p. 4) .
155.	O Sr. Luís Flavio Carvalho Ribeiro alegou que cabia à Divisão de Desenvolvimento o acompanhamento do beneficiário em situação regular, com o objetivo de inseri-los nos programas de apoio aos assentados, tais como: infraestrutura, crédito, assistência técnica (Ater) e outros determinados por lei.
156.	Aduz que cabia à Divisão de Desenvolvimento, além de proporcionar assistência ao assentado, realizar vistorias regulares nos Projetos de Assentamentos, com o objetivo de verificar a ocorrência de irregularidades, tais como: venda ilegal de lotes e/ou desvio de finalidade. 
157.	Acrescenta que se constatada a irregularidade, o assentado é notificado para apresentar defesa no prazo legal, e encaminhado os autos administrativos à PFE, para análise conclusiva e após relatado à Superintendência para as providências subsequentes, de retirada e/ou saneamento das inconsistências, e sendo constatada a necessidade de retirada do Assentado irregular, há nova homologação de novo cliente.
158.	Descreve os procedimentos de homologação de assentados no Incra, in verbis:
Procedimentos de homologação de assentados da reforma agrária em assentamentos do Incra com vista a emissão do Contrato de Concessão de Uso - CCU e Título de Domínio - TD.
1º - Passar pela sala da Cidadania para cadastro no imóvel rural/lote (relação de documentos em anexo) , quais sejam: RG CPF, certidão de nascimento se solteiro, certidão de casamento se casado (do casal) , Carteira de Trabalho, CNIS, Certidão de nascimento dos filhos menores de 18 anos, atestado de saúde mental, Certidão Criminal Fórum cível e Polícia Federal, Declaração de União Estável e/ou Dissolução de União Estável, PIS e Inscrição do CAD Único:
2º- a Sala da Cidadania encaminha os documentos a Divisão de Desenvolvimento, D-2 para análise dos documentos e após ciência do Chefe da Divisão de Desenvolvimento, e acolhimento do Superintendente Regional, encaminha-se a Divisão de Obtenção para procedimentos subsequentes de homologação no Sipra;
3°-Encaminhar a Divisão de Obtenção com vista ao Setor de Sipra para análise dos documentos e averiguação sobre possíveis irregularidades, como ex-beneficiário, ou Vínculo Empregatício - CLT e/ou Vinculo de Emprego público nos termos da NE 70;
4º - A divisão de Obtenção após análise da documentação inicial do assentado encaminha para o Protocolo que abrirá Processo Administrativo em nome do interessado, homologando em seguida no Sipra e após encaminhará para a Divisão de Desenvolvimento, D-2, para procedimentos de análise da emissão do CCU;
5º - Em decorrência da homologação do assentado no SIPRA, o mesmo poderá participar dos Programas de incentivos ofertados pelo Governo Federal, como Crédito inicial, Fomentos, Minha Casa Minha Vida - MCMV, bem como de serem assistidos pela Assistência Técnica - ATER, nos moldes da Agricultura Familiar;
6º - Após análise dos autos encaminha-se ao Setor de Titulação - D-4, para emissão do CCU;
7º - Em detrimento das normas legais, os autos após vistoria atualizada e constatação de morada permanente pela unidade familiar na parcela de no mínimo 05 (cinco) anos, o referido processo administrativo será encaminhado novamente ao Setor de Titulação-D-4, para emissão do Título Definitivo - TD, após será arquivado no Setor de Assentamento - D-2 para guarda e controle.
OBS: em caso de constatação de irregularidades os autos administrativos são encaminhados a PFE para análise conclusiva, já com todos os encaminhamentos (notificação e defesa) . 	
159.	Alude que em sua gestão houve levantamentos ocupacionais com fins de constatação de irregularidades no PAF Jequitibá (Projeto de Assentamento Florestal) e nos Projetos de Assentamentos Belo Horizonte, no município Machadinho do Oeste/RO, Zé Bentão, Maranatá, Alberico Carvalho e Alzira augusto Monteiro, todos inseridos na antiga Fazenda Santa Elina (área do Massacre Corumbiara) nos municípios de Chupinguaia/RO e Corumbiara/RO.
160.	Aduz, em suma, que a falta de servidores, a desvalorização do Incra, as diversas concessões de liminares judiciais resultaram no insucesso e na descontinuidade das ações de vistoria e acompanhamentos das ocupações irregulares. Acrescentou que algumas oportunidades os servidores do Incra foram ameaçados, como ocorrera nas áreas dos conflitos agrários (área do Massacre Corumbiara) .
161.	Por fim, alega que o Incra não tem capacidade operacional técnica (insuficiência de recursos e pessoal) para atender a grande demanda de suas ações, com interrupções dos trabalhos, ocasionando, muitas vezes, a especulação das parcelas sem anuência da entidade.
162.	O Sr. Carlino Lima, por sua vez, alegou, apenas, que a Divisão de Desenvolvimento sempre foi orientada para o cumprimento da IN - Incra 71/2012 ou IN - Incra 47/2008, em especial nos casos de constatação de irregularidades nos projetos de assentamento de reforma agrária.
Razões de justificativa - Maria de Jesus Freire Lobo (peça 112, p. 3-5) , Wania Maria das Graças Pontes Maramaldo (peça 152, p. 11-28) , Walter Lopes de Souza Júnior (peça 103, p. 3-11) , Luiz Fernando Correa Marcondes - Revel, Cletho Muniz de Brito (peça 117, p. 1-2) e Antônio Carlos Ferreira Filho (peça 114, p. 3-6) .
163.	A Sra. Maria de Jesus Freire Lobo, em suma, relatou que a Divisão de Desenvolvimento, além da fiscalização dos imóveis irregulares nos Projetos de Assentamentos, exerce diversas ações, tais como: Crédito, Infraestrutura, Pronera, Ater, Titulação e Pronaf. Citou que na chefia da Divisão, encaminhou 11 processos no Projeto de Assentamento (PA) Maranatá e Zé Bentão, 18 processos no PA Santa Maria II, 8 processos no PA Belo Horizonte, todos processos de retomada por via judicial.
164.	Apontou que a Divisão não tem servidores capacitados nas análises dos processos de retomada, o que dificulta a celeridade. Acrescenta que somente em meados de 2016 conseguiu montar uma equipe de análise de processo, com servidores deslocados de outro setor. E que só a partir dessas mudanças houve mais segurança na tramitação e aplicação das normativas.
165.	Aduz que o Incra não possui orçamento para realizar vistoria anual em todos os 221 projetos de assentamento, e que por orientação do Órgão Sede do Incra, priorizou os projetos com mais conflitos, os solicitados pela justiça, e os projetos afetados pela Hidrelétrica Santo Antônio, o que cria uma demanda muito grande de ocupantes irregulares.
166.	Alega, como uma das causas que dificultam a retomada dos imóveis, as liminares judiciais concedidas sem consulta ao Incra e em descumprimento da IN-Incra 71/2012, tendo citado como exemplo, o caso do PAF jequitibá, no qual a Justiça Federal concedeu em torno de 129 liminares aos assentados e ocupantes irregulares.
167.	 A Sra. Wânia Maria das Graças Pontes Maramaldo alegou, preliminarmente, ausência de omissão dolosa ou culposa na realização de suas atividades. Salientou que a realização da supervisão ocupacional, em razão de seu caráter de elevado dispêndio de recursos materiais e humanos, exige esforços de numerosas instâncias decisórias, internas e externas à Autarquia, que vão desde a definição das Políticas Públicas, segundo as ponderações político-governamentais no direcionamento da execução do Programa de Reforma Agrária, passando pelas esferas mais altas de decisão da Autarquia, até que tais esforços sejam direcionados às Superintendências Regionais Estaduais, sendo a Divisão de Desenvolvimento de Assentamentos apenas um dos órgãos de execução envolvidos na realização do que decidira essa cadeia hierárquica.
168.	 Descreveu o funcionamento da Divisão de Desenvolvimento de Assentamentos, tendo enfatizado que a supervisão ocupacional é uma dentre tantas outras realizadas na gestão e condução do conjunto de assentamentos criados pelo Incra, tais como: crédito, titulação, Pronera, Cadastramento Ambiental Rural (CAR) .  
169.	Sublinhou que a identificação de situações de irregulares em projetos de assentamento ocorre de diferentes formas e em momentos distintos, e que vai além do trabalho desenvolvido pelas equipes técnicas de supervisão ocupacional, alcançando também: i) equipes técnicas de ATES, conforme metas e ações estipuladas em contratos de serviços; ii) equipes de pagamento de crédito instalação, em especial a necessidade de atualização cadastral determinada pelo art. 9º do Decreto 8.256/2014; iii) equipes de emissão de CCU ou TD; iv) equipes de vistoria ambiental; v) outras atuações institucionais no projeto de assentamento (peça 152, p. 13) .
170.	Nessa senda, a responsável apontou as seguintes dificuldades para consecução das atribuições da Divisão de Desenvolvimento, notadamente na retomada dos imóveis ocupados irregularmente: a) limitação orçamentária e financeira da instituição para atender a demanda de serviços reclamados, na época,  por aproximadamente 70.000 famílias beneficiárias da Reforma Agrária no Estado; b) carência de profissionais de campo e de escritório (ano 2008-49 servidores, 2009-43, 2010-36) com atribuições técnicas específicas, com vista à efetiva gestão dos assentamentos em Rondônia; c) insuficiente qualificação dos servidores associada à falta de estímulo para o cumprimento das funções cotidianas em razão de um histórico de desvalorização da carreira, que culminou com perdas gradativas de remuneração, bem como ausência de oportunidades de requalificação; d) dificuldades de interação/cooperação entre os diversos setores da Divisão, o que resultava em esforços duplicados; e) sucateamento dos instrumentos e ferramentas de trabalho (computadores, máquinas fotográficas, aparelhos de GPS, veículos etc.) indispensáveis à execução de tarefas básicas atinentes às atribuições da Divisão de Desenvolvimento; f) de 2008 a 2011, a supervisão ocupacional era pulverizada dentro das demais ações de gestão dos assentamentos; i) Tensão e insegurança no campo quando das retomadas, inclusive com a necessidade de buscar apoio da Polícia Federal para acompanhamento de servidores que conduziam os procedimentos de notificação para retomada em razão de ofensas e/ou ameaças praticadas por ocupantes irregulares (peça 152, p. 17-18) .
171.	Alega que para enfrentar as supramencionadas dificuldades adotou as seguintes medidas: a) realização de reuniões periódicas com todos os servidores lotados na Divisão de Desenvolvimento com o objetivo de nivelar as ações desenvolvidas por cada setor, e potencializar o uso dos recursos humanos e materiais, a partir da integração das ações sob a responsabilidade da Divisão (supervisão ocupacional, crédito, fiscalização dos serviços de ATES, titulação etc.) ; b) estabelecimento de processos de formação continuada que proporcionou aos servidores um maior conhecimento e discussão sobre os normativos internos da autarquia. 
172.	Quanto à formação continuada, destacou os treinamentos sobre o 'Crédito Instalação'; a IN - Incra 47/2008, que resultou na produção de um formulário adequado para a realização das vistorias; a Lei de Ater, que alterou todo o procedimento de contratação dos serviços de Ates no Incra; a IN 30/2006, que estabelecia os procedimentos para emissão de documentos titulatórios em caráter provisório (CCU) ou definitivo (TD ou CCDRU) ; a área de instrução processual, em razão da imensa dificuldade dos servidores em instruir os processos administrativos.
173.	 Aduz que as medidas adotadas proporcionaram melhoria na instrução dos processos, e que com advento da IN - Incra 47/2008 contabilizou os seguintes resultados: em 2009 foram realizadas vistorias em 1.801 parcelas, em 15 projetos de assentamento; em 2010: foram vistoriadas 145 parcelas em um projeto de assentamento; e em 2011, foram vistoriadas 75 parcelas em cinco projetos de assentamento. Porém, ressaltou que apesar dos esforços em realizar as atividades de supervisão, os maiores resultados se deram na emissão de documentos titulatórios em caráter provisório CCU e na regularização de famílias ocupantes em parcelas.
174.	Por fim, alude que não agiu de forma omissiva, tampouco que haja nas condutas omissivas imputadas, relativas ao exercício de suas funções, qualquer indício de dolo ou culpa. Afirmando, com isso, que não estariam presentes concomitantemente os requisitos ensejadores de responsabilidade perante esta Corte de Contas. 
175.	O Sr. Walter Lopes de Souza Júnior apontou como as principais causas para ao descumprimento dos procedimentos previstos nas Instruções Normativas - Incra 71/2012 ou 47/2008, a insuficiência de servidores; o atendimento aos assentados regulares e os irregulares/pendências no Incra; o ranking de prioridades.  
176.	Aduz que a insuficiência de servidores é o maior problema da entidade nos últimos quinze anos, o que tem ocasionado erros administrativos, desvios de funções e não cumprimento das determinações. Salientou que em razão disso, poucos servidores querem assumir atribuições, com receio de responder no futuro por erro ou omissão de alguma obrigação, citou como exemplo, a Divisão de Desenvolvimento.
177.	Quanto à separação dos atendimentos aos assentados regulares e os irregulares/pendências no Incra, explicou que em razão da limitação de servidores, em especial dos servidores que realizam trabalhos de campo, o Incra separa dentro do assentamento as famílias de agricultores entre regulares e irregulares. Os regulares são famílias que firmaram vínculo com Incra e que cumprem, satisfatoriamente, as cláusulas do CCU, e são habilitadas a acessarem os benefícios das políticas públicas do Incra e de outros órgãos, tais como: Pronaf, habitação, aposentadorias, auxílio maternidade, auxílio doença, crédito apoio, crédito fomento, entre outros. Os irregulares, por seu turno, são as famílias beneficiárias ou ocupantes com os seguintes problemas: permuta de lotes no assentamento/distinto, ou mesmo em municípios/estados distintos, invasões de lotes, venda de lotes; desmatamento de APP, desmatamento de reserva legal, venda de madeira, prostituição, tráfico de drogas, fracionamento de lotes, entre outros.
178.	Esclarece que a organização dos trabalhos no Incra em Rondônia sempre foi regionalizada, dividido em unidades avançadas nos municípios de Ji-Paraná/RO, Guajará-Mirim/RO, Jaru/RO, Colorado/RO, Ariquemes/RO, Pimenta Bueno/RO e Machadinho D'Oeste/RO. Com efeito, as unidades avançadas do Incra priorizam o atendimento às famílias de assentados em condição regular (liberação de credito, DAP, CCU, Título, Certidões, etc.) , o que ocasiona o atraso nos trabalhos de retomada das parcelas em situação irregular.
179.	No que concerne ao ranking de prioridades, informa que as demandas apresentadas ao Incra, especificamente a Divisão de Desenvolvimento, segue-se um ranking de prioridades no atendimento das urgências, in verbis:
1 - Decisões Judiciais Federais e Estaduais;
2 - Determinações do TCU, e Recomendações da CGU;
3 - MPF, MPE e Polícia Federal;
4-  AGU, DPU, DPE;
5 - Procuradoria Federal Especializada:
6 - Polícia Civil, Polícia Militar, Polícia Ambiental;
7 - Ouvidoria, Sindicâncias, PADs. Incra Sede;
8 - Beneficiários Regulares - CCU;
9 - Beneficiários Regulares - Habitação, Crédito e DAP;
10 - Beneficiários Regulares - Título Definitivo;
11 - Beneficiários Regulares - Falecimento de cônjuge e Separação de casal (matéria de direito) ;
12 - Beneficiários Irregulares - Permutas;
13 - Ocupantes Irregulares - Regularizações por falecimento (lotes sem herdeiros) ;
14 - Ocupantes Irregulares - Regularizações diversas de acordo com o normativo;
15 - Ocupantes Irregulares - Retomadas administrativas:
16 - Ocupantes irregulares - Retomadas judiciais.
180.	Porém, esclarece que o ranking de prioridades nunca foi determinante, nem escrito em normativo da Superintendência, servia apenas de norteador aos gestores e servidores administrarem suas regiões diante da crise institucional. Enfatiza que cada servidor atende de 500 a 1.000 famílias, o que torna quase impossível a aplicação de todos os normativos, em especial as situações de retomada.
181.	Por fim, apontou situações específicas que ocorreram durante sua gestão (8/7/2011 à 18/9/2012) na Divisão de Desenvolvimento, a saber: Abril Vermelho e Grito da Terra (invasões ao Incra e reuniões) ; Arco de Fogo/Arco Verde (investimentos do Incra nos municípios atingidos por estas operações) ; PAF Jequitibá (dificuldades no primeiro assentamento florestal de Rondônia) , entre outros.
182.	O Sr. Cletho Muniz de Brito esclareceu que ficou na chefia da Divisão de Desenvolvimento de Projeto de Assentamento da SR/17/RO, no período de 23/04/2013 a 26/2/2014, tendo realizado os trabalhos sobre a orientação da IN - Incra 71/2012.
183.	Relatou que em sua gestão foram realizados levantamentos ocupacionais visando identificar as ocupações irregulares, em específico nos projetos de assentamento do município de Machadinho D'Oeste/RO, bem como atividades pontuais no projeto de assentamento Joana D'Arc, o qual por consequência da construção das barragens teve partes de suas parcelas atingidas. Ressaltou que em razão da formação do lago da UHE Santo Antônio, o Incra realizou a instrução de 43 processos de indenização da Santo Antônio Energia aos beneficiários assentados no Projeto de Assentamento Joana Darc I, II, III.
184.	O Sr. Antônio Carlos Ferreira Filho apresentou as mesmas razões de justificativas do Sr. Luís Flavio Carvalho Ribeiro (parágrafos 130-136) , ex-superintendente da SR/RO/17, razão pela qual não as reproduziremos.
Oitiva da Superintendência Regional do Incra no Estado de Rondônia-SR-17/RO (peça 116, p. 2-3) . 
185.	Preliminarmente, o Superintendente explicou que a IN 71/2012 orienta as atividades de levantamento e/ou vistorias, e supervisão ocupacional das áreas destinadas a reforma agrária. A fiscalização ocorrerá de ofício ou decorrente de denúncia de ocupação ou exploração irregular da área. Outrossim, as fiscalizações são desenvolvidas de acordo com a capacidade operacional do Incra, bem assim disponibilidade recursos orçamentários e pessoal.
186.	Ressaltou que o SR/17-RO, assim como vários órgãos do executivo federal, passa por defasagem funcional expressiva, em que as atividades continuam a ser desenvolvidas, porém com um efetivo operacional ínfimo. Informou das várias investidas ao Incra/Sede para incremento funcional, seja através de concurso ou outro. Citou a recente negociação com o Governo do Estado de Rondônia para o aproveitamento dos servidores oriundos da transposição (peça 116, p. 4-5) .
187.	Aduziu que o cenário atual do campo em Rondônia é preocupante. O Estado ocupa pela segunda vez consecutiva o 1° Lugar de mortes no campo, decorrentes de conflito agrário, conforme dados da Comissão Pastoral da Terra - CPT/RO, que até o momento trinta mortes no campo entre 2015 e 2016. 
188.	Acrescentou que no mapa de Conflitos Agrários em Rondônia, é possível identificar 106 ocupações/pretensões nos imóveis rurais. Este número reflete uma parte destas ocupações, isto porque, por ausência de recursos financeiros e orçamentários não foi possível identificar todas as ocupações espontâneas existentes no Estado de Rondônia.
189.	Na contramão da Reforma Agrária vem a mobilização social em campo, que é gigantesca e o Estado precisa estar preparado, pois a implantação da Política de Reforma Agrária está além dos normativos. Ela é uma política pública que representa cidadania e qualidade de vida para a população rural que muitas vezes fica esquecida das Políticas de Governo.
190.	Por fim, esclareceu que assumiu recentemente a Superintendência, e que nenhum projeto de assentamento foi criado, e que todas as medidas serão adotadas com vistas ao fiel cumprimento das leis, normas e regramentos atinentes a prestação do serviço público por esta Autarquia.
Análise
191.	Como já relatado alhures, a equipe de auditoria desta Corte de Contas selecionou e analisou treze processos individuais de beneficiários/ocupantes, tendo constatado que nove dos treze processos analisados aguardam providências por parte do Incra há mais de um ano (peças 40-52) .
192.	Nessa linha, observou-se, com base nas entrevistas com os beneficiários (peça 54) e nas visitas aos assentamentos, o elevado número de ocupantes irregulares, muitas vezes, constatava-se que era a terceira família ou quarta família a ocupar o mesmo lote. Infere-se, com isso, a constante comercialização dos lotes da Reforma Agrária e a difícil notificação dos ocupantes. Observou-se que muitos ocupantes irregulares negociavam rapidamente os lotes quando notificados pelo Incra, ou se evadiam dos lotes quando da presença dos servidores da entidade, com o fito de obstar a notificação por parte do Incra. 
193.	De outro plano, ao compulsar as justificativas apresentadas tanto dos Superintendentes (anteriores e atual) , quanto dos chefes da Divisão de Desenvolvimento de Assentamentos, constata-se que todos foram uníssonos em estabelecer como a principal causa para o descumprimento dos procedimentos previstos na IN - Incra 71/2012 ou 47/2008, a insuficiência de servidores, notadamente servidores com os perfis para análise da documentação e de trabalho de campo.
194.	Nessa esteira, os responsáveis apontaram a limitação orçamentária e financeira para realização das vistorias em todos os 221 projetos de assentamento sob a coordenação da SR/17-RO no Estado de Rondônia, e o elevado número de liminares judiciais concedidas sem consulta ao Incra e em descumprimento da IN - 71/2012, tendo citado como exemplo, o caso do PAF jequitibá, no qual a Justiça Federal concedeu em torno de 129 liminares aos assentados e ocupantes irregulares.
195.	Ressalta-se, como bem relatado pela Sra. Wânia Maria das Graças Pontes Maramaldo, que a Divisão de Desenvolvimento de Assentamentos é apenas um dos órgãos de execução envolvidos na realização da supervisão ocupacional, sendo esta Divisão submetida a uma cadeia hierárquica de instâncias decisórias, interna e externas ao Incra, que definem as Políticas Públicas e o direcionamento da execução do Programa de Reforma Agrária. 
196.	Notou-se na execução da auditoria e nas justificativas apresentadas pelos responsáveis supracitados que o achado de auditoria decorre principalmente da não priorização de política/ações de retomada de lotes (administrativa/judicial) quando identificadas situações irregulares pelo Incra, em especial o Órgão Central. Tal intelecção está consubstanciado nos Memorandos Circulares 110/DD/2014-DD e 158/2014-DD, que tratam da suspensão das atividades da Ação 'PO 000A-Supervisão Ocupacional de Projetos de Assentamentos' (peça 154) .
197.	Outrossim, esta Corte de Contas em representação formulada pela Secretaria de Controle Externo da Agricultura e do Meio Ambiente (SecexAmbiental) , em face de indícios de irregularidades observados na concessão dos lotes do PNRA, não aplicou sanções aos gestores do Órgão Central do Incra na prolação do acórdão resultante. 
198.	Assim, entende-se que seria desarrazoado a aplicação de sanções aos gestores da SR/17-RO, notadamente os chefes da Divisão de Desenvolvimento de Assentamentos, tendo em vista o limitado poder de gestão, funcionando como executores das políticas implementadas pelos Órgãos Centrais.
199.	Cumpre salientar que esta Corte de Contas, por meio dos itens 9.5.5-9.5.10 do Acórdão 1976/2017-TCU-Plenário, da Relatoria do Ministro Augusto Sherman Cavalcanti, determinou ao Incra a formalização em todas as suas Superintendências Regionais de contínuo planejamento para realização de fiscalizações de supervisão ocupacional de lotes da reforma agrária, in verbis:
9.5.5. formalize, em todas as suas Superintendências Regionais, contínuo planejamento para realização de fiscalizações de supervisão ocupacional de lotes da reforma agrária, em obediência ao disposto no art. 5º da IN Incra 71/2012, bem como o item 2.19 do Acórdão 753/2008-TCU-Plenário e o item 9.2.12 do Acórdão 557/2004-TCU-Plenário, de forma a cumprir o disposto no art. 18B e propiciar a regularização a que se refere o artigo 26B da Lei 8.629/1993, ambos com redação dada pela Lei 13.456/2017;
9.5.6. adote regular dinâmica de monitoramento das ações de supervisão ocupacional de lotes da reforma agrária realizados por suas Superintendências Regionais, de modo a obter a maior eficácia possível desse procedimento e viabilizar o cumprimento do item 2.19 do Acórdão 753/2008-TCU-Plenário e do item 9.2.12 do Acórdão 557/2004-TCU-Plenário; 
9.5.7. busque, a partir da melhoria ações de supervisão ocupacional de lotes da reforma agrária e a partir da regular dinâmica de monitoramento dessas ações, propiciar com maior eficiência e eficácia a reintegração de lotes da reforma agrária irregularmente ocupados, em atenção à IN Incra 71/2012 e aos arts. 18B e 26B da Lei 8.629/1993, com redação dada pela Lei 13.456/2017;
9.5.8. mantenha, em processo administrativo específico, a documentação comprobatória da capacidade de exploração da terra daquelas pessoas com deficiência física ou mental e dos aposentados por invalidez beneficiados com a da distribuição de terra, sob pena de responsabilidade da autoridade que autorizou o ato;
9.5.9. institua canal permanente para o recebimento de denúncias por parte dos cidadãos, a fim de estimular o controle social, onde fiquem registradas, em meio digital acessível inclusive aos órgãos de controle interno e externo, as informações relativas ao objeto denunciado e as providências adotadas pelo Instituto para sua apuração, bem como os resultados conclusivos resultante das apurações; e
9.5.10. apresente, no prazo de 90 (noventa) dias, plano de providências para as medidas relacionadas nos itens 9.5.3 a 9.5.9 retro, constando a identificação dos responsáveis pela implementação, o detalhamento de suas atividades, a duração de cada atividade e a data limite de sua conclusão, de modo a cumprir referidas determinações, e  a fim de que seja possível o seu acompanhamento ou monitoramento por parte deste Tribunal.
CONCLUSÃO
200.	Ante o exposto e em face da análise promovida nos itens 15-179, propõe-se acolher parcialmente as razões de justificativa apresentadas pelos Srs. Antonio Carlos Ferreira Filho, Carlino Lima, Cletho Muniz de Brito, José Ribeiro da Cunha, Luiz Flavio Carvalho Ribeiro, Maria Amália Ferreira, Maria de Jesus Freire Lobo, Walter Lopes de Souza Júnior e Wania Maria das Graças Pontes Maramaldo.
201.	Não obstante, o Sr. Luiz Fernando Correa Marcondes tenha tomado ciência do expediente que lhe foi encaminhado, conforme atesta o aviso de recebimento (AR) que compõe a peça 146, manteve-se inerte, impõe-se que seja considerado revel, dando-se prosseguimento ao processo, de acordo com o art. 12, § 3º, da Lei 8.443/1992. Contudo, entende-se que deve estender ao Sr. Luiz Fernando Correa Marcondes o acolhimento parcial das razões de justificativa apresentadas pelos responsáveis supraditos, notadamente os chefes da Divisão de Desenvolvimento de Assentamentos.
202.	Por fim, deixa-se de propor determinações à Superintendência Regional do Incra no Estado de Rondônia, em razão das determinações exaradas no Acórdão 1976/2017-TCU-Plenário, da Relatoria do Ministro Augusto Sherman Cavalcanti.
INFORMAÇÕES ADICIONAIS 
203.	A Secretaria de Controle Externo da Agricultura e do Meio Ambiente (SecexAmbiental) apresentou representação contra o Incra, em face de indícios de irregularidades observados na concessão de lotes do Programa Nacional de Reforma Agrária (PNRA) .
204.	Por conseguinte, esta Corte de Contas, por meio do Acórdão 1976/2017-TCU-Plenário, da Relatoria do Ministro Augusto Sherman Cavalcanti, proferiu diversas determinações, que, por sua vez, contempla todas as determinações que seriam propostas por esta Unidade Técnica.
205.	Registre-se que consta apensado o TC-Processo 028.871/2017-0, o qual refere-se à solicitação de informações pela Procuradoria da República em Rondônia (MPF/PR/RO) , com o fito de instruir o Inquérito Civil 1.31.000.000483/2016-96.
PROPOSTA DE ENCAMINHAMENTO
206.	Ante todo o exposto, submetem-se os autos à consideração superior, propondo:
a)	considerar, para todos os efeitos, revel o Sr. Luiz Fernando Correa Marcondes (CPF XXX.170.388-XX) , dando-se prosseguimento ao processo, conforme preceituam o artigo 12, § 3º, da Lei 8.443/1992 c/c o artigo 202, § 8º do Regimento Interno do TCU. Contudo, deve estender ao Sr. Luiz Fernando Correa Marcondes o acolhimento parcial das razões de justificativa apresentadas pelos responsáveis, notadamente os chefes da Divisão de Desenvolvimento de Assentamentos;
b)	acolher parcialmente as razões de justificativa apresentadas pelos Srs. Antônio Carlos Ferreira Filho, Carlino Lima, Cletho Muniz de Brito, José Ribeiro da Cunha, Luiz Flavio Carvalho Ribeiro, Maria Amália Ferreira, Maria de Jesus Freire Lobo, Walter Lopes de Souza Júnior e Wania Maria das Graças Pontes Maramaldo;
c)	dar ciência do acórdão que vier a ser proferido à Superintendência Regional do Incra no Estado de Rondônia (SR/RO/17) , destacando que o relatório e o voto que fundamentam a deliberação ora encaminhada podem ser acessados por meio do endereço eletrônico www.tcu.gov.br/acordaos e que, caso tenham interesse, o Tribunal pode encaminhar-lhes cópia desses documentos sem quaisquer custos para V. Sas;
d)	arquivar o presente processo, com fundamento no art. 169, inciso III, do Regimento Interno do Tribunal." 
É o relatório.

Fábio de Farias Feitosa (OAB 18.649/CE).

Procuradora-Geral, Drª Cristina Machado da Costa e Silva.

RELATÓRIO DE AUDITORIA. FISCALIZAÇÃO DE ORIENTAÇÃO CENTRALIZADA (FOC). VERIFICAÇÃO DA CONFORMIDADE DOS PROCEDIMENTOS REALIZADOS NA SELEÇÃO E MANUTENÇÃO DE BENEFICIÁRIOS DO PROGRAMA NACIONAL DE REFORMA AGRÁRIA (PNRA), EM ASSENTAMENTOS IMPLANTADOS NO ESTADO DE RONDÔNIA. IRREGULARIDADES. AUDIÊNCIAS. REJEIÇÃO DAS RAZÕES DE JUSTIFICATIVA. MULTA. INABILITAÇÃO. CIÊNCIAS.

RELATÓRIO DE AUDITORIA (RA)

Secretaria de Controle Externo no Estado de Rondônia.

Trago à deliberação deste Plenário auditoria realizada na Superintendência Regional do Incra no Estado de Rondônia (SR/17) , sob a forma de Fiscalização de Orientação Centralizada (FOC) , com o objetivo de avaliar a conformidade dos procedimentos realizados para seleção de beneficiários e supervisão ocupacional dos projetos de assentamento do Programa Nacional de Reforma Agrária (PNRA) .
A fiscalização faz parte do conjunto de sete auditorias executadas, sob a orientação da SecexAmbiental, pelas seguintes Secretarias: SecexAP (TCProcesso 023.998/2015-6) , SecexGO (TCProcesso 023.920/2015-7) , SecexMS (TCProcesso 024.602/2015-9) , SecexRO (TCProcesso 024.400/2015-7) , SecexRR (TCProcesso 020.170/2015-7) , SecexSP (TCProcesso 020.166/2015-0) e SecexTO (TCProcesso 023.970/2015-4) .
No caso dos presentes autos, foram realizadas visitas a projetos de assentamento (PAF Jequitibá, PA Belo Horizonte e PA Vale Encantado) , aplicadas entrevistas aos gestores (superintendente, diretores e servidores responsáveis pela seleção e supervisão ocupacional) , a parte dos beneficiários e ocupantes dos projetos visitados, analisados processos de criação de assentamento, processos individuais de beneficiários e relatórios emitidos pelo Sipra.
Dos achados de auditoria, a Secex/RO considerou que demandava a apresentação de razões de justificativa apenas a ausência da ordem de classificação de inscritos quando da publicação do resultado do processo seletivo no site da Autarquia, tendo em vista o descumprimento do item 2.8 do Acórdão 753/2008-TCU-Plenário.
Em relação às demais irregularidades, a seguir relacionadas, a sugestão foi de expedir recomendações e determinações à SR/17:
5.1. ausência de ampla divulgação da abertura do processo de seleção de candidatos ao Programa Nacional de Reforma Agrária;
5.2. processo de inscrição direcionado a famílias acampadas ou indicadas por movimentos sociais e/ou associações; 
5.3. existência de beneficiários que não atendem aos requisitos do Programa de Reforma Agrária;  
5.4. procedimentos de classificação não garantem o cumprimento dos critérios de priorização previstos na legislação;
5.5. inconsistências na base de dados do Sistema Sipra em relação aos dados informados pelos beneficiários; e
5.6. descumprimento dos procedimentos previstos na Instrução Normativa - Incra 71/2012 ou 47/2008 para casos de situações irregulares identificadas em projetos de assentamentos.
Manifestei minha anuência à audiência sugerida, sem prejuízo de ressaltar a gravidade de todas as irregularidades constatadas, o que impunha o chamamento dos responsáveis aos autos para apresentação de razões de justificativa também acerca dos achados descritos no item 5 precedente. Naquela oportunidade, visando à uniformização dos encaminhamentos nos processos da FOC ora em análise, ajustei a proposta formulada pela unidade técnica aos termos adotados, de modo análogo, nos demais processos. Assim, determinei à SecexRO (peça 71) :
"32.1. promova, preliminarmente, a identificação dos responsáveis, levando em conta as considerações e orientações expostas no presente despacho;
32.2. realize as audiências dos responsáveis, para que, no prazo de 15 (quinze) dias, apresentem razões de justificativa sobre as seguintes irregularidades registradas no Relatório de Auditoria constante da peça 67 destes autos:
	a) processo de inscrição direcionado a famílias indicadas por movimentos sociais e/ou associações, contrariando o art. 37, caput, da Constituição Federal/1988 c/c art. 10 da Portaria MDA 6/2010 (Princípio da impessoalidade) , com consequente lesão aos direitos de candidatos a lotes no PNRA, derivado da atuação de atores alheios aos quadros de servidores da Autarquia, os quais influenciam de maneira irregular o processo de seleção de beneficiários da reforma agrária, determinando os candidatos a serem contemplados no programa e excluindo arbitrariamente outros candidatos sem o cumprimento do devido processo legal, do contraditório e da ampla defesa;
	b) descumprimento à determinação expedida por meio do item 2.8 do Acórdão 753/2008-TCU-Plenário, tendo em vista a não publicação da ordem de classificação de inscritos quando da divulgação do resultado do processo seletivo no sítio eletrônico do Incra, conforme a preferência definida pelo art. 19 da Lei 8.629/1993;
	c) ausência de ampla divulgação da abertura do processo de seleção de candidatos ao Programa de Reforma Agrária, contrariando o disposto no art. 37, caput, da CF c/c art. 2º, § único, inciso V, da Lei 9.784/1999, bem como o art. 10 da Portaria MDA 6/2013 e o art. 5º, inciso III, do Decreto 4.520/2002 (Princípio da publicidade) ;
	d) beneficiários contemplados na RB que não atendem aos requisitos do Programa de Reforma Agrária, conforme evidenciado em cruzamento de dados realizado por este Tribunal, em ofensa ao disposto nos art. 17, IV, e 20 da Lei 8.629/1993, art. 25, caput e §3º, da Lei 4.504/1964 e art. 64 do Decreto 59.428/66;
	e) adoção de procedimentos de classificação que não garantem o cumprimento dos critérios de priorização previstos no art. 19 da Lei 8.629/1993 e no art. 25 da Lei 4.504/1964 c/c art. 65 do Decreto 59.428/1966;
	f) inconsistências na base de dados do Sipra em relação aos dados informados pelos beneficiários, contrariando a determinação contida no item 2.5 do Acórdão 753/2008-TCU-Plenário;
	g) descumprimento dos procedimentos previstos na Instrução Normativa - Incra 71/2012 ou 47/2008, nos casos de constatação de irregularidades nos projetos de assentamento de reforma agrária;
32.3. promova a oitiva da Superintendência Regional do Incra no Estado de Rondônia, para que, no prazo de 15 (quinze) dias, manifeste-se sobre as irregularidades elencadas no item 32.2;
 (...) 
32.6. ao analisar as razões de justificativa apresentadas pelos responsáveis, considere a resposta juntada à peça 70 e atente para as regras dispostas no Decreto 8.738/2016, que regulamenta a Lei nº 8.629, de 25 de fevereiro de 1993, e a Lei n° 13.001, de 20 de junho de 2014, para dispor sobre o processo de seleção das famílias beneficiárias do Programa Nacional de Reforma Agrária, sem olvidar da legislação vigente no período das irregularidades, bem como dos questionamentos acerca da incompatibilidade de dispositivos da IN Incra 71/2012 e do Decreto 8.738/2016, com a Lei 8.629/1993."
Após a adoção das medidas determinadas, a Secex/RO, com o de acordo da Procuradora-Geral, concluiu por acolher parcialmente as justificativas apresentadas e arquivar o processo, sem a efetivação das determinações exaradas no Acórdão 1976/2017-TCU-Plenário, de minha relatoria.
Com as devidas vênias, divirjo do encaminhamento formulado, pelas razões que passo a expor.
Ressalto que a primeira auditoria da FOC ora em exame, realizada na Superintendência Regional do Incra no Estado do Mato Grosso do Sul (SR/Incra-MS) , já foi apreciada por este Tribunal, consoante Acórdão 1952/2019-TCU-Plenário, de minha relatoria (TCProcesso 024.602/2015-9) , em que se concluiu, diante da magnitude dos problemas encontrados, configuradas as responsabilidades omissivas, a culpa grave e os recorrentes erros grosseiros decorrentes das omissões quanto aos fatos, vícios, falhas e irregularidades encontradas e evidenciadas na condução do PNRA, o que ensejou a aplicação da multa prevista no art. 58 da Lei 8.443/1992 e a inabilitação de parte dos responsáveis.
Com vistas a conferir tratamento uniforme ao conjunto de processos que compõem a FOC, considerando a similaridade das irregularidades constatadas, apropriado adotar a citada deliberação como parâmetro, sem prejuízo de eventuais divergências pontuais em razão das circunstâncias peculiares identificadas em cada um dos autos analisados.
I
De início, lembro que, diante da gravidade das ocorrências e da constatação de fragilidades sistêmicas na formação da relação de beneficiários do PNRA, com alto risco de prejuízos financeiros e não financeiros imediatos, o Tribunal, nos autos de representação autuada pela SecexAmbiental com amparo no art. 237, inciso VI, do Regimento Interno/TCU (TCProcesso 000.517/2016-0) , por meio do Acórdão 775/2016-TCU-Plenário, de minha relatoria, determinou cautelarmente ao Incra a suspensão dos processos de seleção de novos beneficiários para a reforma agrária, dos processos de assentamento de novos beneficiários já selecionados, de novos pagamentos de créditos da reforma agrária e de remissão dos créditos, bem como do acesso a outros benefícios e políticas públicas concedidos em função de o beneficiário fazer parte do PNRA, além do acesso aos serviços de assistência técnica e extensão rural dos beneficiários apontados com indícios de irregularidades.
Após a prolação do Acórdão 2451/2016-TCU-Plenário, de minha relatoria, suspendendo temporariamente os efeitos da cautelar, autorizei, mediante despacho, as audiências alvitradas pela SecexAmbiental dirigidas aos expresidentes do Incra e aos exdiretores da Diretoria de Obtenção de Terras e Implantação de Projetos de Assentamento e da Diretoria de Desenvolvimento de Projetos de Assentamento, haja vista suas omissões em corrigir um grande conjunto de irregularidades na condução do programa.
A representação foi considerada parcialmente procedente, revogada a cautelar, fixado prazo para que o Incra adotasse as providências pertinentes com vistas à anulação dos processos de seleção de beneficiários do PNRA concluídos ou em andamento, em que os beneficiários ainda não haviam sido imitidos na posse formal de lote da reforma agrária, em razão da não observância de dispositivos normativos, legais e constitucionais, fazendo-se, ainda, uma série de determinações, recomendações e orientações, consoante Acórdão 1976/2017-TCU-Plenário. Estipulou-se ainda a realização de monitoramentos periódicos, por dez anos consecutivos, tamanha a gama de problemas a serem enfrentados, e a complexidade deles, os quais se avolumaram em decorrência de sucessivas inações anteriores do Instituto, na adequada condução do referido programa.
Em razão da necessidade de tratamento em separado, de forma a permitir o trâmite mais célere daqueles autos, autorizei a constituição de processo apartado (TCProcesso 001.526/2017-0) para tratamento exclusivo das audiências realizadas.
Consoante Acórdão 1043/2019-TCU-Plenário, de minha relatoria, o Tribunal rejeitou as razões de justificativa apresentadas pelos seguintes responsáveis, aplicando-lhes a multa prevista no art. 58, inciso II, da referida Lei 8.443/1992: Srs. Rolf Hackbart, exPresidente do Incra (R$ 37.500,00) ; Celso Lisboa de Lacerda, exPresidente do Incra e Diretor da Diretoria de Obtenção de Terras e Implantação de Projetos de Assentamento (R$ 25.000,00) ; Carlos Mario Guedes de Guedes, exPresidente do Incra (R$ 29.000,00) ; Nilton Bezerra Guedes, então Diretor da Diretoria de Obtenção de Terras e Implantação de Projetos de Assentamento (R$ 4.000,00) ; Marcelo Afonso Silva, então Diretor da Diretoria de Obtenção de Terras e Implantação de Projetos de Assentamento (R$ 19.000,00) ; César José de Oliveira, exDiretor da Diretoria de Desenvolvimento de Projetos de Assentamento (R$ 21.000,00) ; Luiz Gugé Santos Fernandes, exDiretor da Diretoria de Desenvolvimento de Projetos de Assentamento (R$ 8.000,00) ; e César Fernando Schiavon Aldrighi, Diretor da Diretoria de Desenvolvimento de Projetos de Assentamento (R$15.000,00) .
Além disso, considerando graves as infrações cometidas, essa Corte inabilitou para o exercício de cargo em comissão ou função de confiança no âmbito da Administração Pública Federal, nos termos do art. 60 da Lei 8.443/1992, pelo período indicado, os Srs. Rolf Hackbart (8 anos) , Carlos Mario Guedes de Guedes (7 anos) , Celso Lisboa de Lacerda (6 anos e seis meses) , Marcelo Afonso Silva (5 anos e oito meses) , César José de Oliveira (5 anos e seis meses) e César Fernando Schiavon Aldrighi (5 anos) .
Referidos autos se encontram em fase recursal.
II
Pertinente enfatizar que o conjunto das irregularidades constatadas na presente auditoria gerou consequências extremamente danosas ao Programa Nacional de Reforma Agrária, em especial o direcionamento de lotes de assentamentos somente a ocupantes e acampados do imóvel, não alcançando outros possíveis beneficiários.
Na prática, portanto, foram preteridos do processo de seleção candidatos beneficiários não acampados, sem avaliação da ordem de preferência na distribuição de lotes e dos critérios de classificação previstos na Lei 8.629/1993.
Nesse sentido, os gestores, ao acolher a inscrição de forma restrita aos ocupantes, aos acampados e/ou às famílias indicadas por movimentos sociais, esquivaram-se de observar o disposto na norma, que concede preferência, entre outros, ao trabalhador rural em situação de vulnerabilidade social e ao trabalhador rural vítima de trabalho em condição análoga à de escravo (art. 19 da Lei 8.629/1993) , bem como que define os critérios de classificação dos candidatos, a exemplo de família mais numerosa cujos membros se proponham a exercer a atividade agrícola na área objeto do projeto de assentamento; família ou indivíduo que resida há mais tempo no município em que se localize a área objeto do projeto de assentamento para o qual se destine a seleção, ou nos municípios limítrofes; e família chefiada por mulher (art. 19-A da Lei 8.629/1993) .
O direcionamento dos lotes propiciou também a existência de beneficiários contemplados que nem sequer atendem aos requisitos do Programa de Reforma Agrária, como beneficiários servidores públicos e empresários, falecidos e situações em que o local do lote recebido é diferente do local da residência.
Tais constatações evidenciam o distanciamento entre a atuação, em grande parte omissiva, dos gestores do Incra, responsáveis pela execução do Programa, e os normativos, o que representa patente ilegalidade e afronta ao princípio da impessoalidade. Conforme consignei no voto condutor do já citado Acórdão 1043/2019-TCU-Plenário, as audiências tratam "de um conjunto de atos omissivos graves que resultaram em um quadro de quase total paralisia no efetivo cumprimento da legislação e da eficiência na gestão das atividades de reforma agrária afetas ao Incra".
A negligência na condução dos processos atribuiu, de forma indevida, aos movimentos o poder de escolher os beneficiários do programa, de acordo com seus próprios interesses, o que possibilitou a ocorrência de abusos por parte dessas entidades, como a denúncia de destruição de barraco edificado na área do PDS Jequitibá "por uma pessoa (vigilante de lotes invadidos ou ocupados irregularmente) que atua a serviço do Sr. João Anizio Aristides, Presidente do Sindicato de Trabalhadores de Candeias do Jamari e das pessoas para as quais o Sr. João Anizio 'vendeu' lotes na área do referido PDS, incluindo um grupo conhecido na área como 'Grupo da Prefeitura de Candeias do Jamari' (...) . Consta que o Sr. João cobra de R$ 200,00 a R$ 500 00 por lote que facilita a obtenção, e que ele já facilitou o acesso a mais de 200 lotes" (peça 32, p. 81) .
Restam, pois, configurados severos prejuízos aos reais beneficiários da política pública destinada à distribuição de terra, indevidamente excluídos do processo de seleção em decorrência do direcionamento de lotes aos ocupantes, acampados e/ou às famílias indicadas por movimentos sociais.
III
As irregularidades tratadas no citado processo TCProcesso 001.526/2017-0, que geraram a apenação dos dirigentes do Incra/Sede, conduziram também às audiências dos gestores da Superintendência Regional do Incra no Estado de Rondônia (SR/17) : superintendentes regionais, chefes da Divisão de Obtenção de Terras e chefes da Divisão de Desenvolvimento de Projetos de Assentamento.
Considerando que as razões de justificativa, embora apresentadas individualmente, possuem em geral idênticos argumentos, com pontuais distinções que serão mencionadas quando for o caso, apresentarei a análise conjunta acerca de cada uma das irregularidades, com vistas a evitar a repetição de argumentos, e, na sequência, promoverei o exame pessoal quanto à responsabilização.
Assim, a fim de facilitar a compreensão das ocorrências de modo mais abrangente, passo a expor as constatações da auditoria, de forma sintética e organizada cronologicamente, na ordem da sucessão das fases do processo, acompanhada do respectivo exame.
III.1
Ausência de ampla divulgação da abertura do processo de seleção de candidatos ao Programa de Reforma Agrária (Irregularidade 1) . Os trabalhos demonstraram que a SR/17 não realiza divulgação ampla do processo de seleção de candidatos ao PNRA, a qual ocorre apenas para os ocupantes da área e/ou no âmbito dos acampamentos, associações ou movimentos sociais de sem terras que reivindicam a área. 
Os responsáveis argumentam que a ausência de ampla divulgação de abertura do processo de seleção não fora decisão unilateral, mas sim deliberação do Incra/RO, do Estado de Rondônia e da Prefeitura, com interveniência da Ouvidoria Agrária Nacional e Regional, que após exaustivas reuniões/audiências para solucionar os conflitos agrários, concluíram que os imóveis ficariam vinculados aos acampamentos/movimentos sociais/associações que os reivindicavam. 
Acrescentam que a ampla divulgação criaria um iminente agravamento nos conflitos sociais, pois a demanda de trabalhadores rurais sem-terra sempre foi maior que a oferta de terras disponibilizada pelo Incra para assentamento de famílias.
A unidade técnica destacou que as aquisições/desapropriações de imóveis para fins de reforma agrária decorrem de reinvindicações dos ocupantes e/ou acampados. O processo de desapropriação demora vários anos e os ocupantes permanecem no local durante o processo, o que acaba por vinculá-los ao imóvel.
Assim, entende plausíveis as justificativas apresentadas, pois em que pese não tenha havido ampla divulgação do processo de seleção de candidatos ao PNRA, contrariado o disposto no art. 37, caput, da Constituição Federal/1988 c/c art. 2º, § único, inciso V, da Lei 9.784/1999, tal fato poderia criar um iminente agravamento nos conflitos sociais no Estado de Rondônia.
Considero, de modo contrário, que as razões de justificativa apresentadas não são suficientes para elidir a irregularidade.
Como visto, é inconteste que não há divulgação da abertura do processo de seleção, o que foi, inclusive, confirmado pelos responsáveis. Conforme ressaltado no relatório de auditoria, "a divulgação e inscrição de interessados apenas no âmbito do acampamento ocasiona a seleção de famílias que não são prioritárias para atendimento pelo programa de reforma agrária".
As alegações apenas corroboram a falta de impessoalidade, assim como o direcionamento de programas públicos a parcela destacada da população, quais sejam aqueles acampados, em prejuízo ao restante de potenciais interessados que não se filiavam a movimentos sociais e não invadiam as terras.
Portanto, a forma de atuação escolhida pelo Incra, além de se revestir de elevada  gravidade, pois fere o princípio constitucional da publicidade, acaba por incentivar a ocupação irregular de áreas, uma vez que é este o critério adotado para a seleção dos beneficiários, o que não se pode admitir.
Ora, não me parece adequado acolher as justificativas que, na realidade, evidenciam outra irregularidade, qual seja, a renúncia do Incra, que possui como missão prioritária a realização da reforma agrária, em desempenhar o seu papel, delegando aos movimentos sociais e associações a função de escolher e reivindicar os imóveis que serão objeto de desapropriação e, depois, indicar os candidatos.
Essa distorção contribui para a ocorrência dos alegados conflitos sociais, os quais não podem ser avocados para justificar a ausência de publicidade, como também possibilita o direcionamento do processo de seleção.
III.2
Processo de inscrição direcionado a famílias indicadas por movimentos sociais e/ou associações (Irregularidade 2) . Nos projetos de assentamentos analisados, a seleção de candidatos teve como base os ocupantes e os acampados que pleiteavam o respectivo imóvel, vinculados a movimentos sociais.
Os responsáveis argumentam que sempre cumpriram a legislação e normativos que disciplinam os procedimentos para inscrição e seleção de candidatos ao programa de reforma agrária; que os candidatos eram cadastrados no Sistema de Informações de Projetos de Reforma Agrária - Sipra; que a seleção obedecia a ordem preferencial prevista no art. 19 da Lei 8.629 /1993, art. 25 da Lei 4.504/1964 e art. 65 do Decreto 59.428 /1966; bem como que resultava de ajustamentos e deliberações do INCRA, Ouvidoria Agrária, Governo do Estado de Rondônia, Ministério Público Estadual e Federal, com vistas a resolução dos graves conflitos agrários.
Para a Secex/RO, são razoáveis as justificativas apresentadas, em razão, principalmente, dos conflitos sociais que se instalam nas áreas dos imóveis a serem adquiridos ou desapropriados.
Dissinto desse entendimento.
Não se revela apropriado acolher o argumento da existência de conflitos, uma vez que estes decorrem justamente da omissão e da negligência dos gestores da SR/17.
Como já exposto, a vinculação dos acampados ao imóvel por eles reivindicados expõe que o Incra se absteve de assumir o seu papel na condução da Reforma Agrária, transferindo para os movimentos sociais e associações o poder decisório acerca das áreas e dos beneficiários, em flagrante afronta à legislação.
Embora aleguem que observaram os normativos, há nos autos documentos que comprovam o direcionamento, admitido pelo próprio Incra na resposta à oitiva (peça 116, p. 1) , o que contradiz as justificativas apresentadas. Trata-se de relação de candidatos ao Projeto de Assentamento Florestal Jequitibá elaborado pelo Movimento Agrário Popular - MAP/RO (peça 31, p.86-89) e pelo Movimento Camponês Corumbiara - MCC (peça 31, p. 72-74, 112) , como também ao PA Belo Horizonte, inscritos pelo "Gauchinho" (peça 37, p. 17-19) e pelo Movimento da Liga Camponesa - LCP de Rondônia (peça 37, p. 62) .
De igual modo, a afirmação de que o processo de seleção resultava na aprovação dos candidatos, bem como na desqualificação daqueles que não preenchiam os requisitos exigidos não restou demonstrada. Ao contrário, consoante descrito na Irregularidade 6, diversos foram os casos constatados de beneficiários contemplados na RB que não atendem aos requisitos do Programa de Reforma Agrária.
A eventual participação de outros órgãos no processo não é hábil a amparar que a SR/17, ao desempenhar a sua principal missão, restrinja e direcione o processo de inscrição, em detrimento de outros possíveis candidatos.
A gravidade da irregularidade é evidenciada nos efeitos dela decorrentes, dos quais destaco o incentivo a ocupações, acampamentos e filiação aos movimentos sociais de sem terras, uma vez que não é disponibilizada outra forma para participação na reforma agrária aos demais interessados, a seleção de famílias que não são prioritárias e beneficiários que não atendem aos requisitos do programa.
Restou comprovado, portanto, o direcionamento do processo seletivo, em afronta ao princípio da impessoalidade, previsto no art. 37, caput, da Constituição Federal/1988.
III.3
Procedimentos de classificação adotados não garantem o cumprimento dos critérios de priorização previstos na legislação (Irregularidade 3) . A equipe observou impropriedades na sistemática adotada no sistema Sipra, a qual segue os parâmetros estabelecidos no Anexo II da NE 45/2005 em detrimento dos critérios legais de priorização.
Os responsáveis reconhecem que a sistemática de classificação do Sipra não atende ao que prevê o art. 19 da Lei 8.629/1993 e o art. 25 da Lei 4.504/1964 c/c art. 65 do Decreto 59.428/1966, pois contempla apenas a NE - Incra 45/2005, a qual estabelece de forma diversa os critérios de priorização para candidatos à reforma agrária.
A unidade técnica defende que a SR/17-RO não possui gerência sobre o sistema Sipra, cabendo o desenvolvimento e as alterações no sistema ao Incra/Sede. 
Conforme ressaltei no despacho em que determinei a realização das audiências, embora a irregularidade decorra, em parte, de inadequações do sistema, não há qualquer indício de que a SR/17 adote mecanismos de controle para assegurar o cumprimento do princípio da impessoalidade e os critérios legais.
Citados dispositivos apresentam a ordem de preferência a ser observada na distribuição de lotes.
Como visto no relatório de auditoria, a definição da lista de beneficiários de cada assentamento estava restrita aos acampados. Ademais, houve realização de sorteio dos lotes aos contemplados (peça 38, p. 175) , prática não prevista nos normativos que regem a matéria, que considero se tratar de mais uma evidência da não observância dos critérios de classificação, os quais deveriam amparar a distribuição dos lotes. Assim, a ocorrência é conexa a outras irregularidades constatadas.
Tais fatos contribuíram para o não cumprimento dos critérios legais de priorização, de modo que não há como elidir as responsabilidades dos gestores que não demonstraram ter adotado qualquer medida com vistas à elisão da irregularidade.
III.4
Ausência da ordem de classificação de inscritos quando da publicação do resultado do processo seletivo no site da Autarquia (Irregularidade 4) . O Tribunal já havia determinado às Superintendências Regionais do Incra, por meio do item 2.8 do Acórdão 753/2008-TCU-Plenário, que publicassem no sítio da Autarquia na internet a relação de beneficiários contemplados, com a respectiva ordem de classificação, com o objetivo de conferir publicidade ao processo de recebimento de títulos de domínio e de concessão de uso de imóveis objeto de Reforma Agrária pelos assentados. O achado, portanto, representa, além de ofensa grave à Lei 8.629/1993, o descumprimento de expressa determinação proferida por esta Corte.
Os responsáveis aduzem que as normas infra legais, em especial a NE - Incra 45/2005, são omissas quanto à regulamentação da publicação do resultado do processo seletivo e da ordem de classificação dos inscritos no site da Autarquia ou na imprensa oficial; e que as informações permaneciam armazenadas e gravadas no Sipra, disponível para acesso, mediante consulta dos servidores do Incra e pedido ao Superintendente Regional/RO, tendo em vista tratar-se de dados protegidos pela legislação.
Nada obstante a unidade técnica reconheça que os gestores da autarquia descumpriram o item 2.8 do Acórdão 753/2008-TCU-Plenário, entende que as ações deveriam ser adotadas primeiramente pelo Incra/Sede, pois cabe ao Órgão Central o estabelecimento de normas internas e as regras para cumprimento das determinações dos Órgãos de Controle. Nesse sentido, não seria razoável a aplicação de multa por descumprimento de decisão do TCU aos gestores da SR/17-RO, os quais seguem as orientações e normativos internos estabelecidos, com pouca margem de discricionariedade.
Novamente, discordo dessa conclusão.
Conforme ressaltado pela Procuradora Geral, no âmbito do TC Processo 023.970/2015-4: "O teor da determinação acima é claro no sentido de que constitui dever da autoridade máxima da unidade regional, ou seja, de seu superintendente, tomar as providências para dar a devida publicidade da ordem de classificação dos inscritos quando da divulgação do resultado do processo seletivo. O art. 19 da lei fixa uma ordem objetiva de preferência entre indivíduos e famílias candidatos na distribuição de lotes. Por imperativo de transparência, é função do gestor responsável demonstrar que os critérios legais estão sendo obedecidos."
Considerando que a determinação foi dirigida expressamente às superintendências regionais, a alegada ausência de regulamentação, sem a demonstração de que os gestores tenham adotado qualquer medida destinada ao atendimento do comando, mesmo que direcionada ao Incra/Sede, não é suficiente para excluir a irregularidade.
III.5
Inconsistências na base de dados do Sipra em relação aos dados informados pelos beneficiários (Irregularidade 5) . A comparação entre os dados constantes na base de dados do Sipra e os dados informados pelos beneficiários no formulário de inscrição (formulário azul) apresentou inconsistência em 78,43% dos registros analisados. O procedimento foi realizado em 102 processos de beneficiários (54 processos do PAF Jequitibá, 24 do PA Belo Horizonte e 24 do PA Vale Encantado) .
Os responsáveis informam que, para análise e conferência dos dados inseridos no Sipra, realizava-se check-list, que demandava o empenho e precisão de servidores, sendo previsível a existência de diversos erros quando do lançamento dos dados, não havendo outros instrumentos ou sistema hábil junto ao Incra a impedir possíveis erros de lançamentos. Ressaltam que a SR/17 não implementou mecanismos ou instrumentos para aperfeiçoamento do tratamento de dados no Sipra, em razão da ausência de profissionais na área de desenvolvimento de sistema, o que ficaria a cargo da direção do Incra/Sede (Brasília) .
Para a Secex/RO, as inconsistências na base de dados do Sistema Sipra em relação aos dados informados pelos beneficiários são decorrentes de processo defasado de coleta de informações em formulário e posterior inserção manual desses dados no sistema, e principalmente, da inexistência de controles internos no Incra para realizar identificação e correção dos dados inconsistentes. 
Apesar disso, propõe acolher as razões de justificativa.
Entendo, contudo, que os argumentos apresentados reforçam a irregularidade, a qual não pode ser afastada.
Os responsáveis reconhecem os erros, mas, em vez de adotarem medidas com vistas à instituição de processo de conferência dos dados, por exemplo, aceitam as inconsistências como previsíveis e as atribuem a falhas no sistema, de responsabilidade do Incra/Sede.
Ocorre que o achado expõe deficiências no âmbito da própria SR/17, não podendo ser relevadas diante da completa omissão dos gestores no tratamento da irregularidade.
Assim, também não favorecem aos responsáveis os esclarecimentos apresentados em resposta à oitiva promovida de que as informações constantes no Sipra não se traduzem efetivamente irregularidades em campo; que o sistema está sendo atualizado e deverá ser melhor alimentado; e que parte das informações são colhidas em campo, quando do cadastramento, e são fornecidas pelos candidatos, podendo haver dados inverídicos por eles mesmo prestados.
Ainda que a fidedignidade das informações constantes em tais documentos relativamente à situação declarada pelo beneficiário deva ser perquirida, a irregularidade ora em análise foi constatada na comparação dos dados constantes no formulário de inscrição (formulário azul) com os dados constantes no Sipra, evidenciando falhas no momento da inserção dos dados no sistema, que poderiam ser evitadas, ou ao menos mitigadas, com a adoção de controles pelos gestores da superintendência regional.
As inconsistências ocorreram em diversos campos do formulário, tais como: divergência nos itens em que se perguntava "se trabalhava no imóvel desapropriado como posseiros, assalariados, parceiros ou arrendatários" ou "se trabalhava em outros imóveis como posseiros, assalariados, parceiros ou arrendatários". Também se constatou divergências nos campos que compõem os parâmetros complementares e suplementares para classificação dos candidatos selecionados: tamanho da família, força de trabalho da família, tempo de atividade agrícola, morada no município, morada no imóvel desapropriado, entre outros. 
Esses erros geram impacto na ordem de preferência dos candidatos, consoante art. 19 da Lei 8.629/1993, o que revela a gravidade da irregularidade.
III.6
Beneficiários contemplados na RB que não atendem aos requisitos do Programa de Reforma Agrária (Irregularidade 6) . Cruzamento de dados realizado pela SecexAmbiental revelou a existência de vários indícios de irregularidades, dentre os quais se destacam proprietários com mais de um lote no PNRA, beneficiários servidores públicos e empresários.
No âmbito da SR/17 foram apontados 31.929 casos com indícios de irregularidades.
Os responsáveis relatam que, apesar das dificuldades, a Divisão de Obtenção de Terras e Implantação de Projetos de Assentamento sempre fez uso de bancos de dados para definição dos candidatos que possuíam perfil para participar do PNRA, bem como para desqualificar candidatos que não preenchiam os requisitos legais e exigências da NE - Incra 45/2005
Assim, afirmam realizar cruzamentos com outras bases de dados, tais como: Cadastro Nacional de Informações Sociais (CNIS) e Sistema Integrado de Administração de Recursos Humanos (Siapnet) - que identificam candidatos que são funcionários públicos, aposentados, enquadrando cônjuge e/ou companheiro; Junta Comercial do Estado de Rondônia (Jucer) , que identifica situação de proprietário, quotista de estabelecimento comercial; Sistema de Gerenciamento de Lotes (Siglo/Incra/Sedam) , que identifica se o candidato é ou foi proprietário de imóvel rural; Certidões Cíveis e Criminais, pesquisas realizadas no site da Polícia Federal e Polícia Civil/RO, entre outros.
Ressaltam, ainda, que não há integração dos sistemas de dados pessoais ou cadastrais no Brasil, que a ausência de sistema unificado ocasiona pesquisas incompletas e por vezes até imprecisas e que a defasagem dos sistemas de informação utilizados pelo Incra pode ter ocasionado falhas na detecção de cadastros irregulares de candidatos ao PNRA.
Em resposta à oitiva, a SR/17 afirma que foi elaborado o Plano de Providências com o objetivo de atender a todas as inconsistências apontadas pelo TCU e que, caso se confirmem as irregularidades, os beneficiários serão eliminados do programa.
A unidade técnica, em que pese reconhecer a quantidade elevadíssima de irregularidades, defende se tratar de indícios que precisam ser analisados caso a caso pelo Incra/RO, o qual já estabeleceu plano de providências para realizar o diagnóstico fidedigno das unidades familiares que estão assentadas e que não atendem aos requisitos do Programa Nacional de Reforma Agrária.
Pondero que a adoção de providências, em cumprimento à determinação desta Corte, para apuração das irregularidades não é suficiente para relevar a omissão e negligência dos gestores evidenciadas durante diversos anos.
As justificativas de que realizam cruzamentos com outras bases de dados não podem ser integralmente acolhidas, uma vez que não se revelaram efetivas. 
As eventuais dificuldades decorrentes da inexistência de unificação ou integração de sistemas demandavam ainda mais zelo dos dirigentes da SR/17 na condução da Reforma Agrária, de modo a evitar as irregularidades que ocasionam a contemplação com lotes da reforma agrária de pessoas impedidas pela legislação ou que deixaram de cumprir os requisitos necessários para permanência no programa, em detrimento dos reais beneficiários.
Não pode o Incra se eximir de garantir o atendimento e a manutenção dos critérios legais, cabendo aos gestores da superintendência adotar medidas no âmbito da unidade regional com vistas à observância de requisitos obrigatórios dos beneficiários do PNRA previstos no art. 20 da Lei 8.629/1993, no art. 25, caput e § 3°, da Lei 4.504/1964 c/c o art. 64 do Decreto 59.428/1966, incluindo as situações supervenientes, no exercício do seu dever-poder de exercer a supervisão ocupacional. 
Assim, as várias e graves irregularidades não podem ser relevadas.
III.7
Descumprimento dos procedimentos previstos na Instrução Normativa - Incra 71/2012 ou 47/2008, nos casos de constatação de irregularidades nos projetos de assentamento de reforma agrária (Irregularidade 7) . Os mencionados normativos identificam as situações irregulares e definem os procedimentos a serem adotados pelo Incra para resolvê-los, como a notificação dos ocupantes, retomada administrativa ou judicial dos lotes, destinação das parcelas vagas ou nova destinação das parcelas retomadas. Todavia, de treze processos individuais analisados, nove aguardam providências por parte do Incra há mais de um ano.
Os responsáveis alegam, em síntese, que o Incra não possui capacidade operacional técnica (insuficiência de recursos e pessoal) para atender a grande demanda de suas ações; que a falta de servidores, a desvalorização da autarquia e as diversas concessões de liminares judiciais resultaram no insucesso e na descontinuidade das ações de vistoria e acompanhamentos das ocupações irregulares; que em determinadas oportunidades os servidores são ameaçados.
Argumentam, ainda, que o Incra não possui orçamento para realizar vistoria anual em todos os 221 projetos de assentamento, e que, por isso, estabelecem um ranking de prioridades no atendimento das urgências, iniciando pelas decisões judiciais, determinações do TCU e recomendações da CGU, entre outros.
 A Secex/RO conclui, com amparo nos Memorandos Circulares 110/DD/2014-DD e 158/2014-DD, que tratam da suspensão das atividades da Ação "PO 000A-Supervisão Ocupacional de Projetos de Assentamentos" (peça 154) , que o achado de auditoria decorre principalmente da não priorização de política/ações de retomada de lotes (administrativa/judicial) quando identificadas situações irregulares pelo Incra, em especial o Órgão Central. 
Assim, considerando que esta Corte de Contas em representação formulada SecexAmbiental, em face de indícios de irregularidades observados na concessão dos lotes do PNRA, não teria aplicado sanções aos gestores do Incra/Sede, entende desarrazoada a aplicação de sanções aos gestores da SR/17-RO, tendo em vista o limitado poder de gestão, funcionando como executores das políticas implementadas pelos Órgãos Centrais.
Dissinto de tais conclusões.
De início ressalto que, diferente do afirmado, em processo apartado (TCProcesso 001.526/2017-0) da representação, autuado para tratamento exclusivo das audiências realizadas, expresidentes do Incra e exdiretores da Diretoria de Obtenção de Terras e Implantação de Projetos de Assentamento e da Diretoria de Desenvolvimento de Projetos de Assentamento foram apenados, pelo grande conjunto de irregularidades na condução do programa, entre as quais o descumprimento dos procedimentos previstos na Instrução Normativa - Incra 71/2012 ou 47/2008, nos casos de constatação de irregularidades nos projetos de assentamento de reforma agrária, consoante o já referido Acórdão 1043/2019-TCU-Plenário.
Os documentos referidos pela unidade técnica descrevem expressamente que as ações de retomadas de lotes ou parcelas são exceções à suspensão das atividades de supervisão ocupacional. Assim, ainda que limitadas as ações, o que ocorreu somente em 2014, a orientação advinda da presidência do Incra pode até atenuar, mas não é suficiente para elidir integralmente a responsabilidade dos gestores da SR/17 pela irregularidade.
Embora se reconheça as dificuldades alegadas, as quais estão mais relacionadas à deficiência na identificação de situações irregulares, não são hábeis a afastar a mora na adoção de procedimentos após a constatação das irregularidades, conforme previsto na Instrução Normativa - Incra 71/2012 ou 47/2008. 
Os responsáveis não apresentaram justificativas quanto às situações específicas apontadas pela equipe de auditoria. 
A SR/17, após a emissão do relatório, informou em relação a maior parte dos casos analisados que, diante das liminares expedidas por Juiz Federal, o Incra priorizou o levantamento de lodo o PAF Jequitibá, cujos trabalhos ainda estavam em andamento, desde 2015, devido à grande extensão do projeto.
O esclarecimento até evidencia a tentativa de regularizar as ocorrências a partir daquele exercício, no entanto, não justifica a demora na adoção de providências, no caso, por exemplo, em que o abandono de lote foi identificado em 2011, com indícios inclusive de tentativa de venda da área, sem a regularização da questão (peça 44, p. 42) .
Conforme apontado na fiscalização, a ausência de procedimentos tendentes à notificação dos ocupantes, retomada administrativa, retomada judicial, nova destinação das parcelas vagas ou retomadas, e outros procedimentos previstos na IN Incra 71/2012, ou 47/2008, ocasionam a manutenção de ocupantes irregulares nos lotes da Reforma Agrária, falta de lotes disponíveis para candidatos/interessados que cumprem os requisitos necessários e aumento da comercialização de lotes nos assentamentos em razão de leniência por parte do Incra.
Remanesce, portanto, a irregularidade.
IV
Considerando que as graves falhas constatadas não foram elididas, resta examinar a atuação de cada um dos responsáveis. 
Como já exposto, discordo do afastamento das responsabilidades dos gestores ouvidos em audiência, da forma ampla e geral proposta pela Secex/RO.
De todo modo, a análise permitiu, em determinadas circunstâncias, excluir a responsabilização, levando-se em consideração o período de ocupação do cargo.
É que, embora as irregularidades tenham sido observadas de forma generalizada, apropriado se ater, para definir a responsabilidade e a apenação dos envolvidos, às evidências apontadas nos projetos de assentamento analisados.
IV.1
A audiência do Sr. Carlino Lima, Superintendente Regional de 23/7/2007 a 11/3/2012, comtemplou todas as irregularidades: ausência de ampla divulgação da abertura do processo de seleção de candidatos ao Programa de Reforma Agrária (Irregularidade 1) ; processo de inscrição direcionado a famílias indicadas por movimentos sociais e/ou associações (Irregularidade 2) ; procedimentos de classificação adotados não garantem o cumprimento dos critérios de priorização previstos na legislação (Irregularidade 3) ; descumprimento à determinação expedida por meio do item 2.8 do Acórdão 753/2008-TCU-Plenário, tendo em vista a não publicação da ordem de classificação de inscritos quando da divulgação do resultado do processo seletivo no sítio eletrônico do Incra (Irregularidade 4) ; inconsistências na base de dados do Sipra em relação aos dados informados pelos beneficiários  (Irregularidade 5) ; beneficiários contemplados na RB que não atendem aos requisitos do Programa de Reforma Agrária (Irregularidade 6) ; e descumprimento dos procedimentos previstos na Instrução Normativa - Incra 71/2012 ou 47/2008, nos casos de constatação de irregularidades nos projetos de assentamento de reforma agrária (Irregularidade 7) 
Quanto à Irregularidade 1 (ausência de ampla divulgação da abertura do processo de seleção de candidatos ao Programa de Reforma Agrária) , as justificativas, além de insuficientes para afastar a omissão do gestor, apenas confirmam que não houve divulgação acerca da criação do PAF Jequitibá e do PA Vale Encantado, cujas primeiras famílias foram selecionadas durante sua gestão, em afronta ao princípio constitucional da publicidade.
Em relação à Irregularidade 2 (processo de inscrição direcionado a famílias indicadas por movimentos sociais e/ou associações) , não favorece o responsável a alegação de que buscou conciliar a necessidade do acampado com o rigor da legislação. A restrição, admitida nas justificativas, não encontra amparo legal, representa contrariedade ao princípio da impessoalidade e prejudica outros possíveis beneficiários.
Confirmado que houve, em relação ao PAF Jequitibá, o acolhimento da indicação de beneficiários pelo Movimento Agrário Popular - MAP/RO (peça 31, p.86-89) e pelo Movimento Camponês Corumbiara - MCC (peça 31, p. 72-74, 112) , remanesce a responsabilidade do então superintendente.
No que se refere à Irregularidade 3 (procedimentos de classificação adotados não garantem o cumprimento dos critérios de priorização previstos na legislação) , ressaltei que, embora decorrente parcialmente de inadequações do sistema, não há indício de que a SR/17 tenha adotado mecanismos de controle para assegurar o cumprimento do princípio da impessoalidade e os critérios legais.
Ao contrário, a definição da lista de beneficiários de cada assentamento estava restrita aos acampados. Além disso, houve realização de sorteio dos lotes, com a participação do então superintendente, no PA Vale Encantado (peça 38, p. 175) , prática não prevista nos normativos, que considero se tratar de mais uma evidência da não observância dos critérios de classificação, os quais deveriam amparar a distribuição dos lotes. 
Relativamente à Irregularidade 4 (descumprimento à determinação expedida por meio do item 2.8 do Acórdão 753/2008-TCU-Plenário, tendo em vista a não publicação da ordem de classificação de inscritos quando da divulgação do resultado do processo seletivo no sítio eletrônico do Incra) , a alegada ausência de normatização interna não justifica a omissão do Sr. Carlino Lima no cumprimento da determinação expedida diretamente às superintendências regionais, no período de sua gestão.
Quanto à Irregularidade 5 (inconsistências na base de dados do Sipra em relação aos dados informados pelos beneficiários) não procede a tentativa de atribuir a responsabilidade pelas inconsistências ao Incra Nacional, a quem caberia a correção. Como também não se revelou suficiente para evitar as falhas a alegação de que sempre orientou a Divisão de Obtenção a cumprir os normativos e a legislação.
Foram encontradas inconsistências em 83,33% dos registros analisados do PAF Jequitibá e 70,83% do PA Vale Encantado, o que expõe deficiências no momento da inserção dos dados no sistema e, portanto, na atuação da própria unidade regional, então dirigida pelo responsável. Trata-se de inconsistências em diversos campos do formulário, tais como tamanho da família, tempo de atividade agrícola, morada no município, morada no imóvel desapropriado, entre outros, que impactam a ordem de preferência dos candidatos prevista no art. 19 da Lei 8.629/1993.
A Irregularidade 6 (beneficiários contemplados na RB que não atendem aos requisitos do Programa de Reforma Agrária) , como visto, foi constatada em cruzamento de dados realizado pela SecexAmbiental, que revelou a existência de 31.929 casos com indícios de irregularidades no âmbito da SR/17.
A alegação de que a Divisão de Obtenção utilizava diversos banco de dados para definir os candidatos que possuíam perfil para concorrer às áreas e desqualificar os que não preenchiam os requisitos legais pode ser verificada em alguns processos relativos ao PAF Jequitibá (peça 44, p. 22-25) , o que atenua a responsabilidade do superintendente regional, mas não é suficiente para elidir integralmente a irregularidade, em razão dos diversos casos apontados.
Quanto à Irregularidade 7 (descumprimento dos procedimentos previstos na Instrução Normativa - Incra 71/2012 ou 47/2008, nos casos de constatação de irregularidades nos projetos de assentamento de reforma agrária) , a justificativa de que a Divisão de Desenvolvimento sempre foi orientada a cumprir os normativos do Incra e a legislação regente não é capaz de afastar a responsabilidade do dirigente máximo da superintendência regional.
Cabia ao responsável demonstrar a efetiva adoção dos procedimentos definidos nas referidas instruções normativas, após a identificação de situações irregulares, como a notificação dos ocupantes, retomada administrativa ou judicial dos lotes, destinação das parcelas vagas ou nova destinação das parcelas retomadas. No entanto, não logrou afastar os casos concretos constatados ainda durante sua gestão que permaneceram aguardando providências por longo período. 
De acordo com o art. 22 da Estrutura Regimental, aprovada pelo Decreto 6.812/2009, incumbe ao superintendente regional planejar, dirigir, coordenar e orientar a execução das atividades da SR/17, o que atrai a responsabilidade do dirigente máximo da unidade pelas irregularidades constatadas. 
É fato que não se trata de responsabilidade exclusiva dos superintendentes das regionais. Nos presentes autos, também se avalia a atuação dos chefes da Divisão de Obtenção de Terras e da Divisão de Desenvolvimento. Como exposto, por meio do Acórdão 1043/2019-TCU-Plenário, (relator Min. Sherman) dirigentes do Incra/Sede já foram responsabilizados pela ocorrência generalizada das mesmas irregularidades. Naquela decisão, o relatório salientou: "As ilegalidades se deram devido à falta de direção, orientação e coordenação do funcionamento geral do Incra, bem como de supervisão hierárquica, não sendo possível que os fatos tenham passado ao largo da Presidência do Incra, uma vez já tendo sido apontados pelo TCU e pela CGU, em alguns casos, reiteradas vezes". Essa conclusão se aplica também aos superintendentes regionais. 
Resta inconteste que o resultado do procedimento (direcionamento de lotes de assentamentos a famílias indicadas por movimentos sociais e/ou associações, bem como o não alcance dos potenciais beneficiários do Programa de Reforma Agrária) foi possibilitado pela conduta omissiva do responsável, que não promoveu ampla divulgação da seleção de candidatos do PAF Jequitibá e do PA Vale Encantado; restringiu o processo a famílias acampadas indicadas por movimentos sociais e/ou associações; não garantiu o cumprimento dos critérios de priorização; não promoveu a publicação da ordem de classificação de inscritos; não adotou medidas para evitar inconsistências na base de dados do Sipra em relação aos dados informados pelos beneficiários; permitiu a manutenção de beneficiários que não atendem aos requisitos do Programa de Reforma Agrária; e não cumpriu os procedimentos previstos na Instrução Normativa - Incra 71/2012 ou 47/2008, nos casos de constatação de irregularidades nos projetos de assentamento de reforma agrária.
Nesse sentido, diante da gravidade das irregularidades, apropriado rejeitar as razões de justificativa apresentadas pelo Sr. Carlino Lima e aplicar a multa prevista no art. 58, inciso II, da Lei 8.443/1992, sem prejuízo de considerar a situação atenuante relativa à Irregularidade 6 na dosimetria da pena. 
IV.2
O Sr. Luis Flavio Carvalho Ribeiro, Superintendente Regional de 12/3/2012 a 17/4/2016, também foi ouvido em audiência em razão de todas as irregularidades apontadas: ausência de ampla divulgação da abertura do processo de seleção de candidatos ao Programa de Reforma Agrária (Irregularidade 1) ; processo de inscrição direcionado a famílias indicadas por movimentos sociais e/ou associações (Irregularidade 2) ; procedimentos de classificação adotados não garantem o cumprimento dos critérios de priorização previstos na legislação (Irregularidade 3) ; descumprimento à determinação expedida por meio do item 2.8 do Acórdão 753/2008-TCU-Plenário, de relatoria do Ministro Ubiratan Aguiar, tendo em vista a não publicação da ordem de classificação de inscritos quando da divulgação do resultado do processo seletivo no sítio eletrônico do Incra (Irregularidade 4) ; inconsistências na base de dados do Sipra em relação aos dados informados pelos beneficiários (Irregularidade 5) ; beneficiários contemplados na RB que não atendem aos requisitos do Programa de Reforma Agrária (Irregularidade 6) ; e descumprimento dos procedimentos previstos na Instrução Normativa - Incra 71/2012 ou 47/2008, nos casos de constatação de irregularidades nos projetos de assentamento de reforma agrária (Irregularidade 7) .
As razões de justificativa apresentadas não são suficientes para afastar a responsabilidade do dirigente máximo da unidade regional, uma vez que as evidências confirmam a ocorrência das irregularidades durante a sua gestão.
Em relação à Irregularidade 1 (ausência de ampla divulgação da abertura do processo de seleção de candidatos ao Programa de Reforma Agrária) , além de admitida pelo próprio responsável, foi constatada no processo de criação do PA Belo Horizonte, ocorrida em 26/10/2012 (peça 37, p. 105) .
Quanto à Irregularidade 2 (processo de inscrição direcionado a famílias indicadas por movimentos sociais e/ou associações) , candidatos indicados pelo Movimento da Liga Camponesa - LCP de Rondônia (peça 37, p. 62) constaram da relação de beneficiários do PA Belo Horizonte, homologada em 15/11/2012 (peça 37, p. 71-87) . Por certo que o acolhimento das indicações, em detrimento de outros possíveis beneficiários, não atende aos dispositivos legais, o que afasta a alegação de que enquanto esteve à frente da Superintendência sempre procurou exigir da Divisão de Obtenção de Terras e Implantação de Projetos de Assentamentos o cumprimento da legislação e normativos. 
Relativamente à Irregularidade 3 (procedimentos de classificação adotados não garantem o cumprimento dos critérios de priorização previstos na legislação) , embora decorra, em parte, de inadequações do sistema, não há qualquer indício de que a SR/17, sob o comando do responsável, tenha adotado mecanismos de controle para assegurar o cumprimento do princípio da impessoalidade e os critérios legais.
No que se refere à Irregularidade 4 (não publicação da ordem de classificação de inscritos quando da divulgação do resultado do processo seletivo no sítio eletrônico do Incra, em descumprimento à determinação expedida por meio do item 2.8 do Acórdão 753/2008-TCU-Plenário) , considerando que a determinação foi dirigida expressamente às regionais, cabia aos superintendentes o cumprimento. Contudo, não foi demonstrada iniciativa, mesmo que direcionada ao órgão central, destinada ao atendimento do comando, remanescendo a responsabilidade do gestor máximo da regional.
Em relação à Irregularidade 5 (inconsistências na base de dados do Sipra em relação aos dados informados pelos beneficiários) , não favorece o responsável a alegação de que não foram implementados instrumentos para aperfeiçoar o tratamento de dados por não dispor de profissionais na área de desenvolvimento de sistema, ficando essa providência a cargo da direção do Incra/Sede. As divergências decorrem de falhas na inserção dos dados no Sipra, o que poderia ser evitado com a adoção de controles pelo gestor da superintendência regional, como a conferência de dados, por exemplo. 
No caso do PA Belo Horizonte, criado durante sua gestão, em 75% dos registros analisados foram encontradas divergências entre as informações contidas no formulário de inscrição e os dados inseridos no Sipra. As inconsistências, observadas em diversos campos, como se era proprietário do imóvel desapropriado, se trabalhava em outros imóveis ou no imóvel desapropriado, tamanho da família, tempo de atividade agrícola, entre outros, podem alterar a ordem de preferência dos candidatos prevista no art. 19 da Lei 8.629/1993.
Quanto à Irregularidade 6 (beneficiários contemplados na RB que não atendem aos requisitos do Programa de Reforma Agrária) , embora as justificativas não sejam o bastante para afastá-la integralmente, podem ser acolhidas para mitigar a responsabilidade do Sr. Luis Flavio Carvalho Ribeiro. É que, apesar de insuficiente para evitar as diversas situações irregulares apontadas no cruzamento de dados realizado pela SecexAmbiental, restou demonstrada a realização de triagem, durante sua gestão, por meio da pesquisa aos seguintes bancos de dados: Sipra, SNCR, Siapenet, Siglo, BDSPRO, Jucer e CNIS (peça 37, p. 20-57; peça 47, p. 39) . Em certos casos, foi possível verificar que os candidatos que apresentaram algum impedimento não foram, de fato, incluídos na relação de beneficiários. 
Considerando o grande número de irregularidades constatado, a inferência é de que a triagem realizada de forma manual apresenta falhas ou não é realizada em todas as bases de dados necessárias, bem como de que inexiste ou é deficiente a checagem para verificar se os critérios para atendimento continuam sendo cumpridos pelos beneficiários da reforma agrária após a homologação.
Assim, pondero por considerar as medidas adotadas como atenuantes à responsabilização do então superintendente.
No que atine à Irregularidade 7 (descumprimento dos procedimentos previstos na Instrução Normativa - Incra 71/2012 ou 47/2008, nos casos de constatação de irregularidades nos projetos de assentamento de reforma agrária) , o responsável relata as competências de cada uma das Divisões, de Obtenção e de Desenvolvimento, e afirma que realizou levantamentos ocupacionais com fins de constatação de irregularidades no PAF Jequitibá. Menciona as dificuldades enfrentadas por se tratar de um projeto diferenciado, em que a exploração ocorre de forma coletiva, foi firmado Termo de Ajuste de Conduta - TAC e houve concessão de liminares judiciais.
Afirma ainda ter iniciado ações no PA Belo Horizonte e em outros, com objetivo de levantar as ocupações irregulares, com eliminação no SIPRA e posterior homologação de novos clientes da Reforma Agrária. Assim, teriam sido efetivadas reuniões para divulgação do edital, bem como instruídos os procedimentos administrativos de análise das defesas e encaminhamentos da relação para eliminação no SIPRA daqueles que não apresentaram defesa no prazo legal e/ou fora constatado abandono da parcela, e ações subsequentes, foram já teriam sido efetivadas pela gestão atual.
De fato, apesar de inexistir comprovação da continuidade das ações, há evidências da adoção de certas providências pelo então superintendente, como edital de convocação de candidatos, de 3/6/2013, para apresentação de defesa quanto ao abandono das parcelas (peça 28, p. 1-14) ; Ordem de Serviço, de 29/11/2012, constituindo grupo de trabalho para analisar os processos administrativos dos candidatos eliminados no PNRA (peça 37, p. 102) ; Ordem de Serviço, de 20/2/2015, constituindo comissão para realizar levantamento ocupacional, envolvendo áreas que estão com decisões liminares com pedido de manejo individual (peça 28, p. 59) .
Tais medidas podem ser consideradas como atenuantes à sua conduta, no entanto, não elidem integralmente a irregularidade.
Por outro lado, chama a atenção uma situação em que foi juntada a cópia de contrato de venda e compra de imóvel rural, no valor de R$ 40.000,00 (peça 49, p. 13-14) , tendo o Incra prosseguido com a regularização do lote para o comprador, sem qualquer menção à ilegal aquisição. Ademais, embora realizada triagem do candidato para seleção no PNRA, em que foram encontrados registros no banco de dados do Sistema de Gerenciamento de Lotes - SIGLO e do Sistema Nacional de Cadastro Rural - SNCR (peça 49, p. 18) , o Sr. Luis Flavio Carvalho Ribeiro deferiu a homologação, com amparo na afirmação da assistente técnica: "tendo em vista o mesmo residir no lote e estar apto a ser cliente da Reforma Agrária, considerando que não há impedimentos legais quanto ao perfil" do interessado (peça 49, p. 20) . Apenas posteriormente, considerou-se que aqueles registros representam impedimento para se homologar o candidato, de acordo a NE-45/2005 (peça 49, p. 32) . A notificação até foi realizada, em 6/5/2014, mas não há evidências de que houve prosseguimento da apuração (peça 49, p. 32) .
Entendo, portanto, que remanesce a responsabilidade do dirigente máximo da superintendência regional pelas irregularidades constatadas no processo de execução da reforma agrária, que é missão prioritária do Incra.
Consoante disposto no art. 22 da Estrutura Regimental, aprovada pelo Decreto 6.812/2009, aos Superintendentes Regionais incumbe planejar, dirigir, coordenar e orientar a execução das atividades das respectivas unidades. As irregularidades objeto da audiência e as omissões indicadas, portanto, decorreram do não cumprimento de suas atribuições. 
É fato que não se trata de responsabilidade exclusiva dos superintendentes das regionais. Nos presentes autos, também se avalia a atuação dos chefes da Divisão de Obtenção de Terras e da Divisão de Desenvolvimento. Como exposto, por meio do Acórdão 1043/2019-TCU-Plenário, dirigentes do Incra/Sede já foram responsabilizados pela ocorrência generalizada das mesmas irregularidades. Naquela decisão, o relatório salientou: "As ilegalidades se deram devido à falta de direção, orientação e coordenação do funcionamento geral do Incra, bem como de supervisão hierárquica, não sendo possível que os fatos tenham passado ao largo da Presidência do Incra, uma vez já tendo sido apontados pelo TCU e pela CGU, em alguns casos, reiteradas vezes". Essa conclusão se aplica também aos superintendentes regionais. 
Em conclusão, avalio que o superintendente contribuiu, de forma efetiva, para o direcionamento de lotes, bem como para o não atingimento dos potenciais beneficiários do Programa de Reforma Agrária, ao não dar a devida publicidade à criação do PA Belo Horizonte; restringir o processo de seleção a famílias acampadas indicadas por movimentos sociais e/ou associações; não garantir o cumprimento dos critérios de priorização; não publicar a ordem de classificação de inscritos; não adotar medidas para evitar inconsistências na base de dados do Sipra em relação aos dados informados pelos beneficiários; permitir a manutenção de beneficiários que não atendem aos requisitos do Programa de Reforma Agrária; e não cumprir os procedimentos previstos na Instrução Normativa - Incra 71/2012 ou 47/2008, nos casos de constatação de irregularidades nos projetos de assentamento de reforma agrária.
Demonstrado que a atuação omissiva do responsável foi relevante para a ocorrência dos graves resultados decorrentes das irregularidades, em prejuízo à execução do PNRA, cabe rejeitar as razões de justificativa apresentadas pelo Sr. Luis Flavio Carvalho Ribeiro e aplicar a multa prevista no art. 58, inciso II, da Lei 8.443/1992, considerando as mencionadas circunstâncias relativas às Irregularidades 6 e 7 atenuantes na dosimetria da pena.
IV.3
A Sra. Maria Amália Ferreira, Chefe da Divisão de Obtenção de Terras e Implantação de Projetos de Assentamento, de 15/5/2006 a 29/12/2014, foi ouvida em audiência em decorrência da ausência de ampla divulgação da abertura do processo de seleção de candidatos ao Programa de Reforma Agrária (Irregularidade 1) ; processo de inscrição direcionado a famílias indicadas por movimentos sociais e/ou associações (Irregularidade 2) ; procedimentos de classificação adotados não garantem o cumprimento dos critérios de priorização previstos na legislação (Irregularidade 3) ; descumprimento à determinação expedida por meio do item 2.8 do Acórdão 753/2008-TCU-Plenário, tendo em vista a não publicação da ordem de classificação de inscritos quando da divulgação do resultado do processo seletivo no sítio eletrônico do Incra (Irregularidade 4) ; inconsistências na base de dados do Sipra em relação aos dados informados pelos beneficiários  (Irregularidade 5) e beneficiários contemplados na RB que não atendem aos requisitos do Programa de Reforma Agrária (Irregularidade 6) .
As justificativas, análogas às dos demais responsáveis e já examinadas nas seções precedentes, não são suficientes para afastar a responsabilidade da gestora que dirigiu, durante o período de criação e seleção dos três PAs analisados, a unidade competente por proceder ao cadastramento, seleção e assentamento de famílias em projetos criados e em áreas retomadas ou vagas em projetos de assentamento de reforma agrária e de colonização, conforme art. 116 do Regimento Interno do Incra então em vigor, aprovado pela Portaria 20/2009.
Cabia à responsável agir, no âmbito das suas competências, para evitar as irregularidades e suas consequências. No entanto, as omissões e negligências evidenciadas revelam a efetiva contribuição da chefe para o direcionamento de lotes de assentamentos a famílias acampadas indicadas por movimentos sociais e/ou associações e, em consequência, para o não alcance de potenciais beneficiários do Programa de Reforma Agrária.
Ressalvo, contudo, que apenas em relação à Irregularidade 6 (beneficiários contemplados na RB que não atendem aos requisitos do Programa de Reforma Agrária) foi possível identificar situação mitigadora, concernente na realização de triagem, por meio da pesquisa aos seguintes bancos de dados: Sipra, SNCR, Siapenet, Siglo, BDSPRO, Jucer e CNIS (peça 41, p. 5; peça 44, p. 22; peça 47, p. 39-40) , destinada a verificar a existência de impedimentos quanto aos beneficiários. Assim, em que pese não terem evitado os diversos indícios de irregularidades constatados, tal procedimento pode ser acolhido como atenuante à conduta da responsável.
Dessa forma, considerando as atribuições da divisão dirigida pela Sra. Maria Amália Ferreira e a atuação da referida chefe no processo de seleção, manifesto-me por rejeitar as razões de justificativa apresentadas e aplicar a multa prevista no art. 58, inciso II, da Lei 8.443/1992, levando-se em consideração a ressalva atinente à Irregularidade 6 ora exposta na dosimetria da pena.
IV.4
O Sr. José Ribeiro da Cunha, Chefe da Divisão de Obtenção de Terras e Implantação de Projetos de Assentamento a partir de 30/12/2014, igualmente foi chamado em audiência em razão da ausência de ampla divulgação da abertura do processo de seleção de candidatos ao Programa de Reforma Agrária (Irregularidade 1) ; processo de inscrição direcionado a famílias indicadas por movimentos sociais e/ou associações (Irregularidade 2) ; procedimentos de classificação adotados não garantem o cumprimento dos critérios de priorização previstos na legislação (Irregularidade 3) ; descumprimento à determinação expedida por meio do item 2.8 do Acórdão 753/2008-TCU-Plenário, tendo em vista a não publicação da ordem de classificação de inscritos quando da divulgação do resultado do processo seletivo no sítio eletrônico do Incra (Irregularidade 4) ; inconsistências na base de dados do Sipra em relação aos dados informados pelos beneficiários (Irregularidade 5) e beneficiários contemplados na RB que não atendem aos requisitos do Programa de Reforma Agrária (Irregularidade 6) .
Apesar de ter apresentado idênticas justificativas, as quais, como visto, são incapazes de elidir as irregularidades, pondero que a situação do Sr. José Ribeiro da Cunha se distingue dos demais responsáveis, em razão do período em que ocupou o cargo.
A oportunidade de criação dos projetos foi o critério por mim adotado para definir a responsabilidade e a apenação dos envolvidos, especialmente quanto às irregularidades relacionadas ao processo de seleção, uma vez que as evidências apontadas pela auditoria se referem somente aos projetos objeto da fiscalização, apesar das falhas generalizadas.
Como o responsável assumiu a chefia da Divisão de Obtenção de Terras somente a partir de 30/12/2014 e o PAF Jequitibá (2007) , PA Vale Encantado (2010) e PA Belo Horizonte (2012) foram criados em período bem anterior, não há, nos autos, indícios de sua participação nas irregularidades.
Assim, em que pese não elididas as irregularidades, mas considerando que não se encontrava no cargo no momento das irregularidades evidenciadas nos PAs analisados, objeto das audiências, cabe acolher parcialmente as razões de justificativa oferecidas de modo a afastar a responsabilidade do Sr. José Ribeiro da Cunha.
IV.5
Os Chefes de Desenvolvimento de Projetos de Assentamento, Srs. Wania Maria das Graças Pontes Maramaldo (de 8/4/2008 a 7/7/2011) , Walter Lopes de Souza Júnior (de 8/7/2011 a 18/9/2012) , Luiz Fernando Correa Marcondes (de 19/9/2012 a 22/4/2013) , Cletho Muniz de Brito (de 23/4/2013 a 26/2/2014) , Antonio Carlos Ferreira Filho (de 15/4/2014 a 8/2/2015) e Maria de Jesus Freire Lobo (a partir de 9/2/2015) , foram chamados em audiência em razão da existência de beneficiários contemplados na RB que não atendem aos requisitos do Programa de Reforma Agrária (Irregularidade 6) ; e do descumprimento dos procedimentos previstos na Instrução Normativa - Incra 71/2012 ou 47/2008, nos casos de constatação de irregularidades nos projetos de assentamento de reforma agrária (Irregularidade 7) .
Deixo de atribuir a responsabilidade pela Irregularidade 6 (existência de beneficiários contemplados na RB que não atendem aos requisitos do Programa de Reforma Agrária) aos Chefes de Desenvolvimento de Projetos de Assentamento, com vistas a conceder tratamento uniforme aos processos da FOC. Embora até fosse possível a responsabilização especificamente quanto à manutenção dos beneficiários nos casos em que a irregularidade ocorreu após a homologação, observo que nas demais auditorias essa questão constou das audiências apenas dos Chefes da Divisão de Obtenção e dos Superintendentes Regionais. 
Quanto à Irregularidade 7 (descumprimento dos procedimentos previstos na Instrução Normativa - Incra 71/2012 ou 47/2008, nos casos de constatação de irregularidades nos projetos de assentamento de reforma agrária) , não há dúvidas de que se insere nas incumbências da Divisão de Desenvolvimento das Superintendências Regionais, a quem compete realizar vistorias, supervisionar a situação ocupacional dos projetos de assentamento e promover as ações de retomada de parcelas irregularmente ocupadas, entre outras atividades, conforme determina o Regimento Interno do Incra (Portaria-MDA 20/2009) .
Apenas o Sr. Luiz Fernando Correa Marcondes permaneceu revel.
As razões de justificativa apresentadas pelos demais chefes, ainda que possam atenuar as responsabilidades, não são o bastante para elidir a irregularidade.
Contudo, também de forma a manter a isonomia, cabe aplicar o posicionamento adotado no âmbito do Acórdão 1952/2019-TCU-Plenário, que tratou da auditoria na SR/Incra-MS, no sentido de não aplicar sanção, "reconhecendo a limitação do cargo dos responsáveis decorrente, em certa medida, de descontrole sistêmico no órgão e, considerando que se tratou de única irregularidade atribuída aos responsáveis."
Como nos presentes autos, de igual modo, restou apenas a Irregularidade 7 atribuída aos Chefes de Desenvolvimento de Projetos de Assentamento, pondero por rejeitar as razões de justificativa apresentadas, abstendo-se, todavia, de aplicar multa.
V
Em relação à oitiva da Superintendência Regional, por mim determinada, considerando os indícios de que as falhas permaneciam, a unidade técnica promoveu a análise, em conjunto, com as justificativas oferecidas pelos responsáveis.
Ao final, deixou de propor determinações à Superintendência Regional do Incra no Estado de Rondônia, em razão das determinações exaradas no Acórdão 1976/2017-TCU-Plenário.
Apesar disso, considerando que a manifestação também não é suficiente para elidir as falhas, entendo que se deva dar ciências das irregularidades constatadas diretamente às Superintendências Regionais, para adoção de medidas com vistas à prevenção de ocorrências semelhantes, de modo a evitar futuras omissões dos gestores no âmbito da SR/17, com a justificativa de que não há orientação a eles direcionada.
VI
Reforço que, ante a magnitude dos problemas encontrados, decorrentes da inação dos responsáveis, restam configuradas suas responsabilidades omissivas, a culpa grave e os recorrentes erros grosseiros decorrentes de suas omissões quanto aos fatos, vícios, falhas e irregularidades encontradas e evidenciadas na condução do PNRA, o que enseja a aplicação da multa prevista no art. 58 da Lei 8.443/1992, consoante presente análise.
Quanto à dosimetria da pena, levo em consideração o nível de hierarquia na instituição, o tempo de ocupação dos cargos, além do número e da gravidade das irregularidades atribuídas a cada um, bem como as circunstâncias atenuantes.
Sem embargo da apenação prevista no art. 58 da LO/TCU, destaco que, por meio dos Acórdão 1043/2019-TCU-Plenário, considerando graves as infrações cometidas, promoveu-se também a aplicação aos responsáveis da sanção de inabilitação prevista no art. 60 da Lei 8.443/1992.
Por analogia, aplicam-se ao processo ora em análise as ponderações, a seguir transcritas, por mim consignadas no voto condutor do citado Acórdão 1043/2019-TCU-Plenário, acerca da ocorrência generalizada das graves irregularidades identificadas, em decorrência da inação dos gestores, especialmente nos níveis mais altos de direção da autarquia:
"23. A inação dos gestores, especialmente no nível mais alto de direção da autarquia, conduziu a problemas de tamanha gravidade, durante sucessivos exercícios, que, conforme aferido por este Tribunal, serão necessários esforços contínuos em vários anos para a reversão da situação das ocupações ilegais dos lotes de reforma agrária, seja em razão dos processos de seleção mal elaborados e desconformes com preceitos legais, seja em razão da insuficiência e da ausência de planos ou de realização de supervisões ocupacionais. 
24. Resta evidenciado que, ao tempo das gestões desses responsáveis, o Incra se preocupava apenas com o volume de criação de novos assentamentos sem se preocupar com a qualidade desses, com a legalidade da ocupação, com sua emancipação, e com a utilização por aqueles efetivamente vocacionados à produção agrária, de tal maneira que, como já mencionei alhures (vide item 6 retro) , demandará até mesmo deste Tribunal monitoramentos contínuos do cumprimento dos itens relativos a determinações e recomendações efetuados pelo Acórdão 1976/2017-TCU-Plenário, durante uma década.
25. Ora, atestam os autos que esses gestores desmerecem que neles se depositem a confiança necessária ao exercício das mais nobres funções públicas responsáveis por converter os parcos recursos públicos e dos cidadãos em políticas públicas de efetivo retorno ao país, atendendo aos preceitos da legalidade, economicidade e eficiência, o que a meu ver torna temerárias suas nomeações futuras para outras funções desta magnitude.
 (...) 
27. Em todos os casos relacionados às responsabilidades dos então presidentes do Instituto, e não apenas em relação àquele mencionado na transcrição que fiz retro, é possível verificar-se a paralisia do nível de gestão máximo da entidade, a recomendar, a meu ver, a aplicação da sanção a que me referi.
28. É, afinal, a direção máxima responsável pelas diretrizes de seleção de beneficiários e de supervisão ocupacional, a quais são transmitidas ao corpo funcional da autarquia, e que devem ser seguidas por suas superintendências. Por essa linha, seria de se imaginar que toda a parcela de maior gravidade deveria recair sobre aqueles que presidiram a autarquia, a eles sendo portanto atribuível sanção de inabilitação. Ocorre que o Incra é dirigido por órgão colegiado, o seu Conselho Diretor, composto pelo presidente, que o preside, além dos diretores de áreas específicas, como os diretores aqui ouvidos em audiência. Esses diretores, portanto, das Diretorias de Obtenção de Terras e Implantação de Projetos de Assentamento, e de Desenvolvimento de Projetos de Assentamento, conforme as disposições do Regimento Interno da autarquia, são responsáveis também pelas decisões tomadas quanto às atividades de seleção de beneficiários e de supervisão ocupacional dos lotes do Programa Nacional de Reforma Agrária, partilhando, nesses aspectos, da gestão e da governança institucional daquele programa.
29. Logo, entendo que a sanção de inabilitação também deve ser aplicada a esses diretores, e não somente aos presidentes da autarquia, seguindo a mesma proporcionalidade no que tange aos tempos de ocupação dos cargos, e ao nível de hierarquia na instituição, de modo que entendo caber tempos de inabilitação distintos a cada um."
Esse entendimento deve ser aplicado também à superintendência regional, com as devidas proporções. Na esfera da SR/17, a responsabilidade pela orientação das unidades subordinadas é, em primeira instância, dos superintendentes, dirigentes máximos. Incumbia aos superintendentes planejar, dirigir, coordenar e orientar a execução das atividades da respectiva unidade, em consonância com as atribuições aprovadas pelo Decreto 6.812/2009, então vigente. No entanto, a direção é também compartilhada em um órgão colegiado, o Comitê de Decisão Regional, composto pelo Superintendente Regional, que o coordenará, e pelos chefes de divisão, como os ouvidos em audiência. Aos chefes da Divisão de Obtenção de Terras competia ainda, conforme regimentalmente previsto, coordenar e supervisionar a execução das atividades de cadastramento, seleção e assentamento de famílias; e aos Chefes da Divisão de Desenvolvimento, realizar vistorias, supervisionar a situação ocupacional dos projetos de assentamento e promover as ações de retomada de parcelas irregularmente ocupadas, entre outras.
Ao não adotarem medidas, no âmbito de suas competências, com vistas ao cumprimento da legislação e ao alcance dos objetivos do PNRA no Estado de Rondônia, os dirigentes devem responder pelas graves irregularidades constatadas e seus resultados, em especial pelo direcionamento de lotes de assentamentos a famílias indicadas por movimentos sociais e/ou associações, não alcançando os verdadeiros beneficiários.
Com relação à dosimetria, expus que aos superintendentes regionais cabe maior parcela na distribuição da sanção, tendo em vista que é nesse nível que são traçadas as diretrizes gerais e se situa a responsabilidade pela gestão e governança da unidade.
Nesse sentido e considerando os indicados critérios para dosimetria, proponho a pena maior ao Sr. Carlino Lima, que ocupou o cargo de Superintendente Regional por cinco anos e não logrou afastar a integralidade das irregularidades a ele atribuída.  
Na sequência, está o Sr. Luis Flavio Carvalho Ribeiro, Superintendente Regional por quatro anos, a quem, de igual modo, foram imputadas todas as irregularidades constatadas.
Quanto ao reconhecimento da adoção pelos superintendentes de medida mitigadora relacionada às irregularidades 6 e 7, destaco que serão ponderadas na dosimetria da multa, como descrito nas Seções IV1 e IV.2.
Por outro lado, considerando o conjunto das irregularidades, as quais, repito, não foram elididas e considerando, principalmente, a responsabilidade, como dirigentes máximos, pela irregularidade de maior gravidade (direcionamento de lotes de assentamentos a famílias indicadas por movimentos sociais e/ou associações) , cabe inabilitá-los, em sintonia com o posicionamento adotado nos demais processos da auditoria já apreciados.
No segundo nível, está a chefe da Divisão de Obtenção de Terras e Implantação de Projetos de Assentamento, Sra. Maria Amália Ferreira, que, apesar do exercício por mais tempo, oito anos, ocupou cargo em grau menor de hierarquia, cabendo-lhe sanção de menor graduação. 
Também no caso da ex-chefe, a medida atenuante relativa à Irregularidade 6, de acordo com a Seção IV.3, será considerada na dosimetria da multa, mas é insuficiente para afastar a inabilitação. 
No voto que fundamentou o Acórdão 1768/2020-TCU-Plenário, ao tratar do Incra/TO, consignei o critério adotado para explicitar a distinção entre as responsabilidades dos superintendentes e dos chefes de divisão, concluindo que  "a sanção de inabilitação deva se restringir aos chefes responsabilizados pela irregularidade mais grave, qual seja o direcionamento de lotes de assentamentos a famílias indicadas por movimentos sociais e/ou associações, conforme exposto no presente voto, que possibilitou a ocorrência de outras irregularidades, gerou consequências extremamente danosas ao Programa Nacional de Reforma Agrária e configurou severos prejuízos aos reais beneficiários". É exatamente nessa situação que se encontra à Sra. Maria Amália Ferreira, o que demanda sua apenação, consoante entendimento já acolhido pelo Plenário.
Assim, proponho que este Tribunal considere graves as infrações cometidas por esses responsáveis, e, na sequência, delibere sobre a proposição que faço no sentido de suas inabilitações.
	Feitas essas considerações, manifesto-me por que o Tribunal aprove o acórdão que ora submeto à deliberação deste Colegiado.
TCU, Sala das Sessões Ministro Luciano Brandão Alves de Souza, em 5 de agosto de 2020.
AUGUSTO SHERMAN CAVALCANTI 
Relator